ACORDAO-COMPLETO-2450297

ACÓRDÃO 497/2021 ATA 7/2021 - PLENÁRIO

VISTOS, relatados e discutidos estes autos de representação acerca da ocorrência de fraudes praticadas pela Promon Engenharia nas licitações do Complexo Petroquímico do Rio de Janeiro (Comperj) , conduzidas pela Petróleo Brasileiro S.A. (Petrobras) ;
ACORDAM os Ministros do Tribunal de Contas da União, reunidos em sessão do Plenário, ante as razões expostas pelo Relator, em:
9.1. declarar, com fundamento no art. 46 da Lei 8.443/1992, a inidoneidade da empresa Skanska Brasil Ltda. (02.154.943/0001-02) para participar, por cinco anos, de licitação na administração pública federal;
9.2. dar ciência deste acórdão:	
9.2.1. à Secretaria de Logística e Tecnologia de Informação do Ministério da Economia para que, atendendo às recomendações exaradas no item 9.6 do Acórdão 1986/2013-TCU-Plenário, possa proceder aos registros e às comunicações pertinentes;
9.2.2. à Controladoria-Geral da União para a inscrição da entidade indicada no item 9.1 deste acórdão no Cadastro Nacional de Empresas Inidôneas e Suspensas (CEIS) , atentando-se aos dispositivos do Acórdão 348/2016-TCU-Plenário;
9.3. encaminhar cópia desta deliberação à responsável, à 13ª Vara Federal de Curitiba, ao Ministério Público Federal no Paraná, à Advocacia-Geral da União no Paraná e à Petróleo Brasileiro S.A.;
9.4. apensar estes autos à representação originária (TC Processo 010.816/2017-8) , com vista à consolidação das decisões proferidas.

Representação que apura  indícios de fraude à licitação em contratos do Complexo Petroquímico do Rio de Janeiro (Comperj).

Petróleo Brasileiro S.A.

3. Responsável: Skanska Brasil Ltda. (02.154.943/0001-02).

13.1. Ministros presentes: Ana Arraes (Presidente), Walton Alencar Rodrigues, Aroldo Cedraz, Raimundo Carreiro, Bruno Dantas, Vital do Rêgo (Relator) e Jorge Oliveira.
13.2. Ministros-Substitutos convocados: Marcos Bemquerer Costa e André Luís de Carvalho.
13.3. Ministro-Substituto presente: Augusto Sherman Cavalcanti.

ACORDAO-COMPLETO-2536844

Acórdão 1365/2022 - Plenário

ACORDAO-COMPLETO-2544794

Acórdão 1913/2022 - Plenário

SKANSKA BRASIL LTDA

VITAL DO RÊGO

Adoto como partes do relatório a instrução da Secretaria Extraordinária de Operações Especiais em Infraestrutura (SeinfraOperações) e os pronunciamentos do diretor e do secretário da unidade técnica, além do parecer do representante do Ministério Público junto ao TCU (MPTCU) , os quais transcrevo a seguir, com ajustes de forma apenas (peças 95, 96, 97 e 99) :
INTRODUÇÃO
Tratam os autos de processo de representação apartado do processo TC 010.816/2017-8 com fundamento no art. 86, inciso II, da Lei 8.443/1992, c/c art. 237, inciso VI, do Regimento Interno do Tribunal de Contas da União (RI-TCU) , acerca de fraudes em licitações para as obras de implantação do Complexo Petroquímico do Rio de Janeiro (Comperj) , em Itaboraí/RJ conduzidas pela Petróleo Brasileiro S/A (Petrobras) .
Tendo em vista a celeridade processual que o caso requer e as complexidades das várias manifestações dos responsáveis implicados, o Exmo. Ministro Relator autorizou a constituição de processos apartados para análise individualizada das manifestações da Skanska Brasil - Skanska Brasil Ltda. (CNPJ 02.154.943/0001-02) neste processo TC Processo 006.780/2020-2 mediante Despacho (peça 1) .
Dessa maneira, este processo trata especificamente das condutas imputadas à Skanska Brasil no cometimento de possíveis fraudes às licitações em questão, e as análises ora empreendidas dizem respeito às razões de justificativas apresentadas, no mérito. 
HISTÓRICO
Como mencionado, o presente processo visa apurar ocorrência de fraude nas licitações das obras do Comperj. Para tornar clara a abordagem das apurações e as propostas de encaminhamento adiante, faz-se necessário contextualizar a atuação do TCU nas referidas obras, apresentando-a em duas fases: período anterior à deflagração da "Operação Lava-Jato" e período posterior à deflagração da supracitada Operação. Essas informações já constam na peça inicial da representação, e ilustram a contextualização dos fatos, cabendo repisá-la aqui.
Período anterior à "Operação Lava-Jato"
O Comperj está localizado no município de Itaboraí/RJ e, desde sua concepção, foi divulgado como sendo um dos principais empreendimentos recentes da Petrobras. O investimento previsto inicialmente era da ordem de US$ 26,6 bilhões. Ao final, se concluído conforme projeto, a refinaria do Complexo teria a capacidade para processar 465 mil barris de petróleo por dia (kbpd - thousand barrels per day) , produzindo óleo diesel, nafta petroquímica, querosene de aviação, coque, GLP e óleo combustível. Essas informações foram obtidas por meio de auditoria realizada na Petrobras, em 2015.
Em razão de sua materialidade e relevância, o Tribunal de Contas da União (TCU) possui um histórico de fiscalizações nas obras do Comperj que remonta ao ano de 2008 e, a partir de então, contou com diversas auditorias anuais. Dentre essas fiscalizações, destaca-se a auditoria realizada no âmbito do Fiscobras 2010 (TC Processo 009.834/2010-9) nas obras de implantação da Unidade de Destilação Atmosférica e a Vácuo (UDAV) , da Unidade de Hidro Craqueamento Catalítico (UHCC) e da Unidade de Coqueamento Retardado (UCR) . 
A referida auditoria resultou na prolação do Acórdão 2537/2010-TCU-Plenário, de relatoria do Exmo. Ministro José Jorge, por meio do qual determinou oitivas das empresas e audiências dos responsáveis pelos seguintes indícios de irregularidade: (i) sobrepreço; (ii) contratação direta irregular; e (iii) adoção de regime de execução contratual inadequado ou antieconômico. No entanto, o TC Processo 009.834/2010-9 foi sobrestado até o julgamento do mérito das conclusões do TC Processo 006.810/2011-0, no qual foi examinada a regularidade do critério de aceitabilidade de preços adotados nas contratações da Petrobras.
Os efeitos do sobrestamento cessaram com a prolação do Acórdão 571/2013-TCU-Plenário, de relatoria do Exmo. Ministro Benjamin Zymler, momento em que a unidade técnica avaliou ser necessária a realização de nova inspeção nas obras do Comperj a fim de atualizar os dados presentes nos autos do TC Processo 009.834/2010-9, dado o lapso de tempo e a possibilidade de alteração nos referidos ajustes, assim como pelas notícias acerca da intenção da Petrobras postergar a conclusão das obras, com a consequente rescisão de alguns contratos.
Nessa inspeção, a unidade responsável do TCU à época, Secretaria de Fiscalização de Infraestrutura de Petróleo e de Gás Natural (SeinfraPetróleo) , incluiu o contrato das obras referentes à implantação da Unidade de Hidrotratamento de Destilados Médios (UHDT) , firmado com o consórcio formado pelas empresas Construtora Queiroz Galvão S/A, Galvão Engenharia S/A e Iesa Óleo e Gás S/A. Esse contrato não fez parte do escopo inicial do TC Processo 009.834/2010-9, pois seu procedimento licitatório ocorreu simultaneamente à auditoria originária, o que impossibilitou sua fiscalização na ocasião. 
Com base nas conclusões dos trabalhos executados na esfera daquela inspeção, o Plenário desta Corte prolatou o Acórdão 632/2017-TCU-Plenário, de relatoria do Ministro Vital do Rêgo, determinando a conversão do processo TC Processo 009.834/2010-9 em tomadas de contas especial (TCE) para cada contrato analisado, para fins de apuração dos indícios de prejuízos preliminarmente quantificados, que totalizavam, até aquele momento, R$ 544 milhões (valores históricos) , conforme Quadro 1 - transcrito da peça 66, p. 3:
Quadro 1 - Indícios de sobrepreço apontados no relatório de auditoria.
	Contrato
	Objeto
	Sobrepreço (R$) 

	0800.0056801.10.2
	UDAV - Unidade de Destilação Atmosférica e a Vácuo
	79.769.676,96

	0800.0057282.10.2
	UCR - Unidade de Coqueamento Retardado
	260.536.618,39

	0800.0060702.10.2
	UHDT - Unidade de Hidrotratamento de Destilados Médios
	99.311.296,73

	0800.0056936.10.2
	UHCC - Unidade de Hidro Craqueamento Catalítico
	104.388.883,35

Fonte: Relatório de Auditoria do processo TC 010.816/2017-8 (peça 66, p. 3) 
Além disso, o item 9.1 do Acórdão 632/2017-TCU-Plenário (peça 3) decretou cautelarmente, com fundamento no art. 44, § 2º, da Lei 8.443/1992 c/c art. 273 e 274 do RI/TCU, pelo prazo de um ano, a indisponibilidade de bens das empresas e dos consórcios envolvidos nas contratações em que se constataram os indícios de sobrepreço, dando origem a 11 processos de indisponibilidade de bens - descritos no Quadro 2, transcrito da peça 66, p.3.
Quadro 2 - Processos de indisponibilidade de bens por empresa e consórcio.
	Processo
	Empresa
	Montante R$

	TC Processo 009.174/2017-6
	Techint Engenharia e Construção S/A
	260.536.618,39

	TC Processo 009.171/2017-7
	Consórcio Techint-Andrade Gutierrez
	260.536.618,39

	TC Processo 009.175/2017-2
	Alumini Engenharia S/A
	104.388.883,35

	TC Processo 009.177/2017-5
	Consórcio SPE - Skanska-Promon-Engevix
	79.769.676,96

	TC Processo 009.180/2017-6
	Engevix Engenharia E Projetos S/A
	79.769.676,96

	TC Processo 009.181/2017-2
	Promon Engenharia Ltda.
	79.769.676,96

	TC Processo 009.194/2017-7
	Skanska Brasil Ltda.
	79.769.676,96

	TC Processo 009.199/2017-9
	Construtora Queiroz Galvão S/A
	99.311.296,73

	TC Processo 009.202/2017-0
	Consórcio Queiroz Galvão-Iesa-Galvão Engenharia
	99.311.296,73

	TC Processo 009.204/2017-2
	Galvão Engenharia S/A
	99.311.296,73

	TC Processo 009.205/2017-9
	Iesa Óleo & Gás S/A
	99.311.296,73

Fonte: Instrução do TC 010.816/2017-8 (peça 66) 
Período posterior ao início dos desdobramentos da "Operação Lava-jato"
A Operação Lava-Jato, deflagrada em 17 de março de 2014, trouxe uma nova perspectiva às apurações em curso no TCU, visto que os fatos revelados no âmbito das investigações conduzidas pela Polícia Federal alinhavam-se com as irregularidades que vinham sendo apontadas pelos trabalhos de fiscalização.
Com efeito, as novas análises da unidade técnica contemplaram dados preliminares trazidos pela Operação Lava Jato, concluindo pela existência de indícios de cartelização das contratadas e de conluio destas com dirigentes da Petrobras, para fins de frustrar o caráter competitivo dos procedimentos licitatórios do Comperj e de obter vantagens indevidas. O Acórdão 632/2017-TCU-Plenário (peça 3) determinou a autuação de processo apartado para apuração das fraudes cometidas nessas licitações, para fins de eventual aplicação de sanção de declaração de inidoneidade em seu subitem 9.2.11:
9.2.11. autue processo apartado para apurar ocorrência de fraudes em licitações mediante ajuste prévio entre as licitantes nos certames conduzidos pela Petrobras, no que se refere aos contratos de obras e serviços relacionados aos contratos do Comperj, objetos de análise destes autos;
Em atendimento a esse subitem do Acórdão 632/2017-TCU-Plenário (peça 3) e após análise realizada no processo de Relatório de Auditoria do TC 010.816/2017-8 (peça 66) , que trata de apartado autuado para verificar a ocorrência de fraude à licitação nos Contratos, UDAV, UHCC, UCR e da Unidade de Hidrotratamento de Destilados Médios (UHDT) do Complexo Petroquímico do Rio de Janeiro, foi determinada a oitiva da Skanska Brasil Ltda., na pessoa de seu representante legal, para que, no prazo de até 15 (quinze) dias, a contar do recebimento do Ofício 0987/2019-TCU/SeinfraOperações de 2/9/2019 (peça 69) , se pronunciasse quanto às seguintes ocorrências: 
a) conluio entre as empresas e fraude às licitações do Comperj que precederam a contratação da execução das obras de construção e montagem das Unidades de Destilação Atmosférica e a Vácuo (UDAV) , Hidro craqueamento Catalítico (UHCC) , Unidade de Coqueamento Retardado (UCR) e Hidrotratamento de Destilados Médios (UHDT) , no bojo de esquema criminoso conduzido, pelo menos, de 2003 a 2014, a partir das seguintes irregularidades: 
a.1) combinação de preços; 
a.2) quebra de sigilo das propostas; 
a.3) divisão de mercado; 
a.4) oferta de propostas de cobertura para justificar o menor preço ofertado; 
a.5) combinação prévia dos resultados com o consequente direcionamento das licitações; e 
a.6) ausência de formulação de proposta para beneficiar a empresa escolhida pelo cartel.
A síntese da atuação da Skanska Brasil é relatada na instrução do TC 010.816/2017-8 (peça 66, p. 36) :
15) Skanska Brasil Ltda.: UDAV: foi convidada duas vezes e apresentou propostas não vencedora na primeira licitação (Bid) e vencedora na segunda (Rebid) ; UHCC: foi convidada duas vezes e não apresentou propostas; UCR: foi convidada duas vezes e não apresentou propostas; e UHDT: foi convidada apenas na primeira licitação (Bid) e não apresentou proposta (peças 23 a 34) . Ou seja: a empresa contribuiu para a fraude em sete processos licitatórios (um apresentando proposta vencedora, outro apresentando proposta não vencedora e cinco abstendo-se de apresentá-las) :
	Empreendimento
	Atuação da Empresa

	Unidade de Destilação Atmosférica e a Vácuo (UDAV) 
	Convidada duas vezes e apresentou propostas não vencedoras na primeira licitação (Bid) e vencedora na segunda (Rebid) .

	Unidade de Hidro Craqueamento Catalítico (UHCC) 
	Convidada duas vezes e não apresentou propostas.

	Unidade de Coqueamento Retardado (UCR) 
	Convidada duas vezes e não apresentou propostas.

	Unidade de Hidrotratamento de Destilados Médios (UHDT) 
	Convidada apenas na primeira licitação (Bid) e não apresentou proposta.

 A presente instrução analisa os argumentos da Skanska Brasil Ltda., referenciada a partir deste ponto em diante como Skanska Brasil ou Respondente, em resposta a esse Ofício e propõe encaminhamento de mérito sobre sua participação nas licitações das unidades UDAV, UCR, UHCC e da UHDT do Comperj. 
EXAME TÉCNICO
No presente exame técnico, será apresentada primeiramente uma síntese das razões de justificativa da Skanska Brasil (peça 90) em resposta ao Ofício 0987/2019-TCU/SeinfraOperações de 2/9/2019 (peça 69) , em conformidade ao Despacho do Ministro Relator (peça 1) , abordando os aspectos necessários às respectivas análises que se farão na sequência, em tópicos, conforme apresentados nas argumentações da empresa.
I. Síntese das razões de justificativa encaminhadas pela Skanska Brasil - Skanska Brasil Ltda. (peça 90) 
O documento com as justificativas da Skanska Brasil é assinado por seus representantes legais, constituídos por procuração (peças 71, 76 e 87) , e responde às solicitações do Ofício 0987/2019-TCU/SeinfraOperações de 2/9/2019 (peça 69) . A Respondente organiza seus argumentos e defesa sob os tópicos: 
I.0. Apresentação da Skanska Brasil Ltda.
I.1. Breve histórico do caso 
I.2. Da tempestividade da manifestação 
I.3. Sumário executivo
I.4. Do indiscutível advento da prescrição - prazo quinquenal - entendimentos consolidados do STF e STJ
I.5. Da incompetência do TCU para apurar a existência de "cartel" e da pendência de decisão do CADE
I.6. Da inaplicabilidade da Lei de Licitações para as licitações da Petrobras 
I.7. Da ausência de individualização de condutas - impossibilidade de responsabilização pelos atos praticados por outras consorciadas - inexistência de solidariedade - responsabilidade subjetiva
I.8. Do padrão probatório a ser respeitado pelo TCU
I.9. Da racionalidade para escolha do projeto Comperj-UDAV
I.10. Da legalidade e racionalidade da Formação do Consórcio SPE para o projeto Comperj UDAV
I.11. Do processo licitatório: os erros cometidos pela Petrobras, conforme admitido no relatório interno de apuração do projeto Comperj-UDAV
I.12. A suposta supressão de proposta em outros projetos do Comperj - das razões para não apresentação de proposta
I.13. Dos contra indícios da participação da Skanska Brasil na conduta investigada
I.14. Conclusão
Os quais são sintetizados a seguir:
I.0. Apresentação da Skanska Brasil Ltda. (peça 90, p. 1) 
A empresa Skanska Brasil Ltda. apresenta sua manifestação, em resposta ao Ofício 0987/2019-TCU/SeinfraOperações de 2/9/2019 (peça 69) . A Skanska do Brasil ou Respondente, manifestou-se em documento assinado por equipe de advogados outorgados pelas procurações, peças 71, 76 e 87. Observe-se que as peças 80 e 81 são cópias parciais da peça 90, portanto a manifestação completa da Respondente, peça 90, será utilizada e referenciada ao longo dessa instrução.
I.1. Breve histórico do caso (peça 90, p. 2 a 3) 
A Respondente faz um resumo do trâmite processual a partir do Acórdão 632/2017-TCU-Plenário, TC Processo 009.834/2010-9, que objetivou apurar a ocorrência de fraudes nas licitações da Petrobras da UDAV, da UHCC, da UCR e da UHDT do Comperj. Cita a instrução do referido processo na qual se indica a atuação da Skanska Brasil, que teria supostamente contribuído em conluio com outras empresas para fraudar sete processos licitatórios relacionados à UDAV, UHCC, UCR e UHDT do Comperj. Essa atuação resultou em uma proposta vencedora (Rebid UDAV) , uma proposta não vencedora (Bid UDAV) , sendo que nas demais cinco licitações, absteve-se de apresentar propostas. Cita a materialidade das obras por se tratar de um investimento, inicialmente previsto de US$ 26,6 bilhões e conclui o histórico indicando a finalidade desse processo de apurar a eventual ocorrência de fraude às licitações do Comperj.
I.2. Da tempestividade da manifestação (peça 90, p. 3 a 3)  
A Respondente registra que sua notificação ocorreu em 12/09/2019 por meio do Ofício 0987/2019-TCU/SeinfraOperações de 2/9/2019, o qual concedeu à empresa prazo de 15 dias para apresentar sua manifestação. Por conta do volume de documentos e da complexidade técnica do caso, a Skanska Brasil requereu mais prazo para apresentar sua manifestação. Obteve prazo adicional, por meio de despacho datado de 20/09/2019 (peça 75) , tendo o mesmo sido estendido até 24/11/2019. A manifestação é datada de 25/11/2019, tendo sido protocolado o seu recebimento no mesmo dia.
I.3. Sumário executivo (peça 90, p. 3 a 5)  
Preliminarmente a Respondente pontua que: (i) a pretensão sancionatória do TCU está sujeita à prescrição quinquenal nos termos do art. 1º da Lei 9.873/1999, e pelo fato de já terem decorridos "mais de 10 (dez) anos" afirma que o processo deveria ser arquivado; (ii) a competência para decidir sobre a existência de "cartel" que visou fraudar as licitações na Petrobras cabe ao CADE, e não ao TCU, e que já existe processo administrativo pendente de decisão sobre o caso junto aquele Conselho; (iii) essa investigação tem fundamento na Lei de Licitação, no entanto, as licitações da Petrobras são regidas por regulamento jurídico específico, Decreto 2.745/1998) e portanto esse processo carece de respaldo legal.
Sobre o mérito a Respondente destaca: (i) a SeinfraOperações categorizou todas as empresas da mesma forma, generalizou condutas que teriam sido praticadas e que não foi atribuída à Skanska do Brasil conduta específica e por isso a empresa não poderia ter sido incluída nesse processo unicamente por ter feito parte de um consórcio. Aduz que "O Direito Administrativo Sancionador exige a demonstração da conduta efetivamente praticada por cada parte e do elemento subjetivo."; (ii) a jurisprudência do TCU é unânime de que a responsabilização só pode ocorrer mediante a comprovação do dolo ou culpa; (iii) "A participação da Skanska Brasil nos supostos atos fraudulentos não pode ser presumida, devendo ser comprovada acima de qualquer dúvida razoável."
Argumenta que em processo sancionador o TCU deve usar padrão de prova de mesmo nível utilizado na esfera criminal, sendo que depoimentos de colaboração premiada e documentos elaborados unilateralmente não são suficientes para comprovar a participação da Skanska Brasil no conluio que fraudou as licitações do Comperj. 
Alega ser legítimo o interesse da Skanska Brasil em ganhar a licitação da UDAV no Comperj, para manter sua atuação no Brasil e que o consórcio formado com a Promon e a Engevix é justificável pela capacidade técnica em recursos financeiros e conhecimentos de engenharia. 
Justifica os preços superiores aos orçamentos estimados pela Petrobras por conta de reconhecidas falhas do departamento técnico da Estatal, apontados no Relatório da Comissão Interna de Apuração da Petrobras, em seu projeto básico e na Engenharia de Pré-Detalhamento - FEED (Front-End Engineering Design) - utilizados na licitação da UDAV do Comperj, o que gerou a necessidade de fazer Rebids. 
Esclarece que a Skanska Brasil deixou de apresentar propostas para as unidades UHCC, UHDT e UCR, não por suposta determinação do "cartel", mas "sim por uma decisão estratégica/comercial responsável", por ter ganhado inicialmente o certame para a UDAV e que não conseguiria administrar simultaneamente outra obra de porte no Comperj. 
Afirma que há contra indícios de que a Skanska Brasil não fazia parte do "cartel", a exemplo de: (i) não ter pago propina; (ii) decisão em ação de improbidade que excluiu a Skanska Brasil do polo passivo; (iii) o depoimento do ex-Diretor de Abastecimento da Petrobrás, "Paulo Roberto Casta" (sic) , ignorado no pronunciamento técnico da SeinfraOperações, que teria afirmado que a Skanska Brasil não era participante do "cartel".
Conclui que em havendo dúvida acerca da participação da Skanska Brasil no conluio que visou fraudar as licitações da Petrobras deve-se, (in dubio pro reo) , arquivar o processo em acordo com a jurisprudência firmada no Acórdão 1083/2019/TCU. 
I.4. Do indiscutível advento da prescrição - prazo quinquenal - entendimentos consolidados do STF e STJ (peça 90, p. 5 a 10)  
A empresa argumenta que a pretensão punitiva do TCU prescreveu, porquanto os eventos narrados nos autos ocorreram entre os anos de 2008 e 2009, tendo os contratos dos objetos sido firmados no ano de 2010, não cabendo o prosseguimento dessa investigação.
Afirma que a linha de argumentação da SeinfraOperações sobre o prazo prescricional baseada no art. 205 do Código Civil é inconsistente. Isso por não haver razão para justificar a aplicação das disposições do Código Civil a estes fatos pois o CC regula relações privadas. Defende a tese de que o presente caso, processo administrativo sancionador, o TCU exerce os seus poderes de controle em situação de desequilíbrio à parte privada. Sugere alternativamente a aplicação do art. 1º da Lei 9.873/1999, Lei de Prescrição Administrativa, que estabelece o prazo prescricional quinquenal. Queixa-se de que a SeinfraOperações não apresentou argumentos que explicassem a não aplicação desse dispositivo. 
Cita entendimento do STF, (STF, MS 32201/DF, julgado em 21 de março de 2017, Ministro Relator: Roberto Barroso) , sobre a Lei de Prescrição Administrativa ser aplicável à pretensão punitiva do TCU "não é a criação de um regime híbrido para regular a prescrição da pretensão administrativa sancionadora exercida pelo TCU, mas a aplicação integral da regulação estabelecida pela Lei 9.873/1999" (grifos da Respondente) . Cita outro trecho do referido precedente: " (...) examina-se a aplicação de multa pelo TCU àqueles submetidos à sua fiscalização. Também em relação a estas pessoas, o princípio da segurança jurídica impõe a extinção da pretensão punitiva em razão do decurso do tempo. Como já reconhecido pela doutrina há bastante tempo, a alegação de uma suposta relação de sujeição especial com a Administração Pública não pode servir de subterfúgio retórico para a violação de direitos fundamentais" (grifos da Respondente) .
Menciona ainda o posicionamento do STJ sobre a prescrição quinquenal PRECEDENTE DA SEGUNDA TURMA: RESP N. 1.480.350/RS. PRECEDENTE DA PRIMEIRA TURMA: RESP N. 1.129.206/PR da qual se transcreve: 
IV - "Em virtude da lacuna legislativa, pois não há previsão legal de prazo para a atuação do Tribunal de Contas da União, deve ser-lhe aplicado o prazo quinquenal, por analogia aos arts. 10 do Decreto 20.910/32 e 10 da Lei 9.873/99" (REsp n. 1.480.350/RS, Rel. Ministro Benedito Gonçalves, primeira turma, julgado em 5/4/2016, DJe 12/4/2016) . 
V - Precedente análogo da Primeira Turma, sob o enfoque da Lei n. 9.874/99. (REsp 1464480/PE, Rel. Ministro FRANCISCO FALCÃO, SEGUNDA TURMA, julgado em 13/06/2017, DJe 23/06/2017) (grifos da Respondente) (peça 90, p. 8) .
Reforça seus argumentos afirmando que o consenso na doutrina e na jurisprudência, que na falta de previsão de prazo específico a prescrição tributária e administrativa se opera em cinco anos, prevalecendo a prescrição quinquenal nas relações de direito público, aplicável ao presente caso. Cita o Decreto Federal 20.910/1932 que regula a prescrição quinquenal de direitos contra as Fazendas Federal, Estadual e Municipal. Menciona a aplicação do referido Decreto Federal em caso concreto julgado pelo STJ, Recurso Especial 1026885/SP de 26/11/2008 sobre a prescrição da Administração Pública em face dos administrados.
Destaca ainda a Lei Federal 9.494/1997, art. 1º-C, que trata da prescrição quinquenal de direitos de obter indenização dos danos causados por agentes de pessoas jurídicas de direito público e de pessoas jurídicas de direito privado prestadoras de serviços públicos; o art. 23 da Lei 8.429/1992, que estabelece prazo quinquenal para levar a efeitos as sanções aplicáveis a agentes públicos nos casos de enriquecimento ilícito no exercício de suas funções; e o art. 54 da Lei 9.784/1999 que trata da decadência quinquenal do direito da Administração de anular os atos administrativos de que decorram efeitos favoráveis para os destinatários. Conclui, pelos pontos levantados em seus argumentos, que é indiscutível a incidência do prazo prescricional quinquenal e que os fatos investigados nestes autos estão prescritos, razão pela qual deve ser extinto e arquivado.
I.5. Da incompetência do TCU para apurar a existência de "cartel" e da pendência de decisão do CADE (peça 90, p. 10 a 13)  
A Skanska Brasil cita trecho da instrução da SeinfraOperações (peça 66, parágrafos 49 a 69) e o interpreta de forma a concluir que os ilícitos apurados pelo TCU nesse processo são os de formação de "cartel", tendo por base documentos acostados ao processo administrativo ainda em trâmite no CADE e em denúncias do MPF, de empreiteiras para fraudar as obras do Comperj. Declara que o TCU não tem competência para apurar a prática de "cartel", principal premissa para se concluir a existência de fraude nas licitações. Cita a Lei 12.529/2011, que estrutura o CADE e atribuiu à essa autarquia federal a competência exclusiva para tratar da formação de "cartel" e práticas nocivas à livre concorrência, princípio este também adotado pelo art. 170, inciso IV, da CF/88.
Afirma que cabe ao CADE analisar e decidir sobre a existência do "cartel" entre às empreiteiras nos processos licitatórios do Comperj. Cita o art. 13, inciso V, art. 9º, inc. II e III da Lei 12529/2011 para sustentar sua afirmação.
Considera que o TCU não possa investigar a existência de fraude em licitações partindo da premissa de que teria havido um "cartel", sem a decisão final do CADE conclusiva sobre participação da Skanska Brasil no aludido "cartel". Cita o processo 08700.002086/2015-14 que se encontra em andamento no CADE e afirma que não é admissível que o TCU impute quaisquer responsabilidades à Skanska Brasil enquanto não fique comprovada a atuação do "cartel" nas licitações do Comperj. 
I.6. Da inaplicabilidade da Lei de Licitações para as licitações da Petrobras (peça 90, p. 13 a 15)   
A empresa observa que o TCU teria proposto que a Lei 8.666/1993 se aplica aos procedimentos licitatórios da Petrobras, em especial seu art. 3º. Continua sua argumentação informando que as licitações do Comperj, no entanto, foram reguladas pelo Decreto 2.745/1998 que estabelece procedimento simplificado como previsto no art. 173, § 1º, III, da CF/88. Cita entendimento do STF, sobre Mandado de Segurança 25.888-8/DF, da aplicabilidade do Decreto 2.745/1998 aos processos licitatórios da Petrobras que passou a exercer a atividade de exploração do petróleo em regime de livre competição com empresas privadas, para suportar seu argumento. Afirma que os procedimentos licitatórios do Comperj foram regidos pelo Decreto 2.745/1998 e não pela Lei de Licitações 8.666/1993 e reforça seu argumento ao transcrever o item 7.1.1. do referido Decreto.
Destaca ainda que o TCU não pode aplicar o caput do art. 119 da Lei das Licitações, que permite às empresas estatais terem seus próprios regulamentos, mas ainda subordinadas à aplicação da Lei de Licitações. Esclarece que a situação da Petrobras é distinta por ter sido autorizada pela Lei do Petróleo a ter seu próprio regulamento interno sobre licitações e evitar o regime burocrático imposto pela Lei das Licitações.
Conclui sua exposição afirmando que é incabível que a Skanska Brasil tenha afrontado o art. 3º da Lei 8.666/1993, uma vez que essa lei não se aplicaria ao caso e que não há no art. 3º da Lei das Licitações nenhuma conduta que possa ser imputada à empresa. Afirma que por carecer de fundamento jurídico esse processo deve ser arquivado sem julgamento de mérito.
I.7. Da ausência de individualização de condutas - impossibilidade de responsabilização pelos atos praticados por outras consorciadas - inexistência de solidariedade - responsabilidade subjetiva (peça 90, p. 15 a 24)   
A Skanska Brasil argumenta que todas as supostas fraudes associadas ao "Clube" relatadas não trazem menções específicas à Skanska Brasil, sendo que na narrativa apresentada a unidade UDAV teria sido alocada para o consórcio SPE (Skanska, Promon e Engevix) no contexto deste consórcio. Queixa-se de que o relato não imputou nenhuma conduta específica à Skanska Brasil. Afirma que o fato de a empresa ter sido convidada e ter apresentado proposta para a UDAV e não ter apresentado propostas para as outras unidades não demonstra a participação da Skanska Brasil na fraude de sete processos licitatórios. Aduz que essa conclusão genérica teria sido adotada para todas as empresas que participaram do processo licitatório do Comperj.
Afirma que serão demonstradas as razões lícitas que justificam a estratégia da Skanska Brasil para formular suas propostas. O fato de ter sido vencedora em um certame e não ter apresentado propostas para outros não deveria ser considerado um ato ilícito. Aduz que não ficou claro, na narrativa, qual o ato teria sido praticado pela Skanska Brasil que seria ilícito ou a contribuição da empresa para o esquema de conluio que teria fraudado a licitação do Comperj. Ressalta que a SeinfraOperações imputou à Skanska Brasil as mesmas condutas que teriam sido praticadas pelas demais empresas, tratando-as igualmente, "como se fossem uma só entidade", sem individualização de participação de cada uma das empresas nas supostas fraudes.
Queixa-se de que a falta de uma conduta específica atribuída à Skanska do Brasil dificulta o exercício do pleno direito de defesa, pois não está claro "o motivo pelo qual a conduta que lhe está sendo atribuída" (grifos acrescidos) . Por essa razão a empresa apresenta uma defesa genérica, e declara não estar ciente de que infrações lhe são imputadas. Cita trecho de doutrina de Fábio Medina Osório para suportar sua argumentação:
Nos processos administrativos, a ciência do acusado acerca das imputações que lhe são formuladas é condição básica de validade do feito. Qualquer acusado, em processo ou procedimento administrativo, tem direito de saber o conteúdo das imputações, dos fatos ilícitos que lhe são atribuídos, e isso implica não apenas na ciência a respeito da peça acusatória, mas também o conhecimento dos atos procedimentais, com possibilidade de manifestação. ÓSORIO, Fábio Medina. Direito Administrativo Sancionador. São Paulo: Editora Revista dos Tribunais. 2006. p.525. (peça 90, p. 17-18, nota de rodapé) 
Argumenta que o relato da SeinfraOperações é genérico e não estabelece uma correlação entre os fatos apontados, os documentos acostados aos autos e a infração cometida por cada empresa. Critica a Matriz de Responsabilização (peça 66, p. 52 e 53) por incluir todas as empresas na mesma categorização, generalizando as condutas como conluio para fraudar as licitações do Comperj e favorecer as empresas do "cartel". Admite a hipótese de que outras empresas tenham adotado conduta ilícita, mesmo as participantes do Consórcio SPE, mas tal conduta não foi comprovada para a Skanska Brasil, de forma que não há prova mínima que justifique a instauração de qualquer procedimento por parte da Respondente. A Respondente argumenta que não foi responsabilizada na Ação Civil Pública 501139627.2016.4.04.7000/PR por improbidade nas obras da Refinaria Abreu e Lima, na qual teria ficado demonstrada a ausência de indícios da participação em ilícitos pela Respondente nas obras da Petrobras. Transcreve trechos do entendimento do TRF-4 no julgamento do Agravo de Instrumento 5046411-08.2016.4.04.0000/PR para comprovar suas afirmações (peça 90, p. 20) .
A Respondente relembra os princípios contidos da CF/88, da legalidade, do devido processo legal, do contraditório e da ampla defesa, da segurança jurídica e da irretroatividade, da culpabilidade e pessoalidade da pena, da individualização da sanção, da razoabilidade e da proporcionalidade, a partir de texto do STF, MS 32.201 de 21/3/2017, aplicáveis a esse processo. Esclarece que em processos administrativos que resultem em sanção, é necessário que as condutas das partes sejam individualizadas e identificado o grau de responsabilidade de cada um dos representados. Cita jurisprudência do TCU, Acórdão 2781/2016-TCU-Plenário sobre a responsabilidade dos administradores de recursos públicos, de natureza subjetiva. Aduz trecho do Acórdão 6479/2014-TCU-Segunda Câmara, do qual extrai trecho destacando que "a responsabilidade perante os tribunais de contas é de natureza subjetiva...". Acrescenta citação da doutrina, sobre a responsabilidade das pessoas físicas, para enrobustecer seu argumento o qual se transcreve:
Imperioso incursionar na análise de outro princípio constitucional materialmente vinculante ao intérprete, com poderosas consequências teóricas e pragmáticas, operativo no Direito Administrativo Sancionador. Princípio básico, em matéria de responsabilidade do agente perante o Direito Administrativo Sancionatório, é a culpabilidade, verdadeiro pressuposto de responsabilidade das pessoas físicas, sem deixar de ser operativa também quanto às pessoas jurídicas, embora com contornos diferenciados. 
Para que alguém possa ser administrativamente sancionado ou punido, seja quando se trate de sanções aplicadas por autoridades judiciárias, seja quando se cogite de sanções impostas por autoridades administrativas, necessário que o agente se revele "culpável". Essa assertiva não decorre de nenhum processo hermenêutico desprovido de suporte na Constituição. Ao contrário, como ocorre com todo o Direito Administrativo Sancionador brasileiro, os princípios se reconduzem à Carta Magna, por meio de processos argumentativos reconhecedores das potencialidades de complexos dispositivos constitucionais. Essa mesma operação há de ser feita na exploração da culpabilidade vigente no campo do Direito Punitivo, em concreto no tocante ao Direito Administrativo Sancionador. (OSÓRIO, Fabio Medina. Direito Administrativo Sancionador. São Paulo: Thomson Reuters, 2019, livro eletrônico) (grifos da Respondente, peça 90, p. 20 e 21) .
A Respondente considera a "tentativa por parte da SeinfraOperações de responsabilização objetiva da Skanska Brasil", além de ilógica e desarrazoada, contrária à presunção da inocência, art. 5º, inciso LVII da CF/88. Destaca ainda o inciso XLV do art. 5º da CF/88, segundo o qual a pena nunca pode ultrapassar a figura do infrator.
A empresa adverte para não se alegar a responsabilização da Skanska Brasil apenas por ter figurado como consorciada do Consórcio SPE, responsável pelos contratos alegadamente fraudados. Aduz trecho de voto do TC Processo 013.394/2017-7 sobre o fato de uma empresa figurar como consorciada não ensejaria a aplicação de sanção por fraude à licitação (peça 90, p. 21) . Demanda que seja demonstrada a efetiva participação de cada empresa e o elemento subjetivo na prática da conduta, dolo ou culpa. Cita o art. 278, § 1º, da Lei 6.404/1976, sobre a responsabilidade individual das empresas participantes dos consórcios e ressalta que a solidariedade entre as consorciadas é contratual, respondendo solidariamente em caso de vício ou defeito nos serviços. Ressalta, entretanto, que a solidariedade não deva ser aplicada para fins sancionatório, para supostos danos extracontratuais e menciona trecho de parecer do Dr. Gustavo Justino de Oliveira; Anexo I da peça 90, p. 64 a 151, datado 02 de maio de 2016 versando sobre a Ação de Improbidade Administrativa ajuizada pela União 5011396-27.2016.4.04.7000 em trâmite perante a 2ª Vara da Seção Judiciária de Curitiba/PR; sobre a responsabilidade solidária de empresas consorciadas no âmbito de ações civis públicas por ato de improbidade, para fundamentar seu ponto de vista:
A responsabilidade solidária assumida pelas empresas consorciadas não abrange o pagamento de multas ou de qualquer outra penalidade equivalente no âmbito das ações civis públicas por ato de improbidade, restringindo-se a eventual indenização pelos danos diretamente causados sob consórcio - que, como visto, não necessariamente poderão ser buscadas no âmbito de uma ação civil pública por ato de improbidade. (Dr. Gustavo Justino de Oliveira) (peça 90, p. 22 e 23) .
A Respondente argumenta hipoteticamente sobre a aplicabilidade da responsabilidade objetiva em relação a empresas consorciadas, e mesmo que fosse aplicável não seria possível cogitar-se a responsabilização da Skanska Brasil. Argumenta que a responsabilidade objetiva prevista na Lei 12.846/2013 permite a aplicação de sanções à parte que tenha agido ilicitamente independentemente de dolo ou culpa, sendo necessário a comprovada e efetiva prática da conduta. Menciona manifestação da Controladoria-Geral da União (CGU) ; Anexo 2, peça 90, p. 152 a 188, datada de 22/11/2018; sobre caso semelhante, sob a ótica da responsabilidade objetiva da qual se transcreve a parte:
Se há um nexo causal entre o ato ilícito e a atuação da empresa, seria possível uma imputação à empresa. Isso é diferente de dizer que uma empresa consorciada, que não praticou nenhum ato que levou ao resultado danoso, possa ser responsabilizada apenas porque uma outra consorciada produziu o dano ou se envolveu em ilícito grave. (peça 90, p. 23) .
Conclui seus argumentos sobre este ponto afirmando que o TCU deixou de especificar a conduta imputada à Skanska Brasil, que essa não pode ser responsabilizada pela conduta de terceiros. Acrescenta ter demonstrado que o Direito Administrativo Sancionador exige demonstração do ato praticado e do elemento subjetivo que permeou os atos da empresa. Afirma que tais requisitos não foram minimamente demonstrados em relação à Respondente, sugere o arquivamento do processo contra a Skanska Brasil.
I.8. Do padrão probatório a ser respeitado pelo TCU (peça 90, p. 24 a 40)   
A Respondente diz estar sendo acusada de conluio com outras empresas para fraudar as licitações do Comperj com base em meras declarações de agentes colaboradores e documentos desprovidos de valor probatório, que não há nos autos nenhum documento inequívoco que confirme sua participação em atos anticompetitivos. Em consequência demanda do TCU que apresente provas que atendam a um padrão rigoroso tal o que é utilizado na esfera criminal, dada a gravidade das sanções aplicáveis. Estabelece que para as provas indiciárias sejam aceitas devem ser contundentes, concatenadas e bem formuladas suportadas de provas que as corroborem. Transcreve trechos de processos administrativos do CADE com votos de Conselheiro para amparar a sua tese (peça 90, p. 25) :
 (...) Com exceção dos chamados "fatos notórios" (art. 334 do CPC) , fatos têm que ser provados antes de servirem como premissas em inferências que conduzem a condenações em processos administrativos, prova que não se faz com simples menção ao fato, mas que exige, da autoridade investigadora, a escolha dos meios juridicamente apropriados para um convencimento racional - e nessa exata medida, intersubjetivo - a respeito da sua justificação para a afirmação do fato." 
Recentemente, o Tribunal do CADE entendeu pela necessidade de "indícios múltiplos, concatenados e com elementos positivos de credibilidade" para formar a convicção do órgão julgador em favor da condenação. (grifos da Respondente, peça 90, p. 25) .
Argumenta que "a colaboração premiada (tal qual o acordo de leniência) jamais poderá ser considerada, por si só, prova suficiente sobre determinado fato", apesar de sua legitimidade. Cita a Lei 12.850/2013, art. 4º, § 16: "nenhuma sentença condenatória será proferida com fundamento apenas nas declarações de agente colaborador" e na jurisprudência do STF "de que a versão de um colaborador necessita vir acompanhada de outras provas minimamente consistentes de corroboração, pois padecem de presunção relativa de falta de fidedignidade."
Menciona o fato de a CGU ter-se embasado na jurisprudência do STF no processo NUP n° 00190.004165/2015-55, que tratou da participação da Promon Engenharia Ltda. em conluio de empresas para frustrar procedimentos licitatórios da Petrobras, tendo sido arquivado por insuficiência de provas da participação da Promon. Menciona ainda o entendimento fixado pela 2ª Turma do STF:
"...as declarações dos colaboradores têm valor probatório limitado, devendo ser efetivamente comprovadas por elementos de corroboração consistentes; ou seja, o depoimento do colaborador premiado sem outras provas idôneas de corroboração, não se revestem de densidade suficiente para lastrear um juízo positivo sequer de admissibilidade da acusação, quando mais de condenação." (grifos da Respondente) 
...
Não obstante, em sua contabilidade paralela, os colaboradores premiados tenham feito anotações pessoais que supostamente traduziriam pagamentos indevidos aos parlamentares federais, uma anotação unilateralmente feita em manuscrito particular não tem o condão de corroborar, por si só, o depoimento do colaborador, ainda que para fins de recebimento da denúncia... (grifos da Respondente) (peça 90, p. 27 e 28) 
Argumenta que a situação da Skanska neste caso é similar à da Promon naquele processo. Considera que as provas documentais são escassas e produzidas unilateralmente pelos próprios colaboradores premiados e que os documentos que o TCU e a CGU utilizam são os mesmos, frutos dos acordos de colaboração celebrados com outras autoridades. Rechaça o valor probatório do Acordo de Leniência com a Setal Óleo e Gás (SOG) com o CADE utilizado para fundamentar a instrução da SeinfraOperações como prova da participação da Skanska Brasil no referido "cartel". Destaca que o processo administrativo advindo do referido Acordo de Leniência está em fase de instrução e que não há conclusões sobre o assunto. Acrescenta que em diversos casos as informações prestadas pelas Signatárias do Acordo de Leniência não são suficientes para comprovar a participação de uma empresa na infração administrativa-concorrencial. Informa que há vários processos administrativos iniciados com base em Acordos de Leniência que são arquivados pelo CADE por falta de elementos probatórios da participação no conluio. Completa "Ou seja, o mero fato de a Skanska Brasil ter sido indicada pela leniente como participante da conduta não é suficiente Para que o TCU conclua automaticamente pela sua participação na conduta." (grifos da Respondente) (peça 90, p. 29) .
Apresenta uma tabela extraída do site do CADE (peça 90, p. 29-31) com informações sobre onze Acordos de Leniência julgados pelo CADE, dos quais em todos alguma empresa foi absolvida por ausência de elementos probatórios suficientes de sua participação na conduta. Defende a estatística de que em 100% dos 11 processos julgados alguma empresa tiveram o processo arquivado por falta de provas sobre seu envolvimento na prática anticoncorrencial.
Segundo a respondente, os números tabulados deixam claro que é inadmissível acolher os relatos de um Acordo de Leniência como verdade incontestável, e em agindo assim estar-se-ia condenando uma empresa antes mesmo de sua investigação por presunção, violando seu direito ao contraditório e ampla defesa, o que seria descabido. Informa que o conteúdo de Acordos de Leniência não pode ser reconhecido pelo TCU como verdade absoluta e que os fatos reportados sobre a Respondente carecem de prova.
A respondente pontua ainda que há graves inconsistência entre as declarações dos colaboradores premiados reforçando a fragilidade das provas. Considera que o TCU tenha respaldado suas declarações no que lhe conveio, afirma que não devem ser ignoradas os depoimentos dos Srs. Paulo Roberto Costa e Augusto Ribeiro Mendonça Neto, os quais contradizem a suposta participação da Skanska no conluio. Deduz que os relatos e as acusações de ambos denotam seus envolvimentos e conhecimento da participação das demais empresas e pessoas físicas.
Para confirmar suas considerações cita dois depoimentos do Sr. Paulo Roberto Costa, à PF em 9/9/2014 e à CGU em 8/9/2015, referentes ao Comperj de que a Skanska Brasil não era parte do "cartel". Cita ainda o termo de colaboração 01 de Augusto Ribeiro de Mendonça Neto à PF em 29/10/2014 (peça 24) que teria declarado que "a Promon e a Skanska Brasil se negaram a fazer qualquer tipo de acerto", (grifos da Respondente) no âmbito da investigação de outras licitações da Petrobras (sublinhado acrescido) .
Queixa-se de que o TCU utiliza os depoimentos que lhe convêm e ignora os que favorecem à respondente e demanda que as declarações dos colaboradores contrárias à Skanska Brasil sejam confrontadas com os demais depoimentos e estejam fundamentadas em evidências independentes. Destaca que a Skanska não pagou propina a nenhum ex-dirigente da Petrobras nem fez doações a partidos políticos, sustentando sua informação por meio de pesquisas no site do TSE, e que não há indícios desses pagamentos. Argumenta que ao contrário há apenas evidências de que a Skanska Brasil não pagou nenhuma propina, suportando sua afirmação citada declaração do Sr. Augusto Ribeiro Mendonça Neto. Considera que tendo a suposta fraude às licitações da Comperj ocorrido por meio de pagamento de propina pelas empresas do "cartel" a ex-dirigentes da Petrobras, como narrado no parágrafo 15 da peça 66, p. 4, e que não há indício de pagamento de propina ou doação de valores a partidos políticos por parte da Skanska Brasil, não se pode falar do envolvimento da Respondente na alegada fraude à licitação.
Retoma a decisão proferida pela CGU no caso da Promon, pela semelhança do caso com a Skanska Brasil, na qual foi reconhecido que pelo fato de não ter pago propina é um indício de não participação do conluio e diante da dúvida razoável foi arquivado o processo. Transcreve os mesmos trechos da sentença, anteriormente transcritos.
A Respondente passa a analisar a documentação apreendida na sede da Engevix, levantando dúvidas quanto a autoria da mesma, se teria sido elaborada unilateralmente pela Engevix ou outros membros do "cartel", porém sem a participação da Skanska Brasil. Afiança "que não há qualquer relato, muito menos prova que indique ter a Skanska Brasil participado não há qualquer relato, muito menos prova que indique ter a Skanska Brasil participado da elaboração ou de qualquer discussão sobre essa planilha ou sobre a divisão das obras do COMPERJ" (grifos acrescidos) (peça 90, p. 35-36) .
Ressalta que algumas das planilhas, sobre a unidade UDAV do Comperj, apontam a Skanska como beneficiária da licitação, porém são datadas posteriormente, 25/06/2009 e 14/08/2009, à data do primeiro Bid, 07/02/2009, no qual a Skanska foi vencedora, apesar de não ter sido homologado. Tenta explicar a finalidade desses documentos, não como evidência da divisão de mercado, mas como o retrato daquela licitação inicial, ou ainda um mapeamento do mercado e das obras em andamento preparado pelos departamentos comerciais das demais empreiteiras. Assim a Respondente sugere que não se pode concluir que a Skanska Brasil participou do "cartel" com base nessas planilhas, de contestável valor probatório. 
Ressalta que este caso é similar a outros analisados pelo CADE, nos quais as continham evidências de natureza dúbia contrapostas por outras que afastavam a empresa da pratica de "cartel". Informa que nesses casos o CADE teria deliberado in dubio pro reo na falta de evidências contundentes da participação da empresa no "cartel" e pelo arquivamento do processo. Para sustentar suas afirmações transcreve trecho de processo referente à Goodyear (peça 90, p, 36) , do qual destaca que as empresas participantes do "cartel" naquele caso não teriam exposto com clareza a participação da Goodyear no acordo. Afirma que a evidência apresentada pelo leniente era uma planilha com o nome da Goodyear, similarmente ao caso em tela da Skanska Brasil, porém o CADE teria arquivado o caso para a Goodyear pela existência de dúvida razoável.
Retoma o processo administrativo do CADE do qual a Skanska Brasil consta do polo passivo, informando que há elementos probatórios que colocam em dúvida a participação da Respondente no "cartel" que atuou no Comperj. Cita o documento nº 02 do Histórico de Conduta anexo ao Acordo de Leniência da SOG (peça 11) no qual há uma planilha que informaria ser a Skanska Brasil uma empresa não participante do "cartel" por ter vencido na Refap - Refinaria Alberto Pasqualini a unidade URE, tendo sida essa uma oportunidade perdida pelo "cartel". Conclui que essa planilha contradiz a participação da Skanska Brasil no "cartel".
A Respondente demanda a apresentação de sólidas evidências da participação no "cartel" para a condenação, ou do contrário pleiteia o arquivamento desse processo contra a Skanska Brasil. Pede a aplicação do princípio da isonomia do art. 5º, caput, da CF/88, em relação à Galvão Engenharia S/A porquanto o TCU determinou o arquivamento de investigação contra essa empresa no TC Processo 013.394/2017-7, Acórdão 1.083/2019, no qual teria havido divergências em relação à data de seu efetivo ingresso no esquema oclusivo gerando uma dúvida razoável a partir depoimentos imprecisos e contraditórios naquele processo. Em função dessa divergência o TCU entendeu por "absolver referida empresa" por conta da dúvida razoável. Retoma o ponto de que o fato de uma empresa fazer parte de um consórcio não significa que tenha participado de fraude à licitação. Demanda que a teoria da dúvida razoável deva ser aplicada a este processo, pois há contra indícios que suscitam dúvidas quanto à participação da Skanska Brasil no conluio de empresas para fraudar as licitações da Petrobras.
Retoma o caso da Promon julgado pela CGU, o qual "deve ser respeitado e seguido por este TCU, porquanto a situação da Skanska Brasil é idêntica à da Promon" e a adoção de qualquer posição conflitante geraria insegurança jurídica. Afirma que contra a Skanska Brasil: " (i) não há provas concretas da participação da Skanska Brasil na fraude investigada; (ii) há diversos elementos que suscitam dúvida razoável acerca da participação da Skanska Brasil no suposto conluio; e (iii) não há qualquer evidencia sobre pagamento de propina pela Skanska Brasil." Transcreve trechos do parecer nº 00299/2018/CONJUR-CGU/CGU/AGU, sobre o caso da Promon, do qual é transcrito o trecho abaixo:
108. Com as provas constantes dos autos - fruto de delações premiadas e de documentos entregues por delatores sem provas autônomas que os corroborem - não nos parece que há certeza acerca da culpa dos presentantes/representantes/prepostos na espécie. (peça 90, p. 40) 
Ressalta a ausência de provas contundentes e concatenadas que comprovem a participação da Skanska Brasil no suposto conluio, reclama por um padrão de prova mais profundo e consistente, requer a adoção da Teoria da Dúvida Razoável e o consequente arquivamento do processo em relação à Skanska Brasil.
I.9. Da racionalidade para escolha do projeto Comperj-UDAV (peça 90, p. 40 a 43)   
Neste ponto a Respondente apresenta o racional de sua atuação nas obras do Comperj para comprovar que sua participação nada teve a ver com a decisão do alegado "cartel". 
Informa que em 2008, quando se iniciaram as licitações do Comperj, os projetos que a Skanska possuía com a Petrobras estavam sendo concluídos. Era imperioso que a Skanska Brasil conseguisse um "grande novo projeto para manter sua saúde financeira. Isso gerava a necessidade latente da empresa em competir com afinco pelas licitações do Comperj que estavam por vir" (grifos acrescidos) (peça 90, p. 41, parágrafo 118) .
Discorre sobre as afinidades da empresa com as obras do Comperj e enumera os fatores de seu interesse: (i) domínio da região geográfica do Comperj; e (ii) experiência de trabalho da empresa com a Petrobras na região do Comperj, (iii) oportunidade que o Comperj representava; (iv) necessidade da Skanska Brasil captar um projeto grande para fazer caixa e manter-se operante; (v) proximidade da sede da Skanska Brasil em São Paulo, o que permitiria o controle do andamento do projeto. Cita vários contratos entre a empresa e a Petrobras. Afirma que se sagrou vencedora na licitação da unidade UDAV, porém apresentou propostas para outras quatro obras do complexo, sem mencionar quais. Reforça a questão financeira em que a empresa se encontrava sendo necessário ganhar um grande projeto para manter suas atividades no Brasil. Quanto ao interesse específico pelo projeto da UDAV e sua atratividade para a Skanska do Brasil destaca os seguintes fatores: (i) obras na região do Rio de Janeiro, (ii) já possuía a quantidade necessária de funcionários para atender o projeto, (iii) foi a primeira licitação lançada pela Petrobras e coincidia com a necessidade de garantir sua saúde financeira e permanecer atuando no Brasil.
I.10. Da legalidade e racionalidade da Formação do Consórcio SPE para o projeto Comperj UDAV (peça 90, p. 43 a 47)   
Nesta parte de sua manifestação a Respondente justifica a formação do Consórcio Skanska/Promon/Engevix (SPE) para atender ao projeto da unidade UDAV no Comperj.
Informa que os trabalhos da unidade UDAV envolvia construção e montagem, elaboração de projeto e fornecimento de materiais, equipamentos e serviços, sendo necessário a associação da Skanska com outras empresas para viabilizar sua participação na licitação da UDAV do Comperj. Informa que a competência em recursos de engenharia era fator crítico para a execução desse projeto e que foi preparado o formulário ORA (Operational Risk Assessment) ; Anexo 3, peça 90, p. 189 a 198; para avaliar os riscos e as oportunidades referentes aos aspectos: técnico, legal, econômico-financeiro, ambiental, segurança e saúde. Esse documento seria avaliado pelas diferentes diretorias da Petrobras para garantir a consistência da proposta e ações de mitigação de riscos antes de aprovar a contratação.
Credita ser a Promon sua maior parceira empresarial para os projetos da Petrobras, porquanto suas expertises são complementares às da Respondente, sendo a Skanska Brasil focada na construção e montagem industrial enquanto que a Promon é reconhecida por sua área de engenharia. Afirma que por conta de resultados anteriores em trabalhos conjuntos essas duas empresas celebraram uma espécie de parceria estratégica e por conta deste fato alinharam seus interesses novamente para atuarem em conjunto no Comperj. Destaca ainda o valor do projeto, estimado em USD 850 milhões ou equivalente a R$ 1,7 bilhão na época, valores estes obtidos da Solicitação de Autorização para Cotar do projeto da UDAV, e que esse porte de empreitada representaria um risco muito grande para a Skanska Brasil suportar sozinha. Esclarece que ao contrário da Respondente, a Promon Engenharia estava à época sobrecarregada com o volume de trabalho em outro projeto com a Camargo Corrêa na unidade UCR da Repar que durou até 2012. Desta forma a Promon "não daria conta de arquitetar todo o projeto de engenharia para a UDAV do Comperj". Por conta dessa dificuldade a Respondente e a Promon buscaram se associar à Engevix, escolha mais racional por ter sólida reputação junto à estatal tendo sido eleita em 2007 como a melhor "epecista" (da sigla em inglês EPC: Engineering, Procurement, Construction - o epecista contratado tem a responsabilidade de entregar ao contratante o produto pronto para ser utilizado) da Petrobras. Outro fator para a inclusão da Engevix na empreitada era o fato de essa empresa já era uma parceira pré-aprovada pela Skanska Brasil, com histórico de parcerias consorciais em outras duas oportunidades (i) propeno da Repar: Contrato nº 0800.0030725.07.2, firmado na data de 30/03/2007 entre a Petrobras e o Consórcio Skanska-Engevix, relativos à prestação de serviços e fornecimentos da Unidade de Propeno, na Refinaria Presidente Getúlio Vargas - REPAR e (ii) projeto URE III da RPBC: Contrato nº  0800.0034522.07.2 assinado em 31/08/2007, entre o Consórcio Skanska-Engevix URE e a Petrobras, relativo à execução dos serviços de implementação das Unidades de Recuperação de Enxofre III e de Tratamento de Gás Residual (U-32225) na Refinaria Presidente Bernardes (RPBC) em Cubatão SP, (peça 90, p. 46) .
Assim justifica o fato de a Skanska Brasil e a Promon convidarem a Engevix para compor o consórcio SPE - Skanska/Promon/Engevix para atuar no Comperj o que resultou no Termo de Compromisso de Constituição do Consórcio o qual as obrigava à formalização do consórcio caso ganhassem a licitação da UDAV. Esclarece que apesar de ser um consórcio horizontal sem divisão de escopo, as empresas contribuíram com as respectivas expertises: Promon e Engevix com engenharia, suprimentos e planejamento, sendo a Promon responsável pelo gerenciamento da Engevix, enquanto que a Skanska ficou responsável pela administração e mão de obra para a construção e montagem da unidade. Acrescenta que o relato anterior é o histórico com as legítimas razões para a participação conjunta do consórcio SPE, e que a Skanska não poderia participar sozinha da licitação. Destaca, por fim, que o consórcio venceu o certame licitatório pela dedicação de equipes para estudar o empreendimento em detalhes, com antecedência, resultando em proposta, "que ao final se mostrou totalmente coerente e compatível com a realidade de mercado da época" (grifos acrescidos) (peça 90, p. 47) .
I.11. Do processo licitatório: os erros cometidos pela Petrobras, conforme admitido no relatório interno de apuração do projeto Comperj-UDAV (peça 90, p. 48 a 51)   
Neste ponto a Respondente expõe seu ponto de vista sobre as imprecisões do processo licitatório da Petrobras constantes no Relatório da Estatal sobre o Comperj, Anexo 4, peça 90, pg. 199 a 272.
Aponta que a Comissão Interna de Apuração (CIA) , Anexo 4 da peça 90, p. 199 a 272, reconheceu um decréscimo na qualidade da licitação e dos contratos do Comperj por conta de prazos irrealistas de construção e no caso específica da UDAV a Petrobras reconheceu que nem o projeto básico nem o FEED (Front-End Engineering Design) estavam concluídos para o processo de licitação. A Respondente em suas argumentações transcreve parcialmente as conclusões da CIA (peça 90, p. 49) :
Ao final dos trabalhos, a CIA concluiu que:
Foram estabelecidos prazos irrealistas para a construção do COMPERJ. O ajuste de prazos de execução com base em planejamento regressivo comprometeu a qualidade das licitações e contratos.
Indefinições nos projetos extramuros impactaram o cronograma. Como resultado, contratos necessitaram de aditivos para condicionar equipamentos e hibernar instalações.
A antecipação da contratação das unidades de processo (UDAV, UCR, HCC e HDT de Médios) sem a definição do modelo de negócio que seria aplicado às Unidades de Utilidades e Geração de Hidrogênio causaram prejuízos à PETROBRAS pela necessidade de condicionamento de equipamentos e hibernação de Unidades de Processo;
Falta de evidências que confirmem as justificativas apresentadas para contrafação direta, especificamente em relação à contratação por inelegibilidade do Consórcio TUC para a construção das Unidades de Geração de Vapor e Energia, Tratamento de Água e Efluentes;
Inclusão de empresas nos processos licitatórios com justificativas inconsistentes;
Formação de Comissão de Licitação com membros sem a devida qualificação e experiência em contratações de grande porte;
Os processos licitatórios da UCR, UDAV e HCC foram conduzidos sem que os projetos básicos e os respectivos FEEDs estivessem concluídos;
Continua a Respondente a argumentar que diante de tantas obscuridades nas informações da "Petrobras, que não soube gerir o projeto corretamente", a proposta da SPE foi claramente competitiva e coerente em relação ao porte e à realidade de mercado, refletindo a força com que o consórcio lutou por esse projeto. Considera que não seja razoável concluir que os elevados preços tenham sido resultado de atuação de "cartel", mas sim da incompetência de setores da Petrobras que disponibilizaram informações sem o nível técnico necessário, razão pela qual dificultou a elaboração das propostas que tiveram seus riscos majorados. Explica que a necessidade dos Rebids tem origem nessa incompetência da Petrobras e não na atuação de "cartel" de empresas.
Destaca o Documento Interno do Sistema Petrobras (DIP) Engenharia 545/2009 (Anexo 5, peça 90, p. 273 a 280) , assinado por Pedro José Barusco Filho, que propõe a autorização do Rebid para a UDAV e o UCR, o qual relaciona as empresas a serem convidadas, dentre elas a Skanska Brasil. A Respondente afirma que uma das razões para o cancelamento do Bid era "a necessidade de alguns ajustes nos requisitos contratuais e nos valores de orçamento", afirmação essa que fica contextualizada no texto integral do referido documento:
16. Durante a fase de esclarecimentos com as empresas que apresentaram as melhores propostas dos certames anteriores, verificou-se a possibilidade de redução dos valores ofertados pelas empresas bem como a necessidade de alguns ajustes nos requisitos contratuais e nos valores de orçamento. (peça 90, p. 277) 
A Respondente reafirma que as falhas no processo licitatório do UDAV decorreram de erros da própria Petrobras como fica comprovado no Relatório da CIA. Considera indevida a acusação de que a vitória do Consórcio SPE decorreu do acordo do "cartel" e que os valores apresentados eram elevados. Informa que os diversos Rebids foram ocasionados pelos erros consecutivos da Petrobras, e que o Consórcio SPE apresentou preço vencedor com ágio de apenas 2,85% sobre o valor estimado pela Petrobras.
I.12. A suposta supressão de proposta em outros projetos do Comperj - das razões para não apresentação de proposta (peça 90, p. 51 a 54)   
A Respondente aborda o pronunciamento da SeinfraOperações sobre a atuação da Skanska Brasil teria suprimido propostas em outros cinco processos licitatórios do Comperj: Bid e Rebid do UHCC, Bid e Rebid do UCR e Bid do UHDT, para atender a determinação do "cartel".
Informa que a Skanska Brasil não apresentou propostas nos demais processos licitatórios em tela, por questões estratégicas e comerciais revestidas de legalidade. Argumenta que fosse verdadeira a alegação de cartéis atuando por meio de supressão de propostas o TCU não poderia deduzir que a Skanska Brasil tenha suprimido proposta apenas por não as ter apresentado nas demais licitações em tela. Em contrário, seria irrelevante a formulação de conjunto probatório para a condenação. Afirma não haver qualquer prova de que a Skanska Brasil tenha suprimido proposta atendendo às determinações dos concorrentes com o fim de fraudar as licitações do Comperj. Acrescenta que os procedimentos adotados pela Respondente para participar dos projetos grandes da Petrobras eram rigorosos, com avaliação de riscos e oportunidades para evitar, transferir ou mitigar os riscos identificados para equilibrar os benefícios de sua participação nesses processos.
Destaca que o principal motivo de a Skanska Brasil não ter apresentado propostas para os demais projetos do Comperj, "é que a empresa só tinha interesse e condições de ganhar um dos projetos do Comperj..." e ao sagrar-se vencedora do projeto da unidade UDAV atingiu seu objetivo de adequação financeira à época. Afirma que a Skanska Brasil não teria condições financeiras, estruturais e de logística para atuar simultaneamente em outros projetos do Comperj. Por essa razão a Skanska focalizou seus esforços nas propostas da unidade UDAV e após se sagrar vencedora nesta licitação não tinha mais interesse em ganhar nenhum outro projeto. Considera que se o fizesse assumiria irresponsavelmente um projeto que não conseguiria entregar acarretando graves prejuízos para si e para a Petrobras.
Destaca a complexidade da unidade UDAV, de cuja licitação participou em consórcio com a Promon e a Engevix para conseguir realizar a obra. Qual seja, continua, a Skanska Brasil por seu porte não teria condições de atender a mais de um projeto no Comperj simultaneamente por motivos financeiros, técnicos, comerciais e estratégicos, tendo concentrado seus esforços em participar da licitação da UDAV. Este racional, considera, derruba a tese apresentada pela SeinfraOperações de que a Skanska Brasil não apresentou propostas para os demais projetos por conta de acordos anticompetitivos e de que não há provas nesse sentido.
Ressalta que a preparação de uma proposta para apresentação em licitação tem um custo alto, sendo esse um fato adicional para sua não participação de processos pelos quais não tinha interesse nem recursos para conduzir. Detalha as etapas de elaboração de um projeto tão complexo e avalia que os custos seriam relevantes e determinantes para a não participação da Skanska nos demais projetos, ainda mais que se sagrou vencedora da licitação para a UDAV. Afirma que não seria coerente nem viável a apresentação de propostas, cujas elaborações seriam de alto custo para projetos nos quais não tinha interesse.
Conclui sua argumentação sobre esse ponto considerando que de acordo com os relatos apresentados pela SOG em seu Acordo de Leniência com o CADE sobre o funcionamento do suposto "cartel" a Skanska Brasil deveria ter apresentado propostas de cobertura. A seu ver, o fato de não o ter feito demonstra que não há nexo de causalidade entre as ações da Respondente e as ações do suposto "cartel" no Comperj.
I.13. Dos contra indícios da participação da Skanska Brasil na conduta investigada (peça 90, p. 54 a 60)   
A Respondente argumenta que os comportamentos a ela imputados são de maior reprovabilidade e, portanto, demandam a comprovação do dolo ou má-fé na atuação dos representantes da empresa. Acrescenta que no presente caso não vislumbra demonstração de dolo ou má-fé, e tampouco evidências de que as condutas investigadas tivessem a participação da Skanska Brasil. 
Afirma que não só não há evidências como o conjunto probatório da Operação Lava Jato é inconsistente com a instrução do pronunciamento da SeinfraOperações. Destaca a importância da participação do Sr. Paulo Roberto Costa, ex-Diretor de Abastecimento da Petrobrás entre os anos de 2004 e 2012, na viabilização de "convite para as licitações apenas das empresas indicadas em lista entregue pelo coordenador do Clube" (peça 11, p. 2, nota de rodapé) . O destaque dado à importância da participação do Sr. Paulo Roberto Costa serve de base para sua tese de que a Skanska não participava do "cartel" ao citar trechos do áudio do depoimento prestado pelo Sr. Paulo Roberto Costa em 08/09/2015 à CGU, no qual teria afirmado que "nunca tive a informação de que a Skanska participava do "cartel", mas a Engevix e outras empresas participavam do cartel" (grifos acrescidos) . Aduz trechos de depoimentos do Sr. Paulo Roberto Costa feito à PF em 09/09/2014, Termo de Colaboração nº 65, os quais corroborariam o fato de "que a Skanska não era parte do cartel" (peça 90, p. 55 e 56) . Adicionalmente transcreve trechos da Nota Técnica 38/2015/ASSTEC-SG/SGA2/SG/CADE (peça 63, p. 107 e 108 §§ 230 e 233) nos quais são relatados que a atuação do "cartel" se tornou menos eficaz e deixou de existir em 2012/2013 por vários aspectos, entre eles a saída de Renato de Souza Duque e de Paulo Roberto Costa da Petrobras em 2012. Após essa data a atuação do "cartel" junto à Petrobras teria sido substancialmente reduzida, ocorrendo contatos esporádicos até 2013, sem acordos efetivos, mas apenas com a troca de informações comerciais sensíveis.
A Respondente, com base nos trechos por ela transcritos, conclui que o Sr. Paulo Roberto Costa teria conhecimento das empresas que participavam do alegado "cartel", já que supostamente caberia à diretoria do depoente a escolha das empresas convidadas para os certames, ferramenta importante para a viabilidade do "cartel". Afirma que o Sr. Paulo Roberto Costa, dentre todos os depoentes, teria conhecimento das empresas participantes do "cartel" e o mesmo teria deposto em mais de uma oportunidade que a Skanska Brasil não faria parte do "cartel". Acrescenta que essas declarações não foram consideradas no pronunciamento técnico da SeinfraOperações. Aduz que o principal facilitador do "cartel" na Petrobras não teria conhecimento da participação da Skanska Brasil no referido "cartel". Reforça que até o momento não há denúncia ou ação penal contra os executivos da Skanska Brasil por envolvimento com o "cartel". 
A Respondente cita os quadros 3 e 4 do mesmo pronunciamento técnico, nos quais estariam listadas todas as denúncias e ações de improbidade localizadas no sitio do MPF que teriam sido ajuizadas no âmbito da Lava-Jato, destacando que em nenhuma dessas ações consta a Skanska Brasil.
Ressalta o feito de que a Skanska Brasil foi excluída do polo passivo da Ação Civil Pública de Improbidade Administrativa 501139627.2016.4.04.7000 por solidariedade com a Engevix em supostas fraudes cometidas nas obras das Refinarias: Getúlio Vargas, Paulínia, Landulpho Alves, Abreu e Lima, Presidente Bernardes, Gabriel Passos e no Complexo Petroquímico Do Rio De Janeiro.
Ressalta por fim, mais uma vez, que esse processo não contém qualquer indício que prove estar a Skanska Brasil envolvida no pagamento de propina aos ex-dirigentes da Petrobras, que tivesse doado recursos a partidos políticas a fim de fraudar as licitações das obras da Petrobras. Retoma o parecer da CGU 299/2018/CONJUR-CGU/CGU/, processo NUP 00190.004165/2015-55 sobre a Promon que não teria pago propina e participante do consórcio SPE para as obras do Comperj. Traça paralelo com o caso da Promon para afirmar que não tem cabimento incluir a Skanska Brasil como participante do conluio. Após a demonstração exaustiva, em seus argumentos, de que não há evidências da participação da Respondente nesse processo acrescenta que a Skanska Brasil não pode ser penalizada por ter ganho a licitação da unidade UDAV do Comperj. Acrescenta que a Respondente não pode ser penalizada pelo fato de uma das empresas de seu consórcio ter feito parte do conluio, o que também não significa que a empresa tenha feito parte de qualquer conluio ou que tivesse conhecimento de eventuais arranjos.
Considera ter demonstrado em sua manifestação de que: não cabe responsabilidade objetiva às consorciadas para fins punitivos; não há evidências que demonstrem o envolvimento da Skanska Brasil; ao contrário há indícios que contrariam a alegação do envolvimento da empresa e que deve ser observada a Teoria da Dúvida Razoável e esse processo ser arquivado.
I.14. Conclusão e Requerimentos (peça 90, p. 60 a 63) 
A Respondente conclui sua manifestação considerando os seguintes pontos:
i. As condutas atribuídas estão prescritas nos termos do art. 1º da Lei 9.873/1999 que estabelece prazo prescricional quinquenal.
ii. Não foi feita imputação de conduta específica em relação à Skanska Brasil. O fato de ter vencido a licitação da unidade UDAV e não ter apresentado propostas nas outras três licitações, objeto desse processo, não pode ser considerado ilícito.
iii. Não ficou demonstrada a participação da Skanska Brasil em qualquer ato ilícito nem seu grau de culpabilidade.
iv. Não há evidência de participação da Skanska Brasil na suposta fraude do Comperj. Os documentos utilizados que dão base ao processo demonstram que ela não pagou propina e geram incertezas sobre sua participação no alegado conluio.
v. A Skanska Brasil demonstrou as razões de seu interesse nas obras do Comperj e as justificativas para forma o Consórcio SPE, enfraquecendo qualquer suspeita de combinação de "cartel".
vi. Há diversos indícios que comprovam ser a Skanska Brasil uma outsider em relação às demais empresas do "cartel", os quais foram intencionalmente ignorados pela SeinfraOperações. Dentre eles o depoimento do Sr. Paulo Roberto Costa, que afirma que a Skanska Brasil não era participante do "cartel".
vii. Em casos semelhantes, de dúvida acerca da participação da empresa nas irregularidades sob investigação, tanto o TCU quanto a CGU arquivaram os processos in dubio pro reo.
A Respondente requer que:
viii. O presente processo seja imediatamente arquivado por conta: da prescrição da pretensão punitiva do TCU, da incompetência desta Corte de Contas para concluir sobre a existência de um "cartel" e da falta de fundamento jurídico para subsistir este processo.
ix. Caso, na remota hipótese de o processo prosseguir, seja arquivado ao final por falta de elementos probatórios de sua participação na fraude às licitações das obras do Comperj.
x. Concessão de prazo adicional para manifestação em caso de surgirem novos elementos à investigação.
xi. A atribuição de sigilo aos documentos anexos, por conterem informações comerciais que devem ser mantidas confidenciais nos termos do art. 166, § 2º do RITCU.
xii. A atribuição de sigilo ao documento com sua manifestação, por conter informações comerciais sensíveis sobre as atividades da Skanska Brasil, nos termos do art. 166, § 2º do RITCU.
Por fim requer que todas as publicações sejam realizadas em nome dos advogados que subscrevem a manifestação e que as notificações sejam realizadas em nome do Sr. Cláudio Coelho de Souza Timm, OAB/DF nº 16.885, sob pena de nulidade.
II. Análise das razões de justificativa encaminhadas pela SKANSKA BRASIL - Skanska Brasil Ltda. (peça 90) 
II.0. Apresentação da Skanska Brasil
A Skanska Brasil apresentou sua resposta (peça 90) ao Ofício 0987/2019-TCU/SeinfraOperações de 2/9/2019 (peça 69) , assinada por seus representantes legais, constituídos pelas procurações às peças 71, 76 e 87. Estrutura sua resposta em tópicos que serão analisados na sequência.
II.1. Breve histórico do caso
O histórico do processo elaborado pela Respondente descreve a síntese dos eventos até sua resposta.
II.2. Da tempestividade da manifestação
A manifestação da Skanska Brasil está datada em 25 de novembro de 2019 e foi entregue no mesmo dia às 17h38min, amparada por Despacho de Prorrogação de Prazo de 20/9/2019 (peça 75) concedendo-lhe prazo final até 24/11/2019. 
Considera-se a resposta como tempestiva, porquanto dia 24 de novembro foi domingo.
II.3. Sumário executivo
Neste ponto de sua resposta a Skanska Brasil sumariza os argumentos que detalhará adiante em seu documento sobre: a prescrição quinquenal, a competência para decidir sobre a existência de "cartel", a referência à Lei de Licitações ao invés de ao Decreto 2.745/1998, a categorização indistinta das condutas das empresas, a falta de conduta específica atribuída à Skanska Brasil, a falta de demonstração da conduta praticada pela respondente, o nível do padrão das provas utilizadas no processo, o legítimo interesse da Skanska em participar das licitações do Comperj, a justificada criação do Consórcio SPE para atuar no Comperj, os preços das propostas superiores aos orçamentos estimados pela Petrobras cuja origem estaria nas falhas de especificação por parte dos setores técnicos da Petrobras, os contra indícios presentes no processo de que a Skanska não fazia parte do "cartel", e finalmente sobre o arquivamento do processo in dubio pro reo no caso de haver dúvida acerca da participação da Respondente no conluio que visou fraudar as licitações da Petrobras no Comperj.
Esses argumentos serão analisados detalhadamente nos respectivos tópicos.
II.4. Do indiscutível advento da prescrição - prazo quinquenal - entendimentos consolidados do STF e STJ 
Em síntese, a Respondente alega prescrição da pretensão punitiva do TCU, fundamentando tal argumento em decisão proferida pelo Supremo Tribunal Federal, em sede de Mandado de Segurança n. 32.201/DF, que teria reconhecido ser de 5 (cinco) anos o prazo prescricional. Reforça sua argumentação ao mencionar julgamento do STJ sobre caso concreto N. 1.480.350/RS, de 12/4/2016. Busca referências na legislação ao citar: o Decreto Federal 20.910/1932 que regula a prescrição quinquenal de direitos contra as Fazendas Federal, Estadual e Municipal; a Lei Federal 9.494/1997, utilizada como fundamento para outro caso concreto, o Recurso Especial 1026885/SP, que trata da prescrição quinquenal do direito de obter indenização dos danos causados por agentes de pessoas jurídicas de direito público e de pessoas jurídicas de direito privado prestadoras de serviços públicos.
Observe-se que os argumentos da defesa, quanto à prescrição quinquenal, assentam-se em interpretação de: julgamento de um caso concreto do STF, qual seja, o Mandado de Segurança 32.201/DF; e de decisões do STJ sobre casos concretos as quais foram proferidas com base em legislação que regula a prescrição do direito em casos distintos do tratado neste processo.
No âmbito desta Corte de Contas, vige, após a prolação do Acórdão 1441/2016-TCU-Plenário (Ministro Relator, Benjamin Zymler) , o entendimento de que o prazo prescricional da pretensão punitiva do TCU segue o prazo geral de prescrição, indicado no art. 205 do Código Civil, ou seja, prazo decenal. 
Cabe registrar que esse Acórdão solucionou incidente de uniformização de jurisprudência suscitado em sede de recurso de reconsideração, haja vista a importância do tema e a notória divergência jurisprudencial, prevalente até aquele momento, fatos estes consignados inclusive nos Votos Revisores apresentados. 
Vale dizer, aquele julgamento foi precedido por amplo e irrestrito debate, considerando-se diversos aspectos formais e materiais, em consonância com os mandamentos constitucionais, de modo que não assiste razão à defendente no sentido de afastar tal entendimento com base em julgamentos de casos concretos no âmbito do STF ou STJ. 
Nesse sentido, excerto do Voto expresso pelo Exmo. Ministro Walton Alencar Rodrigues por ocasião da prolação do referido Acórdão 1441/2016-TCU-Plenário de 8/6/2016, nos autos do processo TC Processo 030.926/2015-7, que tratou de buscar resolver incidente de uniformização de jurisprudência sobre o assunto em questão que, nos termos do art. 91 do Regimento Interno do TCU, assevera: 
 (...) 
Essa, aliás, a dicção do art. 4º da Lei de introdução às normas do direito brasileiro, que transcrevo, in verbis: "Art. 4º Quando a lei for omissa, o juiz decidirá o caso de acordo com a analogia, os costumes e os princípios gerais de direito". 
No caso em exame, não há lacuna a ser preenchida por analogia com o direito público ou civil, mas regra de incidência direta, assentada no art. 205 do Código Civil. 
Por essas razões, afasto-me das conclusões trazidas pelo Relator, no sentido de que o Tribunal haveria de subordinar seu poder-dever de impor sanções à prescrição quinquenal, por ser esse o prazo preponderante "no microssistema do Direito Público". 
Manifesto-me, pois, pela incidência da regra geral de prescrição assentada no Código Civil, aplicável a todos os casos em que a lei sobre ela não dispuser explicitamente. 
 (...) 
Ainda que se pretendesse afastar da regra geral de prescrição, consagrada na legislação civil codificada, para buscar guarida na analogia, não se poderia adotar como premissa a existência de prazo geral de prescrição, a regular todas as matérias de direito público, porque tal entender não se mostra compatível com a necessária ampliação dos prazos prescricionais para infrações potencialmente mais graves. Essa a regra fundamental a permear o ordenamento jurídico pátrio. 
O Código Penal estabelece prazos prescricionais maiores para crimes com penas privativas de liberdade mais longas, e menores, para ilícitos mais singelos. De igual sorte, a legislação civil codificada assenta a ocorrência de prazos prescricionais mais dilatados nos casos em que a pretensão do autor visa a proteger bem jurídico mais caro à sociedade. 
Também na seara do direito administrativo, observa-se tal solução. A Lei 8.112/1990 fixa diferentes prazos prescricionais para ações disciplinares, consignando prazo de prescrição maior para as infrações mais graves, puníveis com demissão, cassação de aposentadoria ou disponibilidade e destituição de cargo em comissão, e menor para as infrações que suscitam apenas advertência. 
Por essa razão, não é adequado padronizar o prazo prescricional de cinco anos na seara do direito administrativo. É certo que a infração que desperta o poder-dever de sanção do Tribunal, consagrado nos artigos 57 e 58 da Lei 8.443/1992 é muito mais grave que singela infração de trânsito, por exemplo. 
Aliás, a própria fixação administrativa pelo TCU de prazo prescricional por demais exíguo conteria, até mesmo, negar vigência a previsão constitucional do art. 71, inciso VIII, segundo a qual incumbe ao TCU "aplicar aos responsáveis, em caso de ilegalidade de despesa ou irregularidade de contas, as sanções previstas em lei, que estabelecerá, entre outras cominações, multa proporcional ao dano causado ao erário".
Necessário, portanto, que o interesse do Estado em reprimir as condutas lesivas ao Erário ou contrárias ao interesse público encontre abrigo em prazo prescricional mais amplo que o assentado em normas destinadas a sancionar os autores de infrações administrativas menos graves aos olhos da sociedade.
Com efeito, assim é firmada a posição desta Corte de Contas no que concerne ao prazo prescricional, conforme Acórdão 1441/2016-TCU-Plenário, relatoria do Ministro Benjamin Zymler que assevera: 
 (...) 
9.1.1. a pretensão punitiva do Tribunal de Contas da União subordina-se ao prazo geral de prescrição indicado no art. 205 do Código Civil; 
9.1.2. a prescrição a que se refere o subitem anterior é contada a partir da data de ocorrência da irregularidade sancionada, nos termos do art. 189 do Código Civil; 
9.1.3. o ato que ordenar a citação, a audiência ou oitiva da parte interrompe a prescrição de que trata o subitem 9.1.1, nos termos do art. 202, inciso I, do Código Civil; 
9.1.4. a prescrição interrompida recomeça a correr da data em que for ordenada a citação, a audiência ou oitiva da parte, nos termos do art. 202, parágrafo único, parte inicial, do Código Civil. 
Portanto, não se pode acolher as alegações da Defendente, contrárias ao prazo prescricional estabelecido nos itens 9.1.1 a 9.1.4 do Acórdão 1441/2016-TCU-Plenário que prevê prazo decenal. 
Neste sentido, os prazos para a prescrição da pretensão punitiva no TCU, nos termos do Acórdão 1441/2016-TCU-Plenário, começam a contar a partir da data de celebração dos contratos da seguinte forma:
Quadro 3 - Datas de celebração dos contratos do Comperj
	Contrato
	Objeto
	Data da Celebração
	Peça

	0800.0056801.10.2 
	UDAV
	8/3/2010
	25

	0858.0056936.10.2 
	UHCC
	8/3/2010
	28

	0800.0057282.10.2 
	UCR
	1/4/2010
	31

	0800.0060702.10.2 
	UHDT
	10/9/2010
	34

Portanto, não serão acolhidas as alegações da defesa contrárias ao prazo prescricional estabelecido nos itens 9.1.1 a 9.1.4 do Acórdão 1441/2016-TCU-Plenário que prevê prazo decenal, que para o caso em questão começou a contar de 8/3/2010, data das assinaturas do contrato 0800.0056801.10.2 da unidade UDAV, sendo interrompido em 12/09/2019, data que a Skanska Brasil tomou ciência do Ofício 0987/2019-TCU/SeinfraOperações de 2/9/2019 (peça 69) . 
II.5. Da incompetência do TCU para apurar a existência de "cartel" e da pendência de decisão do CADE
Inicialmente é necessário observar que o TCU já fiscalizava as obras do Comperj desde o ano de 2008, sendo constatadas e apuradas irregularidades como descritas anteriormente, na seção "Histórico". Também é importante salientar que não há prejudicialidade do presente processo pela existência de processos perante o CADE, ainda que exista possível interseção entre os objetos dos processos.  As competências do TCU têm sede na Constituição Federal e em sua Lei Orgânica, e em nada se confundem com as competências do CADE. 
No presente processo, apura-se a ocorrência de fraude à licitação, que pode ou não se dar juntamente com a formação de "cartel". Não pretende o TCU apurar ilícitos concorrenciais, de forma que não há nenhum conflito entre o presente processo e o que tramita no CADE. 
A irregularidade tratada neste processo é de fraude à processo licitatório conduzido pela Petrobrás, sendo a formação de "cartel" (entenda-se, combinação de preços e resultados previamente à ocorrência dos certames licitatórios) , para fins deste processo, o meio utilizado pelas empresas para praticar a fraude às licitações da Petrobras, independentemente da decisão final do CADE quanto a eventual participação da Skanska Brasil no aludido "cartel", ou até mesmo da conclusão do mesmo pela existência de cartel.
A ação do CADE se deve à atuação das construtoras em ação cartelizada no mercado em que atuam, enquanto a competência do TCU é de controle constitucional para verificar a correta aplicação dos recursos públicos. De outro modo, se a atuação dessas empresas cartelizadas tivesse sido no âmbito exclusivo do mercado privado de construção civil, a competência seria realmente exclusiva do CADE, contudo, esse grupo de empresas atuou, em conluio, para fraudar licitações públicas, para obter contratações ilegais junto à Petrobras, com frustração de concorrência, eliminação da competitividade e imposição de preços excessivos aos contratos. Portanto, conforme art. 71, inciso II c/c VIII, da Constituição Federal/1988 e artigo 46 da LOTCU, compete ao TCU reprimir fraude a licitação promovida por sociedade de economia mista, ente da Administração Indireta, de forma concorrente à competência do CADE para reprimir a ocorrência de concentração econômica mediante "cartel".
Além do mais, não foram todas as contratações da Petrobras fraudadas, mas somente algumas, em especial as maiores, cuja facilidade se deu pelo convite à poucas empresas aptas a executarem as obras.
Relembre-se que o Ofício 0987/2019-TCU/SeinfraOperações, de 02/09/2019 (peça 69) determinou à Skanska Brasil que se pronunciasse quanto às seguintes ocorrências: 
a) conluio entre as empresas e fraude às licitações do Comperj que precederam a contratação da execução das obras de construção e montagem das Unidades de Destilação Atmosférica e a Vácuo (UDAV) , Hidro craqueamento Catalítico (UHCC) , Unidade de Coqueamento Retardado (UCR) e Hidrotratamento de Destilados Médios (UHDT) , no bojo de esquema criminoso conduzido, pelo menos, de 2003 a 2014, a partir das seguintes irregularidades: 
a.1) combinação de preços; 
a.2) quebra de sigilo das propostas; 
a.3) divisão de mercado; 
a.4) oferta de propostas de cobertura para justificar o menor preço ofertado; 
a.5) combinação prévia dos resultados com o consequente direcionamento das licitações; e 
a.6) ausência de formulação de proposta para beneficiar a empresa escolhida pelo cartel.
Caso confirmada a ocorrência de fraude à licitação, poderá ser declarada inidoneidade da empresa para participar, por até cinco anos, de licitação na Administração Pública Federal, nos termos do art. 46 da Lei 8.443/1992, que trata exclusivamente de fraude comprovada à licitação, não havendo razão para que se faça confusão com a apuração de formação de "cartel", de competência do CADE, muito menos alegar que o TCU estaria invadindo as competências daquela autarquia.
Portanto, os processos do CADE e do TCU são independentes, não existindo dependência entre eles, que seguem cada qual seu trâmite próprio; e o ilícito apurado nestes autos e para o qual a empresa foi chamada a se defender é o de fraude à licitação, de forma que não há que se falar em prejudicialidade ou dependência do presente processo em relação ao processo do CADE.
Além do mais, mesmo que o CADE venha a concluir pelo arquivamento dos autos naquela autarquia, não elide as ocorrências verificadas no presente processo de controle externo. Assim, independentemente de se ter a apuração pelo CADE da ocorrência de "cartel", as fraudes às licitações das unidades do Comperj estão comprovadas pelo conjunto probatório constantes no presente processo, que tem seu curso independente, visto que houve: (i) combinação de preços entre os licitantes; (ii) quebra de sigilo de propostas entre os licitantes; (iii) divisão de mercado visando favorecimento do grupo econômico, com a supressão da concorrência, e superfaturamento das obras; (iv) combinação prévia de resultado da licitação e direcionamento de futuros contratos; e (v) ausência de formulação de proposta ou oferecimento de proposta de cobertura visando simular uma aparente concorrência. Somado a isso, há indícios de ter ocorrido o pagamento de propina a agentes públicos da Petrobras, no intuito da facilitação do esquema, inclusive para a obtenção vantajosa de aditivos contratuais desnecessários.
Ou seja, todos os elementos que corroboram as fraudes ocorridas às licitações das unidades do Comperj independem da apuração em curso do CADE no âmbito da concorrência no mercado específico de grandes obras. 
Pelos motivos expostos considera-se não caber razão à Skanska Brasil quanto a suas argumentações sobre esse ponto.
II.6. Da inaplicabilidade da Lei de Licitações para as licitações da Petrobras 
O argumento apresentado pela empresa não tem lugar nesse processo pelo simples fato de que sua responsabilização não se fundamentou nos dispositivos da Lei de Licitações. 
O Acórdão 632/2017-TCU-Plenário determinou a oitiva das empresas arroladas na representação baseada no art. 46 da Lei 8.443/1992, sem mencionar a Lei de Licitações como fundamento para a possível responsabilização: 
9.2.11. autue processo apartado para apurar ocorrência de fraudes em licitações mediante ajuste prévio entre as licitantes nos certames conduzidos pela Petrobras, no que se refere aos contratos de obras e serviços relacionados aos contratos do Comperj, objetos de análise destes autos;
Por sua vez, o Ofício 0648/2017-TCU-SeinfraOperações (peça 28) , que comunicou a empresa de sua oitiva, foi encaminhado nesses termos: 
a) conluio entre as empresas e fraude às licitações do Comperj que precederam a contratação da execução das obras de construção e montagem das Unidades de Destilação Atmosférica e a Vácuo (UDAV) , Hidro Craqueamento Catalítico (UHCC) , Unidade de Coqueamento Retardado (UCR) e Hidrotratamento de Destilados Médios (UHDT) , no bojo de esquema criminoso conduzido, pelo menos, de 2003 a 2014, a partir das seguintes irregularidades: 
a.1) combinação de preços; 
a.2) quebra de sigilo das propostas; 
a.3) divisão de mercado; 
a.4) oferta de propostas de cobertura para justificar o menor preço ofertado; 
a.5) combinação prévia dos resultados com o consequente direcionamento das licitações; e 
a.6) ausência de formulação de proposta para beneficiar a empresa escolhida pelo cartel.
Ou seja, a Skanska Brasil foi chamada a oitiva tendo em vista as condutas praticadas pelas empresas integrantes do "cartel" que caracterizaram a fraude licitatória. Não se trata, portanto, da apuração de crime licitatório definido na Lei de Licitações, mas de ilícito administrativo de fraude licitatória. A confusão provavelmente se deve ao fato de terem sido utilizados elementos de processos judiciais que configuram como crime as mesmas condutas que caracterizam o ilícito administrativo aqui tratado. 
Os fatos relacionados à atuação do "cartel" nas licitações da Petrobras, inclusive, vêm sendo tratados, pelos respectivos órgãos responsáveis por cada tipo de autuação, em seus aspectos administrativo, de contas, civil, criminal, de improbidade e da concorrência, cabendo a este TCU, por determinação constitucional e legal, apurar o aspecto administrativo das condutas (nesta representação por fraude licitatória) e o impacto nas contas dos responsáveis (nas tomadas de contas especiais em curso) . 
Não prospera, portanto, o argumento da empresa tendo em vista que a Lei de Licitações não foi utilizada como fundamento para caracterizar o ilícito administrativo de fraude licitatória apurada nesta representação. 
II.7. Da ausência de individualização de condutas - impossibilidade de responsabilização pelos atos praticados por outras consorciadas - inexistência de solidariedade - responsabilidade subjetiva
A Skanska Brasil protesta que os relatos das supostas fraudes associadas ao "Clube" não trazem menções a ela e não lhe foi imputada nenhuma conduta específica quanto à sua atuação nos processos licitatórios das unidades UDAV, UCR, UHDT, UHDV. Admite a hipótese de que outras empresas tenham adotado conduta ilícita, incluindo a Promon e Engevix, porém não foi teriam sido comprovados de quais ilícitos a Skanska Brasil teria cometido.
Quanto a esses argumentos devemos considerar os fatos claramente narrados na peça 66. Nesta instrução buscar-se-á detalhar os fatos narrados na peça 66 a partir dos indícios constantes da documentação acostada a esse processo. A síntese da atuação da Skanska Brasil é relatada na instrução do TC 010.816/2017-8 (peça 66, p. 36 e 37) :
15) Skanska Brasil Ltda.: UDAV: foi convidada duas vezes e apresentou propostas não vencedora na primeira licitação (Bid) e vencedora na segunda (Rebid) ; UHCC: foi convidada duas vezes e não apresentou propostas; UCR: foi convidada duas vezes e não apresentou propostas; e UHDT: foi convidada apenas na primeira licitação (Bid) e não apresentou proposta (peças 23 a 34) . Ou seja: a empresa contribuiu para a fraude em sete processos licitatórios (um apresentando proposta vencedora, outro apresentando proposta não vencedora e cinco abstendo-se de apresentá-las) :
	Empreendimento
	Atuação da Empresa

	Unidade de Destilação Atmosférica e a Vácuo (UDAV) 
	Convidada duas vezes e apresentou propostas não vencedoras na primeira licitação (Bid) e vencedora na segunda (Rebid) .

	Unidade de Hidro Craqueamento Catalítico (UHCC) 
	Convidada duas vezes e não apresentou propostas.

	Unidade de Coqueamento Retardado (UCR) 
	Convidada duas vezes e não apresentou propostas.

	Unidade de Hidrotratamento de Destilados Médios (UHDT) 
	Convidada apenas na primeira licitação (Bid) e não apresentou proposta.

Tal fraude foi praticada por meio de "cartel", cuja formação foi descrita na peça 66, p. 6 a 8, objetivando a obtenção de vantagens indevidas (peça 66, p. 8) , com regulamento estabelecido (peça 66, p. 8 a 10) , por meio de conluio entre licitantes e dirigentes da Petrobras (peça 66, p. 10 a 12) , com pagamento de propinas (peça 66, p. 12 a 13) a cujo modus operandi nas obras do Comperj foi descrito na peça 66, p. 13 a 19. 
A seguir destacar-se-á a participação individualizada da Skanska Brasil nas citadas fraudes. 
Inicialmente considerar-se-á que os relatos obtidos das delações premiadas e dos acordos de leniência forneçam hipóteses sobre a atuação da empresa. Após o detalhamento dessas hipóteses analisar-se-ão evidências e fatos descritos em documentos obtidos de forma autônoma, incluindo-se os documentos trazidos aos autos pela Respondente, correlacionando-os às hipóteses identificadas.
Hipótese da participação da Skanska nas fraudes das licitações do Comperj com base em depoimentos de delações premiadas e de acordos de leniência
A Skanska Brasil foi identificada como participante do "cartel" que atuou nas licitações do Comperj como transcrito do trecho da peça 66:
27.		O cartel funcionou de forma plena e efetiva nos processos licitatórios de grandes obras da Petrobras, a exemplo de: Complexo Petroquímico do Rio de Janeiro (Comperj) , Refinaria Abreu Lima (Rnest) , Refinaria Presidente Vargas (Repar) , Refinaria Alberto Pasqualini (Revap) , Refinaria Presidente Bernardes (RPBC) , Refinaria Gabriel Passos (Regap) , Refinaria Duque de Caxias (Reduc) , Refinaria de Paulínia (Replan) , Terminal Barra do Riacho (TRBR) , Terminal da Bahia (TRBA) , Terminal de Cabiúnas, dentre outras (peças 35 a 59) . 
28. 	Segundo o Histórico de Conduta do Acordo de Leniência das empresas Setal/Sog Óleo e Gás, elaborado pelo CADE, o cartel de empreiteiras teve composição variável ao longo do tempo, com a participação de pelo menos 23 empresas. Em uma primeira fase, o cartel era batizado de "Clube das 9", formado pelos seguintes grupos empresariais: 1) Construções e Comércio Camargo Corrêa S/A; 2) Construtora Andrade Gutierrez; 3) Construtora Norberto Odebrecht; 4) Mendes Júnior Trading Engenharia; 5) MPE Montagens e Projetos Especiais S/A; 6) Promon S/A; 7) Setal/Sog Óleo e Gás; 8) Techint Engenharia e Construções S/A; e 9) UTC Engenharia S/A (peça 9, p. 1-2) . 
29. 	Como não estavam contempladas algumas das grandes empreiteiras brasileiras, a partir do ano de 2006, admitiu-se o ingresso de outras companhias no denominado "Clube", o qual passou a ser composto por dezesseis empresas, denominado assim de "Clube das 16", com a entrada de mais sete grandes grupos empresariais: 10) Construtora OAS S/A; 11) Engevix Engenharia; 12) Galvão Engenharia S/A; 13) GDK S/A; 14) Iesa Óleo e Gás; 15) Construtora Queiroz Galvão S/A; e 16) Skanska Brasil Ltda. (peça 9, p. 2) . (grifos acrescidos, peça 66, p 7) 
A informação obtida do Histórico de Conduta do Acordo de Leniência das empresas Setal/Sog Óleo e Gás elaborado pelo CADE (peça 11, p. 1) , revela que a partir de 2006 a Skanska Brasil passou a participar do "Clube das 16" empresas que passaram a participar de condutas anticompetitivas para fraudar as licitações nas obras da Petrobras.
O objetivo do "cartel" ao fraudar o caráter competitivo das licitações nas obras da Petrobrás era o de obterem no mínimo as vantagens:
a) os contratos eram firmados por valores superiores aos que seriam obtidos em ambiente de efetiva concorrência, ou seja, permitia a ocorrência de sobrepreço no custo da obra; 
b) as empresas integrantes do "CLUBE" podiam escolher as obras que fossem de sua conveniência realizar, conforme a região ou aptidão técnica, afastando-se a competitividade nas licitações dessas obras; 
c) ficavam desoneradas total ou parcialmente das despesas significativas inerentes à confecção de propostas comerciais efetivas nas licitações que de antemão já sabiam que não iriam vencer; e 
d) eliminação da concorrência por meio de restrições e obstáculos à participação de empresas alheias ao "CLUBE". (grifos acrescidos, peça 66, p. 8) 
Para conciliar os interesses das empresas participantes, o "cartel" estabeleceu um extenso regulamento definindo critérios para a atuação dessas empresas do qual se destacam os seguintes pontos, transcritos da peça 66, que permitirão compreender a atuação da Skanska nas licitações das unidades UDAV, UHCC, UCR e UHDT do Comperj:
¿ Deveriam participar de cada rodada (=negociações do "Clube das 16") no mínimo 6 equipes (=empresas) , que terão que ter atuação extremamente ativa e competitiva (=ou seja, as empresas deveriam simular de maneira razoável a concorrência entre elas, para não levantar suspeitas) ; 
¿ Nas rodadas anuladas e/ou canceladas (=licitações anuladas ou canceladas da Petrobras) , a equipe (=empresa) prejudicada teria prioridade para a próxima rodada (=negociações do "Clube das 16") , desde que não colocasse em risco as competições (ou seja, desde que não colocasse em risco os acordos já previamente definidos para as licitações da Petrobras) ; (peça 66, p. 10, grifos acrescidos) 
Essa informação foi obtida do Histórico de Conduta do Acordo de Leniência das empresas Setal/Sog Óleo e Gás elaborado pelo CADE (peça 11, p. 10) , e revela como as empresas atuariam nas licitações com a participação mínima de 6 empresas a simular de maneira razoável a concorrência entre elas e que nos casos de licitações anuladas ou canceladas pela Petrobras a empresa prejudica teria prioridade para a próxima rodada.
A consecução do regulamento do "cartel" era possível por conta do conluio entre empresas participantes do "cartel" e os dirigentes da Petrobrás como descrito nos seguintes trechos transcritos da peça 66:
38.		Conforme amplamente divulgado no contexto da Operação Lava Jato, a forma encontrada pelas empreiteiras de tornar o cartel mais eficiente foi através da corrupção de diretores e empregados do alto escalão da Petrobras. Esse mecanismo gerava recursos a políticos e a alguns empregados da Petrobras por meio de criação de benefícios mútuos, segundo informações contidas nas denúncias do MPF e sentenças judiciais (peças 35 a 59) . 
39.		A empresa ou consórcio escolhido para vencer uma licitação apresentava proposta de preço à Petrobras e as demais davam cobertura, apresentando propostas de preço maiores. A propina aos diretores e empregados da estatal teria por objetivo que estes facilitassem o esquema criminoso, omitindo-se na adoção de providências contra o funcionamento do "Clube" e para que estivessem à disposição sempre que fosse necessário para garantir que o interesse das cartelizadas fosse atingido (peças 35 a 59) . (peça 66, p. 10) :
A contrapartida das empresas cartelizadas para com os dirigentes da Petrobrás era materializada por meio de propinas, pagas sistematicamente aos ex-executivos da estatal como relatado na peça 66, p. 12:
45. ...O pagamento de valores indevidos ocorria em praticamente todos os contratos e aditivos celebrados com a Petrobras sob o comando da Diretoria de Abastecimento, segundo relatos extraídos do Termo de Interrogatório dos Srs. Paulo Roberto Costa e Alberto Youssef, relativo à Ação Penal 5026212.82.2014.404.7000 (peça 21, p. 5, linhas 3-20, e p. 34, linhas 19-21) .
Neste aspecto é destacada a participação da Skanska, segundo termo de colaboração do Sr. Pedro José Barusco Filho, transcrito da peça 66: 
Sr. Pedro José Barusco Filho - Termo de Colaboração n. 2 (peça 17, p. 2) : 
 (...) QUE durante o período em que trabalhou com RENATO DE SOUZA DUQUE, principalmente as empresas do chamado "cartel" pagavam propina e o declarante gerenciava o pagamento de tais propinas também em favor RENATO DE SOUZA DUQUE; QUE dentre as empresas do "cartel" o declarante cita a título exemplificativo a CAMARGO CORREA, a ANDRADE GUTIERREZ, a ODEBRECHT, a OAS, a QUEIROZ GALVÃO, a ENGEVIX, a IESA, a MENDES JUNIOR, a MPE, a SETAL, a SKANSKA, a UTC, a PROMON e a GALVÃO ENGENHARIA; QUE essas empresas comporiam o "núcleo duro', sendo que havia outras também que eventualmente pagaram propina em contratos firmados com a PETROBRAS; (peça 66, p. 12, grifos adicionados) 
Qual seja o "cartel" só pôde operar, obtendo as vantagens pretendidas, por meio da participação dos ex-executivos da Petrobras que recebiam propinas. Destaca-se, no trecho acima transcrito, que o gerente do pagamento de tais propinas, o Sr. Pedro José Barusco Filho declarou que a Skanska Brasil comporia o núcleo duro do "cartel" pagadoras das propinas.
Para o melhor entendimento de como as fraudes eram praticadas deve-se destacar as práticas da DABAST (Diretoria de Abastecimento) e da DSERV (Diretoria de Serviços) da Petrobrás, dirigidas respectivamente pelo Sr. Paulo Roberto Costa de maio de 2004 a abril de 2012 (peça 16, p. 2) e por Renato de Souza Duque de 01/02/2003 a 29/02/2012 (peça 90, p. 267) . 
Para tanto recorre-se ao termo de Colaboração Nº 01, de 29/08/2014, com declarações prestadas pelo Sr. Paulo Roberto Costa que afirmou ter sido Diretor da Diretoria de Abastecimento (DABAST) da Petrobras entre maio de 2004 a abril de 2012 e que a Diretoria de Serviços seria "aquela onde são firmados os maiores contratos da Petrobras chegando a execução de aproximadamente 90% dos recursos aplicados,... Que esta diretoria era comandada pelo Diretor Renato Duque..." (peça 16, p.3) . 
Outro trecho importante do referido termo de Colaboração do Sr. Paulo Roberto Costa, que permite a compreensão deste histórico é transcrito (peça 16, p. 3 e 4, sublinhado e grifos acrescidos) : 
...QUE o depoente afirma que os valores finais das obras são muito superiores ao real em função de deficiências que são detectadas no projeto básico; QUE isso enseja diversos aditivos e aumentos dos recursos; QUE normalmente o lucro de uma empresa que contrata com a Petrobras tem uma margem de lucro prevista entre 10% e 20% a depender do risco do negócio; QUE feitos todos os levantamentos da empresa quanto a custos da obra, tomemos por exemplo que chegue ao percentual de 15%; QUE esse percentual recebe, por exemplo um acréscimo de 3%, já previsto anteriormente para empresa para repasse ao grupo político responsável pela diretoria; QUE além da cartelização da definição e divisão das obras, se não houver o cálculo do percentual para pagamento do grupo político correspondente e o efetivo pagamento, a empresa é sancionada não sendo chamada para as próximas licitações, como também criando entraves na execução do contrato, dificultando a realização de aditivos; QUE o pagamento deste percentual para repasse aos grupos políticos é algo institucionalizado e cumprido por todas as obras da Petrobrás e demais órgãos e empresas do governo; QUE portanto, a propina sai de um percentual do lucro da empresa, previamente estabelecido, que devido à falta de concorrência efetiva fica sempre no limite daquele admitido pela empresa contratante;.. 
Em resumo: os valores finais das obras eram muito superiores ao real, enseja diversos termos aditivos e aumentos nos recursos, que o percentual de lucro da empresa era acrescido em 3% para ser repassado ao grupo político correspondente, e que se a empresa não fizesse o pagamento seria sancionada: não sendo chamada para próximas licitações, bem como, haveria entraves na execução do contrato dificultando a realização de aditivos.
Para se ter uma ideia, o contrato da UDAV, assinado pelo valor inicial de R$ 1.115.000,00, sofreu acréscimos por meio de aditivos contratuais de R$ 382.452.791,12 (ou aproximadamente 32%) , que, segundo informações advindas dos elementos probatórios da Operação Lava Jato, teriam sido facilitados pela Diretoria da estatal, conforme supra mencionado.
Todos esses indícios do funcionamento do "cartel" e das fraudes praticados com a menção da participação da Skanska Brasil convergem para a hipótese de que a empresa fazia parte do "cartel", cujo intuito era o de fraudar os processos licitatórios dos quais participou no Comperj, visando obter contrato com sobrepreço em obra de sua escolha por meio de conluio com ex-dirigentes da Petrobras, por meio de pagamento de propina.
Essas hipóteses sobre a atuação da Skanska fundamentadas em declarações de delatores premiados e nas declarações constantes de acordos de leniência, são corroboradas por indícios de outros documentos, obtidos de forma autônoma, e pelos fatos ocorridos nas licitações do Comperj, registrados em documentos da Petrobras. Esses serão analisados a seguir e foram devidamente submetidos ao contraditório da empresa.
Indícios identificados e ordenados cronologicamente a partir da análise de documentos obtidos de forma autônoma e de registros da Petrobras sobre a licitação da unidade UDAV
A Skanska Brasil participou da licitação da unidade UDAV, e apesar de ter sido convidada para as licitações das unidades UHCC (Bid e Rebid) , UHDT (apenas Bid) e UCR (Bid e Rebid) a empresa nem apresentou propostas nem justificativas para não as apresentar.
O quadro 4 consolida as informações sobre as empresas participantes, as empresas/consórcios proponentes e valores das respectivas propostas para cada um dos Bids para a licitação da unidade UDAV do Comperj, contrato 0800.0056801.10.2 assinado em 8/3/2010 com o Consórcio SPE - Skanska Brasil, Promon e Engevix.
Quadro 4 - Resumo das licitações da UDAV.
	CONTRATO
	BID/DATA ENTREGA DAS PROPOSTAS
	EMPRESAS CONVIDADAS
	EMPRESAS PROPONENTES E PROPOSTAS APRESENTADAS

	COMPERJ - UDAV (Contrato 0800.0056801.10.2) 
	1º Bid 
 (7/2/2009) 
	1. Construções e Comércio Camargo Correia S/A 
2. Construtora Andrade Gutierrez S/A 
3. Construtora Norberto Odebrecht S/A 
4. Construtora OAS Ltda. 
5. Construtora Queiroz Galvão S/A 
6. Engevix Engenharia S/A 
7. Iesa Óleo & Gás S/A 
8. Mendes Júnior Trading e Engenharia S/A 
9. MPE Montagens e Projetos Especiais S/A 
10. Setal Óleo & Gás S/A 
11. Skanska Brasil Ltda. 
12. Techint Engenharia e Construção S/A 
13. UTC Engenharia S/A 
14. GDK S/A 
15. Promon Engenharia S/A 
Obs.: Galvão Engenharia: esta empresa não consta do relatório da comissão de licitação como convidada, no entanto, apresentou proposta comercial em consórcio com a Queiroz Galvão. 
	* Consórcio Engevix, Skanska e Promon - 
 (R$ 1.465.039.614,00) 
* Consórcio Odebrecht, UTC e Mendes Júnior 
 (R$ 1.728.320.207,52) 
* Consórcio Techint S/A e Andrade Gutierrez 
 (R$ 1.889.581.372,01) 
* Consórcio Queiroz Galvão e Galvão Engenharia 
 (R$ 2.218.127.860,96) 

		2º Rebid 
 (22/9/2009) 
	1. Construções e Comércio Camargo Correia S/A 
2. Construtora Andrade Gutierrez S/A 
3. Construtora Norberto Odebrecht S/A 
4. Construtora OAS Ltda. 
5. Construtora Queiroz Galvão S/A 
6. Engevix Engenharia S/A 
7. Galvão Engenharia S/A 
8. GDK S/A 
9. Iesa Óleo & Gás S/A 
10. Mendes Júnior Trading e Engenharia S/A 
11. Promon Engenharia S/A 
12. Schahin Engenharia S/A 
13. Skanska Brasil Ltda. 
14. SOG - Sistemas em óleo e Gás S/A
15. Techint Engenharia e Construção S/A 
16. UTC Engenharia S/A 
	* Consórcio Engevix, Skanska e Promon -
 (R$ 1.338.500.000,00) 
* Consórcio Odebrecht, UTC e Mendes Júnior
 (R$ 1.456.046.370,68) 
* Consórcio Queiroz Galvão e Galvão Engenharia
 (R$ 1.499.051.345,67) 

		3º Novas Propostas do Rebid
 (19/11/2009) 
	1. Construções e Comércio Camargo Correia S/A 
2. Construtora Andrade Gutierrez S/A 
3. Construtora Norberto Odebrecht S/A 
4. Construtora OAS Ltda. 
5. Construtora Queiroz Galvão S/A 
6. Engevix Engenharia S/A 
7. Galvão Engenharia S/A 
8. GDK S/A 
9. Iesa Óleo & Gás S/A 
10. Mendes Júnior Trading e Engenharia S/A 
11. Promon Engenharia S/A 
12. Schahin Engenharia S/A 
13. Skanska Brasil Ltda. 
14. SOG - Sistemas em óleo e Gás S/A
15. Techint Engenharia e Construção S/A 
16. UTC Engenharia S/A
	* Consórcio Engevix, Skanska e Promon -
 (R$ 1.338.500.000,00) 
* Consórcio Odebrecht, UTC e Mendes Júnior
 (R$ 1.456.046.370,68) 
* Consórcio Queiroz Galvão e Galvão Engenharia
 (R$ 1.499.051.345,67) 

Nota: Houve outorga de prazo para todas as empresas inicialmente convidadas apresentassem novas propostas comerciais no âmbito do segundo processo licitatório - Redib  (peça 25) . 
Fonte: Transcrito da peça 66, p. 20 e 21.
Com o intuito de se verificar as hipóteses levantadas sobre a existência do "cartel" e da participação da Skanska Brasil para sagrar-se vencedora da licitação da unidade UDAV, faz-se necessário organizar cronologicamente os indícios e os fatos identificados a partir de documentos obtidos autonomamente de delações premiadas e acordos de leniência. Assim buscar-se-á detalhar o ocorrido nesse processo licitatório como forma de corroborar as hipóteses levantadas anteriormente.
Ao se proceder dessa forma, observa-se que antes da divulgação das licitações para as obras do Comperj, em setembro de 2008, as empresas do "cartel" já tinham dividido as obras do Comperj conforme seus interesses, como registrados em planilha elaborada pela empresa UTC, em 7/8/2008.
A divisão das obras entre as empresas do "cartel" foi claramente descrita na instrução do TC Processo 010.810/2017-8, do qual são transcritos os trechos (peça 66, p. 15 e 16, grifos acrescidos) : 
58.		No curso da Operação Lava Jato, vários documentos foram apreendidos na sede da empresa Engevix que evidenciam os arranjos anticompetitivos e a divisão das obras do Comperj (peça 8) . Em um dos documentos apreendidos, intitulado "Novos Negócios Comperj", datado de 7/8/2008, consta a discriminação de treze obras desse empreendimento que seriam licitadas entre 2008 e 2009, com a indicação de números que variam de um a três em quinze colunas separadas por siglas de empresas:
59. 	No Histórico de Conduta elaborado pelo CADE, a empresa Camargo Correa, signatária do Acordo de leniência, esclarece que da terceira à décima sétima coluna do quadro acima, estabeleceu-se a ordem de preferência de cada empresa na execução das obras (de 1 a 3) , constando a sigla de cada uma das quinze empresas participantes ativamente da conduta até então, não incluindo nessa divisão de licitações a empresa Galvão Engenharia (peça 11, p. 8) . 
60. 	De acordo com a signatário do referido acordo de leniência, as empresas foram codificadas da seguinte forma: (1) "PR": Promon; (2) "CN": Odebrecht; (3) "UT": UTC; (4) "TC": Techint; (5) "MJ": Mendes Junior; (6) "AG": Andrade Gutierrez; (7) "CC": Construtora Camargo Correia - CCCC; (8) "ST": Toyo Setal; (9) "ME": MPE; (10) "GQ": Queiroz Galvão; (11) "EI": lesa; (12) "AO": OAS; (13) "KS": Skanska; (14)  "VX": Engevix; e (15) "DG": GDK (peça 11, p. 8) . 
61. 	Os significados das informações constantes do referido quadro foram apresentados pelo signatário do Acordo de Leniência celebrado com o CADE da seguinte forma (peça 11, p. 8-11) :
a. Na terceira linha, o pacote "UDA + UDV + COQUE + ARMAZ.COQUE" da licitação do COMPERJ tinha sido solicitado pelas empresas Mendes Júnior, Andrade Gutierrez, MPE, Queiroz Galvão, lesa e Engevix como sua primeira opção dentre os vários pacotes, tendo ainda a Skanska solicitado como sua terceira opção; o envio da carta-convite dessa licitação estava previsto para outubro de 2008. 
b. Na quarta linha, os possíveis três pacotes relacionadas às unidades de hidrotratamento (HDTs) da licitação do COMPERJ foram solicitados pelas empresas Promon, Odebrecht, Techint, Setal, OAS e Skanska como primeira opção, como segunda opção pela Mendes Júnior, Andrade Gutierrez e Queiroz Galvão; o envio das cartas-convite estava previsto para janeiro de 2009; 
...
d. Na sexta linha, o pacote do PFCC - Petroquímico (Unidade de Craqueamento Catalítico Petroquímico) da licitação do COMPERJ foi solicitado como segunda opção pelas empresas Promon, Setal, OAS e Skanska; o envio das cartas-convite estava previsto para 2009;
Qual seja, em 7 de agosto de 2008, as empresas explicitaram suas preferências sobre as obras do Comperj, precedendo a divulgação do processo licitatório ocorrido em setembro de 2008, cujo 1º Bid ocorreu em 7/2/2009, como acordado na planilha elaborada em 07/08/2008.
Em outro documento obtido de forma autônoma pela PF na sede da Empresa Engevix/SP (peça 10, p. 2) , datado de 26/05/2009, o qual foi esclarecido no acordo de leniência da Camargo Correa (peça 13, p. 11 a 14) , mais uma vez é explicitada a divisão das obras licitadas do Comperj. 
A data da elaboração da planilha transcrita a seguir é 25/06/2009, anterior à data da divulgação do resultado oficial do 1º Bid da UDAV, ocorrido em 06/08/2009. Neste documento já estava indicado o consórcio vencedor para a unidade UDAV, como foi relatado na peça 66, p. 17 e 18:
62. 	No quadro intitulado "Proposta de Fechamento do Bingo Fluminense", de 25/6/2009, apreendida pela PF na sede da empresa Engevix, são listadas dez das trezes obras do quadro anterior ("Novos Negócios Comperj") :
63. 	As obras, no quadro acima, são chamadas de "prêmio" e as empresas favorecidas com a divisão de licitações, denominadas de "Jogadores A", incluindo a empresa "Galvão Engenharia" e membros esporádicos não integrantes do "Clube das 16", como as empresas Schahin ("SCH") e Carioca ("CAR") , segundo a Camargo Correa, signatária de acordo de leniência com o CADE (peça 11, p. 12) .
64. 	Os significados das informações constantes do referido quadro foram apresentados pelo signatário do acordo de leniência celebrado com o CADE (peça 11, p. 12-13) : 
a. Na terceira linha, a licitação do pacote "UDA + UDV", unidade "U-2100" do COMPERJ, ocorreu em setembro de 2008, e foi alocada para o consórcio formado por  (i) Skanska, (ii) Promon e (iii) Engevix;
...
h. Na décima linha, a licitação da unidade de aromáticos, unidade "U-3 100" do COMPERJ, aconteceria em julho de 2009 e seria alocada ao consórcio formado por  (i) Skanska, (ii) Promon e (iii) Engevix; (destaques acrescidos) 
O resultado da análise das propostas entregues em 7/2/2009, 1º Bid, foi publicado no Relatório da Comissão de Licitação (peça 26) , convite nº 054.1.904.08-8, datado de 6 de agosto de 2009, data posterior à data da planilha apreendida na sede da Engevix pela PF. Neste 1º Bid Foram analisadas as propostas dos Consórcios: (i) Skanska Brasil Ltda, Promon Engenharia Ltda e Engevix Engenharia S/A, (ii) Construtora Queiroz Galvão S/A e Galvão Engenharia S/A, (iii) Techint S/A e Construtora Andrade Gutierrez S/A, e (iv) Construtora Norberto Odebrecht S/A, UTC Engenharia S/A e Mendes Júnior Trading e Engenharia S/A. (peça 26) 
A tabela 1 sintetiza as informações sobre os valores das estimativas da Petrobras e das propostas das empresas no 1º Bid.
Tabela 1 - Valores de estimativas da Petrobras e das propostas das empresas 1º Bid.
Fonte: Relatório da Comissão de Licitação, convite nº 054.1.904.08-8, (peça 26) 
A partir dos dados da tabela 1 verifica-se a consecução de algumas das hipóteses de funcionamento do "cartel": (i) foram convidadas dezesseis empresas do "cartel", nenhuma empresa de fora do "cartel" participou, sendo que onze delas apresentaram propostas, em consórcios; (ii) pelo menos seis empresas participaram do processo licitatório para simular competitividade (no caso, foram onze) , (iii) os valores das propostas são muito acima dos valor limite máximo estimado pela Petrobras. A menor proposta foi a do Consórcio Engevix, Skanska, Promon, 29,08% acima do limite máximo, e a maior proposta foi a do Consórcio Queiroz Galvão e Galvão Engenharia, 95,43% acima do limite máximo estabelecido como referência pela Petrobras. 
Por conta dos valores das propostas muito acima do valor considerado pela estatal como o limite máximo, a comissão de licitação reuniu-se com as empresas do Consórcio Engevix, Skanska e Promon, que havia apresentado a menor proposta, para verificar o pleno entendimento sobre os escopos dos serviços e solicitar esclarecimentos técnicos sobre a proposta comercial. A comissão verificou que o Consórcio não havia considerado benefícios fiscais em sua proposta, sendo as informações obtidas das empresas analisadas e ao final concluiu que "os preços ofertados ainda foram considerados por esta Comissão como excessivos não sendo possível a classificação de nenhum dos licitantes" (peça 26, p. 47) . Assim em face dos preços excessivos foi comunicado às empresas a desclassificação de todas as propostas.
Notável destacar que não houve apresentação de nenhum recurso por parte das empresas participantes do 1º Bid, o que é de se esperar em um ambiente competitivo.  
Logo após a publicidade do cancelamento do 1º Bid por parte da Petrobras, comunicado em 6/8/2009 há registro de reunião com representantes do "cartel" ocorrida em São Paulo na semana seguinte, em 14/08/2009, no qual teriam sido definidos os resultados para as unidades UCR, UDAV, UHCC e UHDT no Comperj. Denominada de "Reunião do Bingo", teve como registro o documento obtido pela PF em diligência na sede da empresa Engevix, transcrito no quadro 5 a seguir. O conteúdo desse documento reafirma, pela terceira vez a divisão das obras do Comperj pelas empresas do "cartel", corroborando as duas planilhas elaboradas anteriormente. 
Pela regra de funcionamento do "cartel", no caso de a Petrobrás cancelar uma licitação as empresas escolhidas para vencer a licitação cancelada seriam as vencedoras na licitação seguinte. 
No caso da unidade UDAV, o consórcio vencedor do 1º Bid, tendo apresentado a oferta com o menor valor foi o SPE - Skanska/Promon/Engevix. A se cumprir a referida regra, uma vez que a Petrobras cancelou o 1º Bid o resultado do 2º Rebid deveria ser o mesmo do primeiro, qual seja a vitória do Consórcio SPE.
O documento do quadro 5 reafirma e corrobora essa regra do modus operandi do "cartel".
Quadro 5 - Documento elaborado pela UTC e apreendido na Engevix
Fonte: Auto de apreensão N. 1117/2014, Sede da Empresa Engevix-SP, Peça 10, p. 3. (destaques acrescidos) 
Neste quadro observa-se quais consórcios foram "escalados" para participarem do processo da unidade UDAV: (i) SK/VX/PRO, Skanska, Engevix, Promon, (ii) QG/GAL, Queiroz Galvão e Galvão Engenharia, (iii) CNO/UTC/MJ, Construtora Norberto Odebrecht, UTC e Mendes Júnior, e (iv) TC/AG, Techint e Andrade Gutierrez.
Ou seja, são as mesmas empresas, compondo os mesmos consórcios que apresentaram as propostas no 1º Bid, no 2º Rebid e na 3ª Novas Propostas do 2º Rebid. O certame sempre teve o mesmo resultado não questionado pelas concorrentes, sendo o vencedor para a licitação da unidade UDAV o Consórcio SPE - Skanska, Promon, Engevix. Ressalva-se que o Consórcio Techint/Andrade Gutierrez não apresentou propostas a partir da segunda licitação (Rebid) da unidade UDAV.
De acordo com o Relatório da Comissão de Licitação, da Petrobrás, designada em 17/08/2009 para analisar as propostas do 2º Rebid, (peça 27) o convite 068.2.065.09-0 foi encaminhado para 16 empresas, todas participantes do "cartel", corroborando o direcionamento das licitações para essas empresas.
As propostas foram entregues no dia 22/9/2009 pelos Consórcios (i) SPE: Skanska Brasil Ltda, Promon Engenharia Ltda, e Engevix Engenharia S/A, (ii) UDA: Construtora Norberto Odebrecht S/A, UTC Engenharia S/A e Mendes Júnior Trading e Engenharia S/A, (iii) Construtora Queiroz Galvão S/A e Galvão Engenharia S/A. Nesta oportunidade o Consórcio Techint Engenharia e Construção S/A e a Andrade Gutierrez S/A, que apresentou proposta no 1º Bid, não apresentou proposta.
A tabela 2 sintetiza as informações sobre os valores das estimativas da Petrobras e das propostas das empresas no 2º Rebid.
Tabela 2 - Valores de estimativas da Petrobras e das propostas das empresas 2º Rebid
Fonte: Relatório da Comissão de Licitação, convite nº 068.2.065.09-0, (peça 27) 
Do 1º Bid para o 2º Rebid notam-se algumas diferenças:
Os valores estimativos da Petrobras, revisão "0" subiram cerca de 17,1% em relação à estimativa original,
As propostas dos Consórcios foram reduzidas em relação ao 1º Bid em: (i) SK/VX/PRO 8,6%, (ii) QG/GAL, 32,4% (iii) CNO/UTC/MJ, 15,8%,
O Consórcio TC/AG, Techint e Andrade Gutierrez, não apresentou proposta retirando-se da licitação. Este fato não obstante não viola o regulamento do "cartel" sobre o número mínimo de seis empresas participantes das licitações.
Mais uma vez verifica-se a mesma ordem dos valores das propostas dos consórcios, tendo sido a proposta do Consórcio SPE a menor dentre as propostas apresentadas.
Apesar dos aumentos dos valores estimativos por parte da Petrobras e da redução dos valores das propostas apresentadas pelas empresas, mais uma vez todas as propostas apresentadas ficaram com valores acima do limite máximo estipulado pela Petrobras. Assim como ocorreu no 1º Bid a Comissão de Licitação do 2º Rebid reuniu-se com representantes das empresas do Consórcio SPE para esclarecimentos. Consultou ainda a Engenharia da Petrobras que não revisou os valores estimados para o empreendimento. 
Para evitar o cancelamento do 2º Rebid a Comissão de Licitação verificou a possibilidade de as empresas apresentarem novas propostas comerciais dentro do mesmo processo licitatório. Por meio de consulta ao Jurídico da Petrobras que recomendou o procedimento a ser seguido, a Comissão de Licitação do 2º Rebid obteve a aprovação da Autoridade Superior para desclassificar todas as propostas do 2º Rebid, por meio da Circular nº 010 de 10/11/2009 e convidar todas as empresas participantes para apresentarem novas propostas por meio da Circular nº 012 de 12/11/2009, dentro do 2º Rebid. (peça 27) 
Novamente nenhuma das empresas desclassificadas pela Circular nº 010 interpôs recursos à decisão.
Assim em 19/11/2009, foram apresentadas as três novas propostas dentro do 2º Rebid pelos Consórcios (i) SPE: Skanska Brasil Ltda, Promon Engenharia Ltda, e Engevix Engenharia S/A, (ii) UDA: Construtora Norberto Odebrecht S/A, UTC Engenharia S/A e Mendes Júnior Trading e Engenharia S/A, (iii) Construtora Queiroz Galvão S/A e Galvão Engenharia S/A. Novamente o Consórcio Techint Engenharia e Construção S/A e a Andrade Gutierrez S/A, que apresentou proposta no 1º Bid, não apresentou proposta.
A tabela 3 sintetiza as informações sobre os valores das estimativas da Petrobras e das propostas das empresas no 3ª Novas Propostas do Rebid.
Tabela 3 - Valores de estimativas da Petrobras e das propostas das empresas 3ª Novas Propostas do 2º Rebid
Fonte: Relatório da Comissão de Licitação, convite nº 068.2.065.09-0, (peça 27) 
Do 2º Rebid para a 3ª Novas Propostas do Rebid notam-se as diferenças:
Os valores estimativos da Petrobras, revisão "A" foram reduzidos em 2,8% comparativamente à estimativa da revisão "0",
Os valores das propostas dos Consórcios foram reduzidos em relação às propostas do 2º Rebid: (i) SK/VX/PRO 4,4% (ii) QG/GAL, 5,8% (iii) CNO/UTC/MJ, 4,6%,
Observa-se novamente a mesma ordem dos valores das propostas e a alteração dos valores das estimativas por parte da Petrobras para justificar a aceitação de propostas muito acima dos valores inicialmente estimados.
Durante a fase da análise da proposta comercial o Consórcio SPE ofereceu um desconto de 12,89% em relação ao valor da última proposta entregue, resultando em um novo valor de R$ 1.115.000.000,00 ou seja 2,85% acima do valor estimado na revisão "A" da Petrobras porém inferior ao limite máximo de R$ 1.292.934.903,58, tendo sido considerado vantajoso para a Petrobras.
A tabela 4 resume as alterações de valores de referência elaborados pela Petrobras: a estimativa inicial e as Revisões "0" e "A" feitas após a abertura das propostas em comparação com o valor final da proposta do Consórcio SPE.
Tabela 4 - Valores das estimativas da Petrobras e da proposta final da SPE.
Fonte: Relatório da Comissão de Licitação, convite nº 068.2.065.09-0, (peça 27) .
Novamente nenhuma das empresas desclassificadas nesta rodada interpôs recursos à decisão. O relatório da Comissão de Licitação é datado de 15/12/2009 (peça 27) .
Para concluir o histórico da licitação da unidade UDAV do Comperj faz-se necessário observar alguns pontos contidos no documento trazido aos autos pela Skanska Brasil, peça 90, Anexo 4, p. 199 a 272 - Relatório Final da CIA (Comissão Interna de Apuração) DIP DABAST 70/2014 de 25/4/2014, cujo objetivo foi:
A Comissão Interna de Apuração (CIA) , instituída por meio do DIP DABAST 70/2014, de 25/04/2014, para avaliar os procedimentos de contratação para a implantação do Complexo Petroquímico do Rio de Janeiro (COMPERJ) , em Itaboraí, no Estado do Rio de Janeiro, desde a especificação dos serviços até a assinatura dos instrumentos contratuais, identificou falhas de gestão e não conformidades, como a seguir explorado.
A Comissão analisou 30 (trinta) contratos, que perfazem um total de R$ 21,8 bilhões, equivalentes a 77% do total já contratado para o COMPERJ (R$ 28 bilhões) . Ouviu 71 (setenta e uma) pessoas e encaminhou 02 (dois) conjuntos de perguntas por escrito, 01 (um) ao Sr. Renato de Souza Duque, já respondida, e 01 (um) ao Sr. Paulo Roberto Costa, ainda por responder. (Peça 90, p. 203) 
Algumas conclusões contidas no resumo executivo do referido relatório, demonstram a existência de pressões por parte da Diretoria de Abastecimento, dirigida por Paulo Roberto Costa e pela Diretoria de Serviços, dirigida por Renato de Souza Duque para a realização dos processos licitatórios, mesmo não estando prontos os Projetos Básicos e os FEEDs necessários à elaboração das propostas por parte das empresas (peça 90, p. 203 a 206, grifos acrescidos) :
Durante os trabalhos da CIA, logo atraíram a atenção, os relatos de pressões por prazo à Área de Engenharia pelas Diretorias de Abastecimento (DABAST) e de Serviços (DSERV) . Tal fato levou a planejamento arrojado das contratações. Isso provocou o descolamento dessas contratações em relação ao cronograma da obra. Assim, a aquisição de bens e a construção das principais unidades (destilação atmosférica a vácuo - UDAV, Hidro Craqueamento Catalítico - HCC e a unidade de Coqueamento Retardado - UCR) tiveram início em abril de 2010, enquanto, ainda, era discutido o modelo de negócios para as utilidades e para a unidade de geração de hidrogênio (UGH) , ambas essenciais para a entrada em operação da refinaria Trem 1. Com isso, tais unidades tornaram-se caminho crítico, com previsão de concluir a UGH apenas em meados de 2016.
...
Outro ponto destacado foi a quantidade de revisões de estimativa de custos (após a abertura das propostas) com justificativas frágeis.
...
Ocorreram, em 09 (nove) processos analisados, sucessivas revisões de estimativa de preços (após abertura das propostas) , com justificativas inconsistentes. Tais estimativas, por vezes questionadas pelo responsável por sua elaboração, podem ter criado condições para direcionamento de contratos;
Esta conclusão da CIA esclarece as alterações nos valores da tabela 4, adequando as estimativas da estatal às propostas do consórcio vencedor da "Reunião do Bingo", em 14/08/2009, para a unidade UDAV. 
Exemplo do descolamento das contratações em relação ao cronograma da obra é mostrado na figura obtida do relatório da CIA, (peça 90, p. 221 a 222) e texto explicativo transcrito:
Das 17 (dezessete) obras que fizeram parte da análise da Comissão, 11 (onze) obras tiveram seus processos licitatórios deflagrados sem que os projetos básicos estivessem totalmente concluídos. Destas 11 (onze) , há 06 (seis) processos em que tampouco o pré-detalhamento (FEED) havia sido iniciado quando da emissão do convite. Essas situações impactam o processo licitatório e podem fragilizar a escolha de proposta mais vantajosa para a PETROBRAS, uma vez que cada licitante pode ter considerado distintas condições em suas propostas.
...
As faixas de cor laranja indicam o período da elaboração dos projetos básicos e FEEDs. As faixas de cor azul clara e azul escuro representam primeiro e segundo BID, respectivamente. A linha preta representa a assinatura do contrato.
Qual seja as "pressões por prazo à Área de Engenharia pelas Diretorias de Abastecimento (DABAST) e de Serviços (DSERV) " visando a formalização do contrato para a unidade UDAV no início do ano de 2010, prejudicou o cronograma técnico para a conclusão dos projetos básicos e dos FEEDs necessários à elaboração das propostas. Essa situação, aliada às revisões das estimativas: Original, Revisão "0" e Revisão "A", "por vezes questionadas pelo responsável por sua elaboração": para a UDAV, "podem ter criado condições para direcionamento de contratos".
Caso o processo licitatório tivesse início após a data prevista para a conclusão dos projetos básicos e FEEDs, em abril de 2010, considerando-se o tempo utilizado no processo licitatório, de setembro de 2008 a março de 2010, o contrato para a UDAV só teria sido assinado no início do ano de 2011.
O relatório da CIA da Petrobras, documento trazido aos autos pela Respondente, peça 90, p. 267, corrobora as declarações do Sr. Paulo Roberto Costa em seu termo de Colaboração nº 1 (peça 16) , ao descrever as atuações do Diretor da DABAST e do Diretor da DSERV nos processos de licitação da Petrobras:
11.12. RENATO DE SOUZA DUQUE (Ex-empregado) 
11.12.1. No período de 01/02/2003 a 29/02/2012, exerceu a função de Diretor de Serviços. De 01/03/2012 a 29/04/2012, exerceu a função de Diretor de Engenharia, Tecnologia e Materiais (DETM) . Registra-se o seu desligamento da empresa em 29/04/2012.
11.12.2. Foi responsável, juntamente com o ex-diretor Sr. Paulo Roberto Costa, por submeter à D.E., por meio do DIP SIC, as solicitações de autorização para instauração dos processos licitatórios contendo as empresas selecionadas. 
11.12.3. Foi responsável, juntamente com o ex-diretor Sr. Paulo Roberto Costa, por submeter à D.E., por meio do DIP SAC, as solicitações de autorização de contratação de empresa vencedora do processo licitatório.
11.12.4. Participava das decisões sobre a inclusão de empresas para participar dos processos licitatórios, conforme pode ser observado no e-mail, de 01/08/2009, do Sr. Pedro José Barusco Filho para os Diretores de Abastecimento e de Serviços, no qual encaminha proposta de lista de empresas a serem convidadas para os Rebids da UDAV e da UCR.
A pressão para a antecipação dos prazos estabelecidos no cronograma técnico de desenvolvimento dos projetos básicos e FEEDs se deveu às solicitações da DABAST e da DSERV. Também foram responsáveis pelas propostas de lista de empresas a serem convidadas para o Bid e o Rebid da UDAV e também pela autorização da contratação da empresa vencedora desse processo licitatório.
O relatório da CIA conclui sobre o resultado da participação da Skanska Brasil Ltda, integrante do Consórcio SPE (Contrato nº 0800.0056801.10.2) , assinado em 08/03/2010, (peça 90, p. 246 e 247, destaques acrescidos) : 
9.21. SKANSKA BRASIL LTDA.
9.21.1. Integrou o Consórcio SPE (Contrato n" 0800.0056801.10.2) , em 08/03/2010.
9.21.1.1. Contratação para o fornecimento de bens e prestação de serviços relativos à análise de consistência do Projeto Básico, elaboração do Projeto Executivo, Construção Civil, Montagem Eletromecânica, Interligações, Testes e Comissionamento (condicionamento, testes, apoio à pré-operação e à operação assistida) da Unidade de Destilação Atmosférica e a Vácuo (U-2100) e Subestação Elétrica (SE-2100) , para o COMPERJ. Valor original: R$ 1.115.000.000,00.
Prazo original: 1.080 dias. O primeiro certame licitatório foi encerrado porque todas as licitantes apresentaram preços excessivos. No segundo certame, também todos os preços foram excessivos e houve um processo de escoima e as empresas reapresentaram novos preços, o consórcio SPE apresentou a proposta de menor valor. Houve 03 (três) ajustes de estimativa de preços. Entre fevereiro/2013 e fevereiro/2014, foram realizados 02 (dois) aditivos de prazo e valor e 04 (quatro) aditivos de valor, que acresceram R$ 365.239.712,74 ao valor original do contrato e mais 1.188 dias ao prazo inicial.
A tabela 5 consolida o resultado da contratação do consórcio SPE para a execução da unidade UDAV:
Tabela 5 - Valores comparativos entre estimativas, contrato, aditivos e prazos UDAV.
Fonte: Compilação de dados a partir de informações da peça 90, Anexo 4.
As informações sobre a participação da Skanska Brasil no processo licitatório da unidade UDAV, obtidas de documentos independentes dos acordos de leniência ou das delações premiadas, corroboram as hipóteses das declarações de delatores premiados e empresas lenientes, e demonstram a participação inequívoca da Skanska nos atos fraudulentos. Destacam-se os fatos:
xiii. A Skanska Brasil manifestou suas preferências sobre as obras do Comperj, evidenciada em planilha de agosto de 2008, antes da divulgação do edital da licitação;
xiv. De forma antecipada aos resultados do 1º Bid a Skanska já estava escalada e confirmada para vencer a licitação da unidade UDAV, evidenciada em planilha de maio de 2009;
xv. As propostas do Consórcio SPE, do qual fez parte a Skanska Brasil apresentaram, consistentemente, valores menores do que as dos consórcios concorrentes, no 1º Bid, no 2º Rebid e nos 3º Novos preços do 2º Rebid, evidenciado pelos relatórios das Comissões de Licitação;
xvi. Durante o processo de análise das propostas, a Petrobras reviu suas estimativas por duas vezes após as aberturas das propostas apresentadas pelas empresas participantes e de reuniões de esclarecimentos com os representantes do Consórcio SPE, revendo e acomodando suas estimativas às propostas das empresas. Na Revisão "0", a estatal aumentou sua estimativa em 17,1% de R$ 952.477.873,46 para R$ 1.115.000.146,18 e na revisão "A", a estatal diminuiu sua estimativa em 2,8% de R$ 1.115.000.146,18 para R$ 1.084.112.419,65, evidenciado pelos relatórios das Comissões de Licitação, enquanto que os valores das propostas dos consórcios foram reduzidos para adequarem-se às estimativas revisadas;
xvii. O contrato nº 0800.0056801.10.2, assinado em 08/03/2010 no valor de R$ 1.115.000.000,00 foi concluído com 3 aditivos no valor de R$ 365.239.712,74 atingindo o valor total de R$ 1.480.239.712,74, qual seja 32,8% a mais do valor inicial, evidenciado no Relatório da Comissão Interna de Apuração;
xviii. O valor final de execução do contrato nº 0800.0056801.10.2, igual a R$ 1.480.239.712,74, é 14,5% maior do que o limite máximo considerado pela Petrobras em sua Estimativa Revisão "A" de R$ 1.292.934.903,58, ou 34,5% acima do valor estimado de R$ 1.084.112.419,65, evidenciado no Relatório da Comissão Interna de Apuração;
xix. O prazo para a conclusão da obra contratado originalmente era de 1.080 dias, sendo que a obra foi executada em 2.268 dias, 110,0% a mais do prazo original, evidenciado no Relatório da Comissão Interna de Apuração;
xx. Não há menções de que o Consórcio encontrou dificuldades em celebrar os três aditivos ao contrato;
xxi. Em nenhum momento as demais empresas participantes da licitação questionaram ou interpuseram recursos quanto aos resultados publicados, evidenciado nos Relatórios das Comissões de Licitação do 1º Bid e 2º Rebid.
Qual seja, os indícios da participação da Skanska Brasil nas fraudes do Comperj contidos em delações premiadas e em acordos de leniência, são corroborados pelos fatos ocorridos no processo licitatório. Esses fatos são fartamente descritos nos documentos conseguidos de forma autônoma, e em documentos trazidos pela Respondente aos autos e em documentos da Petrobras contendo os dados sobre os valores praticados no processo licitatório.
O mais notável é o fato em os participantes "perdedores" da licitação não terem interposto em nenhum momento questionamentos sobre os resultados, sendo esse mais um indício dos acordos prévios para a vitória do Consórcio SPE.
Todos os indícios e correspondentes fatos corroboradores convergem para a conclusão de que a Skanska Brasil atuou, de forma planejada, em conjunto com as demais empresas do "cartel" para eliminar a concorrência, com o intuito de obter vantagens pecuniárias, em conluio com ex-diretores da Petrobras para a consecução de seus objetivos.
Quanto aos argumentos da Respondente de que sua conduta não teria sido individualizada de que as empresas foram tradas como uma única entidade, de que o motivo pelo qual a conduta lhe está sendo atribuída, de que o relato da SeinfraOperações é genérico, estes argumentos não são considerados pela clareza dos relatos contidos na peça 66 e pelos fatos da atuação da Skanska Brasil nos processos licitatórios do Comperj ordenados cronologicamente nesta peça.
Quanto aos argumentos da Skanska Brasil sobre não ter sido responsabilizada na Ação Civil Pública 501139627.2016.4.04.7000/PR por improbidade nas obras da Refinaria Abreu e Lima, e de que a Skanska Brasil não pode ser responsabilizada apenas por ter figurado como consorciadas do Consórcio SPE, deve-se destacar que naquela ação são indiciados diversos outros agentes que não somente a Skanska Brasil, além de que a ação se baseia, em grande medida nas provas referentes ao pagamento de propina aos ex-diretores da Petrobrás. 
Reforça-se que a imputação proposta pela Unidade Técnica se funda em um amplo rol de indícios e provas de fraudes cometidas nas licitações do Comperj da Petrobras e não somente no fato da empresa ter participado do consórcio com empresas fraudadoras ou ter pago, ou não, propinas a agentes da Petrobras. Essas provas vieram tanto de delações e acordos de colaboração de diversos agentes integrantes do Cartel, como de provas autônomas, como originadas de busca e apreensão de documentos idôneos na sede de empresas integrantes do cartel.
Vale ressaltar novamente que não há, em tais decisões judiciais, tomando-se por base os elementos consignados pela defesa, qualquer análise criteriosa sobre o conjunto de provas e indícios colacionados nos presentes autos e que se possa dizer com certeza que foram analisados pelo judiciário, e, principalmente, com o fim que trata o presente processo (fraude à licitação prevista no art. 46 da LOTCU) . Desse modo tais decisões judiciais não impossibilitam a análise aqui empreendida, uma vez não haver análise que descaracterize o conjunto probatório constante destes autos. 
Por todo o exposto, destaca-se que não consta, em nenhum dos processos judiciais indicados pela defendente, o reconhecimento inequívoco da ausência de participação da empresa em conluio para fraudar as licitações da Petrobras, contrariamente ao alegado pela defesa. O afastamento da empresa do polo passivo das ações se deu por motivos específicos, atinentes à cada processo, conforme elucidado nos parágrafos anteriores, e com base nos elementos de prova constantes, naquela época, naqueles processos, e nos propósitos específicos destes processos. 
Quanto aos argumentos da Respondente sobre os princípios contidos na CF/88 da legalidade, do devido processo legal, do contraditório e da ampla defesa, requerendo a individualização da conduta e a demonstração do ato praticado pela empresa, e de que não cabe a imputação de responsabilidade objetiva à Skanska Brasil, uma vez que a responsabilidade perante os Tribunais de contas é de natureza subjetiva, deve-se considerar que todos os documentos e evidências utilizados neste caso foram disponibilizados para a consulta da Respondente e que a Skanska Brasil manifestou-se sobre os fatos descritos bem como trouxe outros documentos aos autos, os quais foram considerados nesta análise. Foi concedida dilação do prazo à Respondente para que pudesse elaborar sua manifestação a qual abrange todos os aspectos indicados na Representação. 
O histórico dos eventos relatados acima evidenciam a participação da Skanska Brasil no planejamento dos resultados da licitação da unidade UDAV do Comperj, com o objetivo de obter lucros acima dos valores estimados pela Petrobrás para o objeto do contrato firmado, concretizados em valores finais do contrato muito acima das estimativas da Estatal, resultando em sobrepreço estimado para o contrato nº 0800.0056801.10.2, de forma preliminar, de 08/03/2010, no valor de R$ 79.769.676,96, indicado no Quadro 1.
II.8. Do padrão probatório a ser respeitado pelo TCU 
Quanto à demanda da Respondente para que o TCU apresente provas que atendam a um padrão rigoroso, que sejam contundentes, concatenadas, bem formuladas e suportadas por elementos que as corroborem, remete-se o leitor ao item II.7 acima no qual foram ordenados cronologicamente fatos suportados por evidências contundentes, concatenados e suportados por documentos de diferentes origens.
Quanto aos argumentos de que o caso em tela se assemelha ao do processo NUP nº 00190.004165/2015-55, da CGU sobre empresa Promon, no qual a CGU considerou que os elementos constantes nos atos de colaboração não admitem condenação com base apenas na palavra do colaborador premiado e de que o CADE teria absolvido várias empresas julgadas em processos do CADE, absolvidas por falta de elementos probatórios suficientes das respectivas participações informadas em acordos de leniência. Deve-se considerar que neste caso os elementos constantes em delações premiadas e acordos de leniência serviram como referência para o entendimento do modus operandi das empresas cartelizadas, incluindo a Skanska do Brasil, e que todos os eventos do processo licitatório foram suportados por evidências obtidas de documentos autônomos. Reforça-se que a imputação proposta pela Unidade Técnica se funda em um amplo rol de indícios e provas de fraudes cometidas nas licitações do Comperj da Petrobras e não somente na palavra de colaborador premiado.
Quanto às estatísticas sobre os processos do CADE apresentado pela respondente em tabela de sua formulação na peça 90, p. 29 a 31, a mesma é transcrita com adaptações para se compreender melhor a natureza das argumentações da Respondente.
A tabela 6 compila os dados apresentados pela Respondente com os cálculos percentuais de absolvições nos processos administrativos julgados pelo CADE originados de Acordos de Leniência:
Tabela 6 - Processos Administrativos originados de Acordos de Leniência julgados no CADE. 
Fonte: Manifestação da Skanska Brasil, peça 90, p. 29-31 e sitio do CADE, com cálculos percentuais
Sobre esta tabela há que se considerar que só um dos casos envolve a esfera pública sendo todos os demais casos de situações associadas à acirrada atividade privada, sendo a maioria sobre cartéis internacionais. Não obstante esse fato há que se considerar que 76,9% das empresas tiveram seus processos continuados e somente 23 empresas do total de 85 empresas indiciadas tiveram seus processos arquivados.
Tais estatísticas revelam que cada caso deve ser examinado à luz das evidências a ele relacionadas e não à suposição genérica de que os Acordos de Leniência não sejam válidos, formulado pela Respondente.
Quanto às informações da Respondente de que há varias inconsistências nas declarações dos colaboradores premiados e queixa-se de que o TCU se tenha utilizado apenas dos depoimentos que favoreçam a acusação. Menciona a seu favor o depoimento do Sr. Augusto Ribeiro de Mendonça Neto no termo de colaboração 01 de 29/10/2014 (peça 24) de que "a Promon e a Skanska Brasil se negaram a fazer qualquer tipo de acerto" (peça 90, p. 32 § 91 e nota de rodapé 17) .
Deve-se considerar que a Respondente citou uma frase fora de seu contexto, na tentativa de distorcer os fatos a seu favor. Para compreender a frase "a Promon e a Skanska Brasil se negaram a fazer qualquer tipo de acerto" deve-se levar em conta o contexto da frase citada pela Respondente (peça 24, p. 32 e 33, grifos acrescidos) :
...QUE a respeito do (5) TERMINAL CABIÚNAS 3, em Macaé/RJ, no ano de 2011, na faixa de R$ 1 bilhão de reais, cujo contrato foi firmado entre o CONSÓRCIO SPS, composto pelas empresas SKANSKA, PROMON e SOG, afirma: QUE em relação à TECAB - ESTAÇÃO DE COMPRESSÃO DE GÁS DE CABIÚNAS, chamado CABIUNAS 3, o contrato foi firmado entre o consórcio composto pela SOG - OLEO E GÁS, representada de fato pelo declarante e formalmente por MAURÍCIO GODOY, pela PROMON ENGENHARIA, representada por JOSÉ OTÁVIO, e pela SKANSKA, representada por CLÁUDIO LIMA; QUE a SKANSKA era a empresa líder do consórcio; QUE indagado se em tal contrato houve lista formada pelo "CLUBE" enviada a Diretores da PETROBRÁS, afirma que houve uma tentativa de se formar a lista por meio do "CLUBE", mas acredita que isso não se efetivou, pois, como em tal oportunidade já não havia mais efetividade no âmbito do "CLUBE", e as tentativas de se fazer um acordo na TECAB foram levadas até o final, apesar do declarante não considerar que houve uma combinação efetiva, houve uma exigência de vantagem indevida feita por RENATO DUQUE em receber uma "comissão" sobre tal contrato, do valor aproximado, salvo engano, entre R$ 10 a R$ 20 milhões de reais; QUE como o assunto não foi efetivo, as outras consorciadas, PROMON e SKANSKA, se negaram a fazer qualquer tipo de acerto, e como o declarante era quem tinha se comprometido com RENATO DUQUE em fase anterior na tentativa de que houvesse o acordo, ele pressionou muito o declarante para que houvesse pagamentos e o declarante acabou pagando R$ 3 milhões de reais, mas foi reembolsado pelo consórcio, por meio das notas fiscais faturadas diretamente ao CONSÓRCIO SPS por sua empresa ENGERGEX; 
Deve-se notar que a peça 24 contém vários termos de colaboração do Sr. Augusto Ribeiro de Mendonça Neto e ao se analisar essa peça observa-se que a única referência feita à recusa da Promon e da Skanska em fazer qualquer tipo de acerto está no Termo de Colaboração nº 07 que trata das obras da Repar, Replan, Cabiúnas e Revap, em 2011, posteriores aos processos licitatórios das obras do Comperj do ano de 2009, objeto desse caso. O caso especifico mencionado pelo Sr. Augusto Ribeiro de Mendonça Filho referia-se ao do Terminal Cabiúnas 3, em Macaé/RJ, no ano de 2011, localidade diferente e data posterior aos eventos da licitação do Comperj.
Ademais, esses "acertos" mencionados não dizem respeito à não fraudar uma licitação, mas tão somente ao pagamento de propinas a agentes da Petrobras.
Quanto às supostas declarações do Sr. Paulo Roberto Costa à PF em 9/9/2014 e à CGU em 8/9/2015, esses documentos não constam dos autos desse processo e tampouco foram trazidos aos autos pela Respondente e não podem ser comprovadas. Por outro lado, nas peças 16 e 17, autuadas neste processo, que tratam de dois depoimentos do Sr. Paulo Roberto Costa não há menção do colaborador premiado sobre a Skanska Brasil.
Portanto não ficaram comprovadas as alegadas contradições mencionadas pela Respondente.
A Respondente avalia que os documentos apreendidos pela Polícia Federal na sede da Engevix sejam de elaboração unilateral da Engevix ou outros membros do "cartel", porém sem a participação da Skanska Brasil. Para provar sua posição a Respondente afirma que o resultado da REFAP seria uma prova de que a Skanska Brasil não fazia parte do "cartel" e transcreveu parte de planilha contida na peça 11, p. 30, do Histórico de Conduta do CADE da empresa Setal/SOG em sua resposta (peça 90, p. 37) :
Fonte: Resposta da Skanska do Brasil, peça 90, p. 37.
Mais uma vez a defesa da Skanska Brasil utiliza parte de citação ou parte de elemento contido nos documentos dos autos do processo para argumentar sobre a lisura de sua conduta. 
Para compreender a transcrição da tabela feita pela Respondente, deve-se buscar o texto explicativo sobre a planilha da peça 11, p. 29 a 37, o qual é transcrito a seguir:
86. 	Neste contexto, as empresas elaboraram outro documento (apresentado pelos Signatários) , intitulado "Composição da Carteira", que foi disponibilizado e preenchido pelas empresas do "Clube das 9" em uma reunião ocorrida em março de 2006 (conforme data no cabeçalho superior à direita do documento) . A título de exemplo, no primeiro documento a Promon informou possuir obras que totalizavam 63,6 milhões de reais; já no segundo documento, mais detalhado, a Promon informou possuir obras no valor de 216 milhões de reais; a CNO alterou o montante que possuía em carteira de 153 milhões para 303 milhões de reais; a UTC alterou de 23 milhões para 143 milhões de reais; a Techint de 27 milhões para 177 milhões de reais; a Mendes Júnior e a Andrade Gutierrez, cada uma, de 77 milhões para 227 milhões de reais; a Camargo Corrêa passou de 34 milhões para 184 milhões de reais; a Setal de 89 milhões passou para 359 milhões de reais e a MPE de 214 milhões para 375 milhões de reais em obras da Petrobras.
87. Assim, de acordo com os Signatários, este documento apresenta as obras da Petrobras que já estavam, à época, nas carteiras das empresas - ou seja, eram projetos em execução - e que, conforme os valores totais das carteiras, seriam contabilizados para a definição das prioridades dentro do "Clube das 9" para novas obras previstas pela Petrobrás. A coluna 1 indica a empresa; a coluna 2 indica o valor individualizado das obras em execução ou finalizadas pela empresa; a coluna 3 indica o valor total da carteira, somando os valores da coluna 2; a coluna 4 representa o detalhamento das obras que correspondem aos valores mencionados na coluna 2, específico para cada uma em execução ou finalizada; e a coluna 5 indica o posicionamento da empresa, diante do total da carteira de obras, para prioridade em novas obras, sendo que a empresa com menor carteira teria maior prioridade.
...
89. 	Ademais, consoante explicado pelos Signatários, na parte inferior do documento, as oportunidades perdidas se referem às licitações que tiveram participação de outras empresas fora do "Clube das 9" e que foram perdidas ou cuja prioridade não foi respeitada pelos membros do cartel. A coluna 1 especifica qual a licitação fora considerada uma oportunidade perdida, a coluna 2 detalha qual pacote em específico da licitação fora perdido, a coluna 3 menciona o nome da empresa vencedora e a coluna 4 indica a empresa que deveria ter sido vencedora, pelo acordo prévio de divisão de mercado por certames realizado pelo "Clube das 9".
...
VI.2.3.2. Entrada de novas empresas e formação do "Clube das 16"
105. 	De acordo com um dos Signatários, pelo menos desde março de 2006 havia uma tentativa de acomodação no Clube de outras 07 (sete) empresas: (i) Construtora OAS S/A, (ii) Engevix Engenharia, (iii) Galvão Engenharia S/A, (iv) GDK S/A, (v) lesa Óleo e Gás, (vi) Queiroz Galvão Óleo e Gás e  (vii) Skanska Brasil Ltda - conforme se extrai de documento apresentado pelos Signatários. Todavia, a agregação das 07 (sete) novas empresas ao cartel não ocorreu em um só momento. Um dos Signatários relatou que em setembro de 2007 já faziam parte do Clube 15 empresas, e em 2007/2008 a décima sexta empresa, Galvão Engenharia S/A, passou a fazer parte do Clube, formando-se assim o "Clube das 16". (Peça 11, p. 29-37, grifos acrescidos) 
Em suma o texto explicativo no Histórico de Conduta CADE Setal/SOG esclarece que até março de 2006 havia acordo entre as empresas que constituíam o "Clube das 9". A planilha citada pela Respondente corresponde aos projetos em execução que já estavam nas carteiras do "Clube das 9" em março de 2006. Na parte inferior da planilha constavam outras empresas que em março de 2006 não faziam parte do "Clube das 9" e para as quais as obras foram perdidas. Qual seja até março de 2006 a Skanska Brasil não fazia parte do conluio com as empresas do "cartel". 
Esta situação mudou com a adesão da Skanska Brasil ao "cartel" entre março de 2006 e setembro de 2007. Qual seja para os eventos ocorridos no Comperj, a partir de setembro de 2008, a Skanska Brasil já fazia parte do conluio das empresas cartelizadas, conhecido como "Clube das 16".
Quanto à citação pela Respondente de processos da CGU para evocar similaridades ao caso presente, deve-se considerar que no presente caso não está sendo imputada a responsabilidade à Skanska por fazer parte de um Consórcio.
O histórico cronológico exposto no item II.7 acima alinha provas autônomas da participação da Skanska Brasil na fraude ocorrida nas licitações do Comperj, não há nenhum elemento contraditório nas evidências citadas, e quanto a não haver evidência do pagamento de propina pela Skanska Brasil, não se deve esperar encontrar provas contundentes como: Transferência Eletrônica de Dinheiro, Recibos assinados e firmas reconhecidas.
As evidências sobre o pagamento de propinas são obtidas do depoimento do Gerente de Pagamento de Propinas do esquema Sr. Pedro José Barusco Filho, transcrito da peça 66, p. 12: 
Sr. Pedro José Barusco Filho - Termo de Colaboração n. 2 (peça 17, p. 2) : 
 (...) QUE durante o período em que trabalhou com RENATO DE SOUZA DUQUE, principalmente as empresas do chamado "cartel" pagavam propina e o declarante gerenciava o pagamento de tais propinas também em favor RENATO DE SOUZA DUQUE; QUE dentre as empresas do "cartel" o declarante cita a título exemplificativo a CAMARGO CORREA, a ANDRADE GUTIERREZ, a ODEBRECHT, a OAS, a QUEIROZ GALVÃO, a ENGEVIX, a IESA, a MENDES JUNIOR, a MPE, a SETAL, a SKANSKA, a UTC, a PROMON e a GALVÃO ENGENHARIA; QUE essas empresas comporiam o "núcleo duro', sendo que havia outras também que eventualmente pagaram propina em contratos firmados com a PETROBRAS; (grifos adicionados) 
Qual seja, o agente que gerenciava o fluxo de recursos para o pagamento de propina cita a Skanska Brasil como fazendo parte do núcleo duro do "cartel" pagador dessas propinas.
Por todas as razões expostas, fundamentadas nas hipóteses levantadas em delações premiadas e nos acordos de leniência, testadas e comprovadas pela convergência de fatos e de várias evidências obtidas em documentação obtida de forma autônoma, não prosperam as argumentações apresentadas pela Respondente.
II.9. Da racionalidade para escolha do projeto Comperj-UDAV (peça 90, p. 40 a 43)   
A Respondente afirma que há uma racionalidade por trás do esforço da Skanska Brasil em ganhar a licitação da unidade UDAV do Comperj. Entre eles: necessidades financeiras, domínio da área geográfica do Comperj, experiência, proximidade da sede da empresa da obra, seu histórico de contratos com a Petrobras, quadro de funcionários para atender o projeto, e por ter sido a primeira licitação do Comperj lançada pela Petrobras, em perfeita sincronia com o tempo para garantir sua saúde financeira e permanecer atuando no Brasil.
Sobre esses argumentos há que se considerar que toda empresa estruturada, com um mínimo de gestão sobre seu negócio analise as demandas de mercado, e verifique sua capacidade de entregar os produtos/serviços solicitados antes de apresentar propostas para prover as necessidades do comprador.
A questão em tela, no entanto é que há uma coincidência entre o que a empresa considera racional e o resultado do processo de licitação das unidades do Comperj, pois desde 7/8/2008 a Skanska Brasil e as demais empresas do "cartel" já haviam escolhido e dividido entre si as obras do Comperj, anteriormente à divulgação do processo licitatório em setembro de 2008. As evidências documentais sobre as etapas de todo o processo licitatório, após o 1º Bid, após o 2º Rebid até a 3º Novas Propostas do 2º Rebid, detalhadamente descrito no item II.7 dessa instrução, mostram que a Skanska Brasil seria a vencedora da licitação da unidade UDAV por divisão de mercado entre as empresas do "cartel".
Em que pese o racional lógico descrito, este não afasta o fato da combinação prévia da Skanska Brasil com as outras 15 empresas participantes do "cartel", empresas essas que participaram da licitação da unidade UDAV em esforço coordenado para que essa licitação fosse vencida pela Skanska Brasil com o objetivo de praticar sobrepreços, em conluio com o staff da Petrobras, que revisou estimativas dos preços da obra após a abertura das propostas adequando o preço estimado ao preço proposto. 
O resultado concreto do contrato nº 0800.0056801.10.2, assinado em 08/03/2010 com a Skanska Brasil, foi a execução do mesmo com 3 aditivos, no valor total de R$ 1.480.239.712,74, 32,8% acima do valor inicialmente contratado e atraso de 1188 dias, 110% acima do prazo contratado tendo sido estimado o sobrepreço de R$ 79.769.676,96. Esses valores demonstram a consecução do planejamento do "cartel", tendo a Skanska Brasil obtido as vantagens financeiras pretendidas.
Por essas razões os argumentos racionais da Respondente são derrubados pela convergência de indícios e provas da atuação planejada pelas empresas do "cartel".
II.10. Da legalidade e racionalidade da Formação do Consórcio SPE para o projeto Comperj UDAV
Quanto a esse ponto, a Respondente explica a formação do Consórcio SPE - Skanska Brasil, Promon Engenharia e Engevix. Descreve a competência da Skanska na área de construção e montagem industrial enquanto a Promon é especialista em projetos de engenharia. Ressalta o valor da unidade UDAV em torno de USD 850 milhões consistindo em um valor muito alto para a Skanska Brasil suportar sozinha. Informa que a Skanska Brasil e a Promon formavam uma parceria estratégica, porém à época a Promon estava sobrecarregada com outro projeto. Por essa razão as duas empresas associaram-se à Engevix, que tinha bom histórico de parcerias e era uma empresa reconhecida por sua competência pela Petrobras, sendo a formação do Consórcio SPE coerente e compatível com a realidade de mercado da época.
A Respondente argumenta racionalmente sobre as razões da constituição do Consórcio SPE, as quais são razoáveis considerando o porte da obra UDAV.
No entanto a questão em pauta é a coincidência da citação do Consórcio SPE em vários documentos apreendidos pela Polícia Federal, como detalhado no item II.7 acima, nos quais o Consórcio SPE aparece como o vencedor desse processo licitatório. Nos referidos documentos constam inclusive as empresas e os consórcios concorrentes do Consórcio SPE que apresentariam propostas de cobertura para simular competitividade inexistente como demonstram as tabelas 1, 2 e 3.
Em que pese a racionalidade dessas argumentações, elas não elidem as evidências dos acordos prévios à licitação pelas empresas do "cartel" e as fraudes praticadas.
II.11. Do processo licitatório: os erros cometidos pela Petrobras, conforme admitido no relatório interno de apuração do projeto Comperj-UDAV 
Neste ponto a Respondente argumenta que a responsabilidade dos prejuízos financeiros e dos prejuízos em tempo de execução das obras da unidade UDAV deveriam ser atribuídos à Petrobras. Para corroborar sua afirmação cita, novamente, trechos selecionados do Resumo Executivo da Comissão Interna de Apuração (CIA) , peça 90, p. 199 a 272, da qual transcreve os primeiros 7 pontos, peça 90, p. 205.
Para contextualizar as conclusões da CIA transcrevem-se as últimas 3 conclusões do Resumo Executivo omitidas da manifestação da Respondente, peça 90, p. 205 e 206 (grifos acrescidos) :
Ocorreram, em 09 (nove) processos analisados, sucessivas revisões de estimativa de preços  (após abertura das propostas) , com justificativas inconsistentes. Tais estimativas, por vezes questionadas pelo responsável por sua elaboração, podem ter criado condições para direcionamento de contratos;
Aceitação de condicionantes de licenciamento ambiental abusivas, contrariando parecer jurídico, resultando na celebração de convênio com o Estado do Rio de Janeiro, representado pela Secretaria Estadual do Meio Ambiente, pelo Instituto Estadual do Ambiente e com a participação da Fundação Bio-Rio;
As falhas de gestão, não conformidades, problemas de planejamento e de coordenação na execução do projeto podem ter contribuído para facilitar a ocorrência de eventuais ações criminosas sob investigação pela Operação Lava Jato.
Mais uma vez a Respondente desvia a atenção dos pontos cruciais transferindo exclusivamente para a Petrobras a responsabilidade dos fatos. Como foi demonstrado, no item II.7, a partir da análise do relatório da CIA, a Diretoria de Abastecimento, dirigida à época por Paulo Roberto Costa e a Diretoria de Serviços, dirigida à época por Renato de Souza Duque pressionaram pela antecipação dos prazos das licitações para antes do término do cronograma técnico de elaboração dos projetos básicos e FEEDs da unidade UDAV e "podem ter contribuído para facilitar a ocorrência de eventuais ações criminosas".
Relembre-se o texto da CIA sobre a deflagração das licitações antes da conclusão dos projetos básicos e FEEDs (peça 90, p. 221 a 222) , dentre elas a da unidade UDAV:
Das 17 (dezessete) obras que fizeram parte da análise da Comissão, 11 (onze) obras tiveram seus processos licitatórios deflagrados sem que os projetos básicos estivessem totalmente concluídos. Destas 11 (onze) , há 06 (seis) processos em que tampouco o pré-detalhamento (FEED) havia sido iniciado quando da emissão do convite. Essas situações impactam o processo licitatório e podem fragilizar a escolha de proposta mais vantajosa para a PETROBRAS, uma vez que cada licitante pode ter considerado distintas condições em suas propostas.
...
As faixas de cor laranja indicam o período da elaboração dos projetos básicos e FEEDs. As faixas de cor azul clara e azul escuro representam primeiro e segundo BID, respectivamente. A linha preta representa a assinatura do contrato.
O cronograma técnico previsto para as obras da unidade UDAV do Comperj não demonstra a incompetência técnica da Petrobras. 
Ao contrário, o calendário das licitações em conjunto com o calendário técnico demonstra a pressão da DABAST e da DSERV para realização dos processos licitatórios e a contratação para o início do ano de 2010. Esta falha de gestão da Petrobras, executada em sincronia pelos ex-executivos da Estatal e pelas empresas do "cartel" contribuíram para facilitar a ocorrência das ações criminosas, concretizadas nas fraudes aos processos licitatórios e prejuízos para a Petrobras.
A Respondente menciona o Documento Interno da Petrobras (DIP) Engenharia 545/2009 (peça 90, p. 273 a 280) assinado por Pedro José Barusco Filho que: autoriza o 2º Rebid e indica as 18 empresas que deverão participar dessa nova rodada para a UDAV e a unidade UCR. O texto do item 16 do referido documento revela claramente os ajustes feitos entre estimativas da Petrobras, após o conhecimento das propostas das empresas.
16. 	Durante a fase de esclarecimentos com as empresas que apresentaram as melhores propostas dos certames anteriores, verificou-se a possibilidade de redução dos valores ofertados pelas empresas bem como a necessidade de alguns ajustes nos requisitos contratuais e nos valores de orçamento. (peça 90, p. 277, destaques acrescidos) 
Qual seja, nesse processo licitatório a Petrobras revisou os valores das suas estimativas para cima, aproximando-as dos preços oferecidos pelas empresas, enquanto que as empresas diminuíram os valores de suas ofertas. Essas alterações de preços foram compiladas nas tabelas 1, 2, 3 e 4. 
A tabela 4, reproduzida a seguir, demonstra que a licitação da unidade UDAV teve 3 estimativas:
Tabela 4 - Valores das estimativas da Petrobras e da proposta final da SPE.
Fonte: Relatórios das Comissões de Licitação, (peças 26 e 27) 
Somente após essas três tentativas de ajuste de preços/estimativas foram acomodadas as necessidades mútuas, das empresas e dos ex-executivos da Petrobras.
A Respondente conclui seus argumentos sobre esse ponto reforçando o ponto de vista de que as falhas do processo licitatório da UDAV têm origem na própria Petrobras e considera indevida a acusação de que a vitória do Consórcio SPE decorreu do acordo do "cartel" e que o preço vencedor tinha ágio de apenas 2,85% sobre o valor da estimativa da Petrobrás.
No entanto a Respondente não explicou as revisões de preços das estimativas da obra que levam à conclusão de sua participação no conluio do "cartel" com os ex-executivos da Petrobras, sendo esses últimos os agentes provocadores das falhas de gestão da Estatal que facilitou a ocorrência de eventuais ações criminosas, gerando as fraudes que produziram os já mencionados prejuízos para a Petrobras.
Por essas razões considera-se que os argumentos da Skanska Brasil não prosperam neste ponto.
II.12. A suposta supressão de proposta em outros projetos do Comperj - das razões para não apresentação de proposta
Nesta parte de sua exposição a Skanska Brasil procura justificar a sua não participação nos processos licitatórios das unidades UHCC, UCR e UHDT. Afirma que não participou por questões estratégicas e pelo foco dedicado ao processo licitatório da UDAV. Que a empresa só teria recursos para conduzir um único projeto em caso de vencer dois ou mais projetos o que acarretaria em prejuízos para a Petrobras. Considera ainda os custos de preparar e apresentar propostas e que segundo o Acordo de Leniência da SOG com o CADE a Skanska Brasil deveria ter apresentado propostas de cobertura para as demais licitações. O fato de não o ter feito, segundo a Respondente, demonstraria sua independência do "cartel".
O quadro 5, acima, transcreve documento apreendido pela PF na sede da Engevix no qual está definida a escalação das empresas para cada obra do Comperj, referente às unidades UCR, UHCC, UDAV, UHDT. Observa-se que a Skanska não foi escalada para apresentar propostas para a UCR, UHCC e UHDT, e cumpriu à risca o planejamento do "cartel".
A defesa da Respondente tem posicionamento ambíguo. Ora condena as Delações Premiadas e Acordos de Leniência por atenderem aos interesses dos colaboradores, ora as usa como fonte inexorável de prova da não participação da Skanska Brasil nos conluios do "cartel". 
Por conta desse comportamento peculiar a Respondente cita uma pretensa informação obtida de documento dos autos do processo, no caso específico a peça 11, Histórico de Conduta CADE Setal/SOG, na qual a SOG teria declarado que a Skanska deveria ter apresentado propostas de cobertura nas demais licitações. 
Sumário das Citações sobre a Skanska Brasil, contidas no Histórico de Conduta CADE Setal/SOG, peça 11
Analisando minuciosamente a peça 11, Histórico de Conduta CADE Setal/SOG encontram-se as seguintes citações sobre a Skanska Brasil: (i) a menção sobre a participação da Skanska Brasil no "Clube das 16" (p. 1) ; (ii) as informações sobre seu CNPJ, endereço, telefone e outros dados da empresa (p. 5) ; (iii) menção sobre sua conduta anticompetitiva como membro do "Clube das 16" entre o final de 2005 e o início de 2012 (p. 8 e 9) ; (iv) Dados de pessoas físicas que atuaram como executivos da empresa (p. 15, 16, 80, 106) ; (v) a atuação da empresa antes de seu ingresso no "cartel" ao vencer o pacote URE da REFAP (p. 32) ; (vi) o seu ingresso no "Clube das 16" (p. 34, 37, 73, 75,) ; (vii) os pleitos da Skanska Brasil junto ao "cartel" para obras na REVAP e na RPBC (p. 36) ; (viii) a menção em planilha de monitoramento e Divisão do Mercado durante o "Clube das 16" (p. 39) ;  (ix)  menção a sua participação na unidade UDAV, "tendo sido definido que o consórcio Promon/Skanska/Engevix venceria e os demais apresentariam propostas de cobertura", sendo os demais " (i) Mendes Junior e UTC, (ii) Queiroz Galvão e Galvão Engenharia, e (iii) Techint e Andrade Gutierrez" (p. 51) ; (x) a sua participação no TECAB/Cabiúnas 3 no ano de 2011, na qual "o certame para esta obra seria, em princípio, vencido pelo consórcio SPS, formado por SOG, Promon e Skanska." (p. 66 e 67) ; (xi) o resultado das licitações da TECAB na qual sagrou-se vencedor desse pacote o Consórcio SPS, formado por SOG, Promon e Skanska (p. 66) ; (xii) a menção de sua participação na conduta anticompetitiva implementada pelos seus funcionários (p. 83) ; (xiii) menção da participação do "CEO na América Latina da Skanska Brasil Ltda participante do "cartel". Ele era representante do alto escalão, cuja participação na conduta consistiu no comparecimento às reuniões do "Clube das 16" e em posterior orientação de seus subordinados nas negociações", evidenciado em vários documentos do Histórico CEO cujo nome está tarjado no Histórico autuado nestes autos, (p. 107) ; (xiv) a menção aos Srs. Claudio Lima Freire ou José Cláudio Gago Lima, citados como Diretor Comercial da Skanska do Brasil Ltda que seria representante do alto escalão participante das reuniões do "Clube das 16" (p. 107 e 108) ; (xv) a menção sobre um funcionário da Skanska chamado de "argentino" que seria representante da Skanska junto à Petrobrás (p. 108) ; (xvi) a tabela de hierarquia na tomada de decisões pelas pessoas físicas participantes da conduta, na qual aparece novamente o nome do Sr. Cláudio Lima Freire (p. 111) ; (xvii) a tabela de pessoas físicas que teriam participado da conduta (p. 114, 132, 163) ; (xviii) a tabela "os Clubes e Grupos", sendo a Skanska mencionada como participante do "Clube das 16" (p. 123, 124) ;  (xix) a planilha elaborada pela UTC, apreendida na Engevix com citação da Skanska na divisão das obras do Comperj (p. 133) ;  (xx) a ordem de preferências da Skanska  no Comperj (p. 134, 135) ;  (xxi) alocação da unidade UDAV para o consórcio formado por Skanska, Promon e Engevix (p. 138) ; (xxii) participação da Skanska Brasil como convidada para as obras da RNEST no período de 2008/2012.
Neste longo sumário de citações sobre a atuação da Skanska Brasil, extraído do Histórico de Conduta CADE Setal/SOG, em nenhum momento é mencionado que a Skanska Brasil deveria ter apresentado propostas de cobertura nas unidades UCR, UHDT e UHCC do Comperj. Ao contrário a Skanska Brasil não foi escalada, pelo "cartel" para participar das licitações das unidades UCR, UHDT e UHCC como evidenciado pelos documentos apreendidos pela PF na empresa Engevix, apesar de ter recebido os convites da Petrobrás. 
Ademais, as citações no referido Acordo de Leniência reforçam de forma inconteste a participação da Skanska Brasil nos conluios do "cartel" em várias obras públicas e especificamente o direcionamento do interesse da Skanska Brasil para a unidade UDAV como destacado nos itens (ix, xix, xx e xxi) do sumário acima. 
Quanto aos itens (xiv, xvi, xvii) , do sumário acima, nos quais são citados nomes de ex-executivos da Skanska Brasil, acima, deve-se esclarecer que em consulta ao sistema da Receita Federal obteve-se informações sobre dois homônimos com o nome Cláudio Lima Freire, o primeiro de CPF XXX.743.797-XX residente no Município do Rio de Janeiro/RJ e o segundo de CPF XXX.811.488-XX, residente no Município de Carapicuíba/SP. Nenhum desses cidadãos consta como sócio ou administrador de nenhuma empresa. Por outro lado, só há uma pessoa no sistema da RFB, com o nome José Claudio Gago Lima, de CPF XXX.102.348-XX residente no Município de Santos/SP o qual consta como tendo sido Administrador da Skanska Brasil Ltda, CNPJ 02.154.943/0001-02 no período de 06/05/2008 a 04/12/2014.
Por outro lado a participação simultânea da Skanska Brasil: (i) na obra da UDAV do Comperj, contrato assinado em 8/3/2010 e que durou 2268 dias, até 23/05/2016, (ii) nas licitações da TECAB/Cabiúnas 3 no ano de 2011 e (iii) convidada para as obras da RNEST no período de 2008/2012, contradizem a argumentação de que a empresa não teria recursos para conduzir outra obra do Comperj e por outro lado reforça a tese da divisão de mercado entre as empresas do "cartel".
Pelas razões expostas, baseadas nos documentos referenciados pela Respondente, não prosperam as argumentações da Skanska Brasil neste ponto.
II.13. Dos contra indícios da participação da Skanska Brasil na conduta investigada
Quanto a demanda da Respondente de que haja a comprovação do dolo ou má-fé dos representantes da empresa e de sua afirmação de que não há evidências da participação da Skanska Brasil no alegado conluio e que o conjunto probatório da Operação Lava Jato é inconsistente com o pronunciamento da SeinfraOperações, devemos considerar que todo o histórico cronológico da atuação da Skanska Brasil no processo licitatório do Comperj descrito no item II.7 acima alinhava indícios: do envolvimento da Skanska com o "cartel" com a clara intenção de obter vantagens pela divisão do mercado e assim obter lucro a partir da prática de sobrepreços.
A Respondente demanda que não há comprovação do dolo ou má-fé dos representantes da empresa, no entanto há várias menções às pessoas físicas representantes da Skanska no Histórico de Conduta CADE Setal/SOG (peça 11) citados no sumário do item II.12 acima: (xii) menção a sua participação na conduta anticompetitiva implementada pelos seus funcionários (p. 83) ; (xiii) menção da participação do "CEO na América Latina da Skanska Brasil Ltda participante do 'cartel'. Ele era representante do alto escalão, cuja participação na conduta consistiu no comparecimento às reuniões do 'Clube das 16' e em posterior orientação de seus subordinados nas negociações", evidenciado em vários documentos do Histórico, CEO, cujo nome está tarjado no Histórico autuado nestes autos, (p. 107) ; (xiv) menção aos Srs. Claudio Lima Freire ou José Cláudio Gago Lima, citado como Diretor Comercial da Skanska do Brasil Ltda que seria representante do alto escalão participante das reuniões do "Clube das 16" (p. 107 e 108) ; (xv) menção sobre um funcionário da Skanska chamado de "argentino" que seria representante da Skanska junto à Petrobrás (p. 108) ; (xvi) tabela de hierarquia na tomada de decisões pelas pessoas físicas participantes da conduta, na qual aparece novamente o nome do Sr. Cláudio Lima Freire (p. 111) ; (xvii) tabela de pessoas físicas que teriam participado da conduta (p. 114, 132, 163) . 
Acrescenta-se, para fins de completude, trecho na Nota Técnica nº  38/2015/ASSTEC-SG/SGA2/SG/CADE (nº SEI 0148031) do CADE (peça 63, p. 95 a 97, sublinhado e grifos acrescidos) :
209. 	Como as reuniões analisavam cenários das licitações, que poderiam não se concretizar, eram necessárias reuniões de revisão. Daí a razão de a frequência das reuniões ter sido, por determinados períodos, mensal, como se passa a ver exemplo a seguir:
210.	Segundo informações prestadas pelos Signatários, a Evidência nº 25 consiste em anotações manuscritas pelo Signatário Marcos Pereira Berti, tomadas em uma das reuniões do cartel do "Clube das 16" (reunião realizada em 29 de agosto de 2009, conforme cabeçalho superior à direita, na sede da UTC do Rio de Janeiro) . O intuito da reunião era discutir obras futuras do Comperj e de outras refinarias. Conforme esclarecido pelos Signatários, cada um dos itens do documento acima comprova a existência de discussões e ajustes entre membros do "Clube das 16" acerca de licitações para obras da Petrobras, conforme se passa a detalhar:
...
ii. o item 2 indica que José Cláudio Gago Lima (Diretor da Skanska)  reclamou por ter perdido a licitação da REVAMP no FCC da RPBC, a qual, segundo os Signatários, não foi objeto de acordo entre os membros do "Clube";
Qual seja, o Diretor da Skanska Brasil encontrava-se na reunião de 29/08/2009 para discutir as obras do Comperj e é mencionado por queixar-se da perda em outra obra da Petrobrás. 
Quanto ao destaque que a Respondente dá à importância do Sr. Paulo Roberto Costa, que teria atuado entre os anos de 2004 e 2012 viabilizando "convite para as licitações apenas das empresas indicadas em lista entregue pelo coordenador do Clube" (peça 11, p. 2, nota de rodapé) , e a menção que faz ao áudio do depoimento prestado pelo Sr. Paulo Roberto Costa em 08/09/2015 à CGU, no qual este teria afirmado que "nunca tive a informação de que a Skanska participava do "cartel", mas a Engevix e outras empresas participavam do "cartel" (peça 90, p. 55) , e a suposta transcrição de trechos de outro depoimento do Sr. Paulo Roberto Costa à Polícia Federal no Termo de Colaboração nº 65, em 09/09/2014, no qual o depoente teria afirmado que "...a empresa Skanska... não era do cartel..." (peça 90, p.56) temos de considerar que:
O depoimento em áudio/vídeo do Sr. Paulo Roberto Costa, prestado à CGU em 08/09/2015 às 13h30min, Processo 00190.004165\2015-55, citado pela Respondente foi obtido pelo TCU junto à CGU como parte dos documentos de suporte ao processo TC Processo 006.778/2020-8, que analisou o envolvimento da Promon nas fraudes investigadas. Esse áudio/vídeo ou sua transcrição escrita em documento provido pela CGU, não foram juntados aos autos deste processo na sua abertura, e, portanto, não foram apresentados à Skanska Brasil para sua manifestação. A Respondente cita o áudio/vídeo em seus argumentos, porém não o trouxe para ser juntado a esses autos e servir de suporte à sua argumentação. 
O mesmo ocorre com o Termo de Colaboração nº 65 do Sr. Paulo Roberto Costa à PF em 09/09/2014, que não consta desses autos nem a Respondente o trouxe aos autos a seu favor.
Desta forma por falta de base documental sólida para comprovar as afirmações da Respondente sobre os depoimentos do Sr. Paulo Roberto Costa, esses argumentos serão desconsiderados. 
Quanto aos argumentos da Respondente que cita trechos de Processo Administrativo do CADE nos quais se constata que a saída de Renato de Souza Duque e de Paulo Roberto Costa da Petrobras em 2012 tornou a atuação do "cartel" substancialmente reduzida, (peça 90, p. 56) , tem-se de concordar com a Skanska do Brasil, porquanto o conluio do "cartel" para fraudar as licitações da Petrobras floresceu, principalmente, no período em que esses ex-diretores da Estatal comandaram os processos licitatórios da Petrobras.
Quanto à menção da Respondente de que no pronunciamento técnico da SeinfraOperações a Skanska Brasil não é mencionada nos quadros 3 e 4 temos de considerar que o texto do pronunciamento técnico é claro:
19.		Os quadros abaixo foram elaborados a partir de informações públicas coletadas no sítio eletrônico do MPF acerca das denúncias e ações de improbidade administrativas ajuizadas no âmbito da Operação Lava Jato, especificamente quanto à atuação do cartel nas obras da Petrobras, a exemplo de: (peça 66, p. 5, grifos acrescidos) 
Os quadros são exemplificativos e não exaustivos. Por outro lado, não faltam menções à participação da Skanska Brasil na fraude como descrito ao longo deste pronunciamento técnico.
Quanto à alegação, novamente, de que não há qualquer indício que prove estar a Skanska envolvida no pagamento de propina aos ex-dirigentes da Petrobras, o qual a Respondente suporta citando o parecer da CGU 299/2018/CONJUR-CGU/CGU/, processo NUP 00190.004165/2015-55 de que a Promon não teria pago propina e era participante do consórcio SPE e que, portanto, não cabe incluir a Skanska Brasil, deve-se considerar que a conclusão de que a Promon não tenha pago propina por falta de evidência naquele processo, e pelo fato de a Promon participar do Consórcio SPE estender sua inocência às demais participantes do consórcio, incluindo a Skanska Brasil, não é aplicável ao presente caso diante das inúmeras evidências contrárias a essa conclusão.
Como já foi esclarecido, não se deve esperar encontrar provas contundentes de pagamentos de propinas tais como: Transferência Eletrônica de Dinheiro com indicação de CPF e CNPJ bem como de Recibos assinados e firmas reconhecidas. No entanto, o envolvimento da Skanska Brasil no pagamento de propinas está contido no depoimento do Gerente de Pagamento de Propinas do esquema Sr. Pedro José Barusco Filho, transcrito da peça 66, p. 12: 
Sr. Pedro José Barusco Filho - Termo de Colaboração n. 2 (peça 17, p. 2) : 
 (...) QUE durante o período em que trabalhou com RENATO DE SOUZA DUQUE, principalmente as empresas do chamado "cartel" pagavam propina e o declarante gerenciava o pagamento de tais propinas também em favor RENATO DE SOUZA DUQUE; QUE dentre as empresas do "cartel" o declarante cita a título exemplificativo a CAMARGO CORREA, a ANDRADE GUTIERREZ, a ODEBRECHT, a OAS, a QUEIROZ GALVÃO, a ENGEVIX, a IESA, a MENDES JUNIOR, a MPE, a SETAL, a SKANSKA, a UTC, a PROMON e a GALVÃO ENGENHARIA; QUE essas empresas comporiam o "núcleo duro', sendo que havia outras também que eventualmente pagaram propina em contratos firmados com a PETROBRAS; (grifos adicionados) 
Qual seja, o agente que gerenciava o fluxo de recursos para o pagamento de propina cita a Skanska Brasil como fazendo parte do núcleo duro do "cartel" pagador dessas propinas.
Quanto às considerações da Respondente sobre ter demonstrado que não cabe responsabilidade objetiva às consorciadas para fins punitivos e que há indícios que contrariam a alegação do envolvimento da empresa e que deve ser observada a Teoria da Dúvida Razoável e esse processo deve ser arquivado, temos de considerar que:
Após a análise de documentos com depoimentos de Delações Premiadas e de Acordos de Leniência que informam sobre como seria o modus operandi do "cartel" para fraudar as licitações da Petrobras, corroborado pela análise de vários documentos obtidos de forma autônoma, inclusive de documentos fornecidos pela própria Respondente, com a demonstração de inúmeros indícios da participação da Skanska Brasil Ltda nas fraudes ocorridas do Comperj, das quais se beneficiou por meio da celebração do contrato da unidade UDAV, nº 0800.0056801.10.2, datado de 8/3/2010, com sobrepreço estimado de R$ 79.769.676,96, conclui-se que a Respondente participou do planejamento das fraudes, atuou conforme o planejamento estabelecido, teve a intenção de obter vantagens financeiras e concretizou sua intenção ao firmar o referido contrato.
Pelos motivos expostos não cabe razão aos argumentos apresentados pela Respondente.
II.14. Conclusão
A Respondente conclui reafirmando que: as condutas estão prescritas nos termos da Lei 9.873/1999; não teria sido imputado à Skanska Brasil conduta específica; não foi demonstrada a participação da Skanska Brasil em qualquer ato ilícito, nem seu grau de culpabilidade; não há evidências de participação da empresa nas fraudes do Comperj; há diversos indícios que comprovam ser a Respondente uma outsider em relação às demais empresas do "cartel"; em casos semelhantes, os processos foram arquivados in dubio pro reo.
A Respondente requer que: este processo seja imediatamente arquivado; caso o processo prossiga, seja finalmente arquivado por falta de elementos probatórios; lhe seja concedido prazo adicional de manifestação em caso de novos elementos; seja atribuído aos documentos anexos de sua manifestação sigilo; e sigilo quanto à sua manifestação. Finalmente requer que todas as publicações, manifestações e notificações sejam realizadas em nome do Sr. Sr. Cláudio Coelho de Souza Timm, OAB/DF nº 16.885.
Considerado a análise conduzida nesta manifestação com base nos vários documentos acostados aos autos, as afirmativas da Respondente não prosperam.
Quanto aos requisitos feitos considera-se que a íntegra dos documentos acostados aos autos do processo pela respondente receba classificação de sigilosa. No entanto os trechos transcritos para esse documento com o intuito de evidenciar os pontos abordados terão classificação pública após o julgamento do processo. As notificações, manifestações e publicações serão encaminhadas ao representante legal da empresa por ocasião das mesmas.
CONCLUSÃO
Os presentes autos visam avaliar à participação da SKANSKA - Skanska Brasil Ltda., inscrita no CNPJ/MF sob o nº 02.154.943/0001-02, no esquema de fraudes às licitações da UDAV, UHCC, UCR e da UHDT no Comperj por "cartel" de empresas, conforme desdobramentos da operação Lava Jato. 
Destacou-se, na seção "Histórico", a atuação do TCU nessas obras, que desde 2008 vem realizando auditorias anuais, chegando a apontar irregularidades como sobrepreço, contratação direta irregular e adoção de regime de execução contratual inadequado ou antieconômico.
Em razão de novas análises da unidade técnica contemplarem dados preliminares trazidos pela Operação Lava Jato, com fortes indícios de cartelização das contratadas e de conluio destas com dirigentes da Petrobras, para fins de frustrar o caráter competitivo dos procedimentos licitatórios do Comperj e de obter vantagens indevidas, por meio do subitem 9.2.11 do Acórdão 632/2017-TCU-Plenário, este Tribunal determinou a autuação de processo apartado para apuração das fraudes cometidas nas licitações dessas obras do Comperj, para fins de eventual aplicação de sanção de declaração de inidoneidade.
Não houve violação do princípio do devido processo legal, haja vista que a empresa foi instada a se manifestar acercas das provas e imputações, de forma que as provas trasladadas de processos de outras instâncias são legítimas e válidas.
Foi respeitado o princípio da presunção de inocência, pois foi facultado à Skanska Brasil Ltda. o contraditório e a ampla defesa. Além disso, cabe à empresa demonstrar - o que não o fez, através de contraprovas, que não participou do esquema fraudulento, pois a presente Representação se baseou em vários indícios, fortes e convergentes, obtidos inclusive de forma autônoma, suficientes para comprovar a ocorrência da fraude à licitação, cuja conduta e clareza quanto ao tipo sancionatório foi devidamente demonstrada.
Empreendida a análise, a empresa Skanska Brasil Ltda. não logrou êxito em afastar sua responsabilidade nas irregularidades ora tratadas pelos motivos fartamente analisados ao longo da instrução e sintetizados a seguir. 
Em verdade, a empresa, no mérito, se limitou, à tentativa de negar as diversas provas existentes e a se colocar como independente e autônoma em relação às demais empresas consorciadas, sem conseguir provar que não teria participado do seu cometimento, nem tampouco reconhecendo a existência das fraudes apontadas, conforme exame técnico desta Representação.
Não há sobreposição de competências na atuação do CADE e TCU, uma vez que a natureza da atuação constitucional de controle externo do TCU é distinta da atuação do CADE, que se refere à concentração econômica.
O disposto no art. 46 da Lei 8.443/1992 não condiciona a declaração de inidoneidade a nenhuma outra apuração, senão à ocorrência de fraude comprovada à licitação, e constatada a fraude à licitação, e declaradas inidôneas as empresas implicadas, cabe à Administração, no caso a Petrobras (Administração Indireta) , no uso da autotutela administrativa, adotar providências quanto à anulação dos contratos decorrentes desses procedimentos licitatórios fraudados.
A declaração de inidoneidade prevista no art. 46 da Lei 8.443/1992, decorrente da atuação constitucional de controle externo do TCU, é de natureza distinta da pretensão punitiva constante do Decreto 2.745/1998, que se refere a sanções referentes a infrações e descumprimentos na execução contratual. A declaração de inidoneidade imposta pelo TCU abrange toda a Administração Pública Federal, sendo a atuação da Administração de forma direta, indireta ou por meio de transferências voluntárias (item 9.2.1 do Acórdão 348/2016-TCU-Plenário, Relator Exmo. Ministro Walton Alencar Rodrigues) .
A proporcionalidade e a razoabilidade são consideradas na dosimetria da sanção à medida que o TCU avalia o nível de gravidade do ilícito, a materialidade e o grau de culpabilidade dos responsáveis implicados, em consonância com a jurisprudência do TCU e com o Voto do Min. Relator Bruno Dantas, que fundamentou o Acórdão 483/2017-TCU-Plenário.
Portanto, conforme tópico da responsabilização e individualização das condutas, resta comprovada a ocorrência de fraudes nas licitações conduzidas pela Petrobras, relacionadas a certames para às licitações conduzidas pela Petrobras na realização das obras do Comperj, mediante conluio entre as empresas para a prática das seguintes condutas: combinação de preços, quebra de sigilo das propostas, divisão de mercado, oferta de propostas de cobertura para justificar o menor preço ofertado, combinação prévia de resultados e consequente direcionamento das licitações, e ausência de formulação de proposta para beneficiar a empresa escolhida pelo "cartel".
Também resta comprovada a participação da Skanska Brasil Ltda. no esquema fraudulento acima referido.
Em face do exposto, a conduta delitiva afrontou de forma grave e continuada os princípios constitucionais insculpidos no art. 37, caput e inciso XXI, no art. 173, § 1º, inciso III, ambos da Constituição Federal (CF/1988) , bem como no item 1.2 do Decreto 2.745/1998, precipuamente os da legalidade, da impessoalidade, da moralidade e da igualdade de condições aos concorrentes em processo licitatório. A gravidade danosa e a prática delituosa reiterada em diversos certames licitatórios requerem a atuação exemplar deste Tribunal de Contas.
Pelos motivos expostos, conclui-se que a conduta é reprovável. Considerando a gravidade e extensão dos danos causados pelos ilícitos em apuração em processo de tomadas de contas específicos, e a prática continuada dos ilícitos, resultando das contratações fraudulentas das obras referentes ao Comperj, para garantir a função pedagógica e preventiva da sanção, propõe-se aplicar a pena de declaração de inidoneidade para participar de licitações na Administração Pública Federal à Skanska Brasil Ltda pelo prazo de 5 (cinco) anos, com fundamento no art. 46, da Lei 8.443/1992, conforme análise da dosimetria da sanção de inidoneidade (tópico IV) .
Propõe-se também encaminhar cópias do Acórdão que vier a ser proferido, acompanhado do Voto e Relatório que o fundamentarem, à Secretaria de Logística e Tecnologia de Informação do Ministério do Planejamento, Orçamento e Gestão sobre a declaração de inidoneidade proposta, para que atenda às recomendações exaradas no item 9.6 do Acórdão 1986/2013-TCU-Plenário, no que se refere ao registro da inidoneidade no Sistema de Cadastro Unificado de Fornecedores (Sicaf) e no Cadastro Nacional de Empresas Inidôneas e Suspensas (CEIS) , bem como à 13º Vara Federal de Curitiba/PR, à Força-Tarefa do Ministério Público Federal no Paraná, à Força-Tarefa da Advocacia-Geral da União no Paraná, ao Conselho Administrativo de Defesa Econômica (CADE) para que apure a conveniência de abrir processo administrativo para apurar a participação da Skanska Brasil Ltda. em "cartel", ao Ministério da Transparência e Controladoria-Geral da União (CGU) e à Diretoria de Governança, Risco e Conformidade da Petrobras (GRC) , para as medidas consideradas cabíveis.
Em razão de o presente processo ter sido constituído a partir do processo de Auditoria (TC Processo 010.816/20178) para análise em apartado das manifestações da Skanska Brasil Ltda., e de este apartado se tratar de mera estratégia processual com vista a atender à razoável duração do processo que o caso requer, propõe-se ainda que, quando do encerramento do presente processo, ele seja apensado ao processo TC Processo 010.816/20178.
PROPOSTA DE ENCAMINHAMENTO
Diante do exposto, submetem-se os autos à consideração superior, propondo ao Tribunal:
rejeitar as alegações da Skanska Brasil Ltda; 
declarar a inidoneidade da Skanska Brasil Ltda. (Skanska Brasil) , inscrita no CNPJ/MF sob o nº 02.154.943/0001-02, assim como a das pessoas jurídicas (controladas, subsidiárias, etc.) cujos estatutos ou contratos sociais forem objeto de alteração para absorver as atividades da empresa penalizada ou de outras sociedades empresariais que vierem a ser criadas para contornar a presente sanção, com fundamento no art. 46 da Lei 8.443/1992, para participar, de licitações na Administração Pública Federal, bem como em certames promovidos na esfera estadual, distrital e municipal cujos objetos sejam custeados com recursos federais repassados por força de convênios ou instrumentos congêneres, pelo prazo de 5 (cinco) anos;
dar ciência do acórdão que vier a ser proferido:
i. à Secretaria de Logística e Tecnologia de Informação do Ministério do Planejamento, Orçamento e Gestão sobre a declaração de inidoneidade do item "a", atentando para que atenda às recomendações exaradas no item 9.6 do Acórdão 1986/2013-TCU-Plenário; 
ii. ao Ministério da Transparência e Controladoria-Geral da União para a inscrição da empresa indicada no item 9.1 deste acórdão no Sistema de Cadastro Unificado de Fornecedores (Sicaf) e no Cadastro Nacional de Empresas Inidôneas e Suspensas (CEIS) ;
iii. à empresa responsável, ao advogado representante da empresa, à Força-Tarefa do Ministério Público Federal no Paraná, à 13º Vara Federal de Curitiba, à Força-Tarefa da Advocacia-Geral da União no Paraná, ao Conselho Administrativo de Defesa Econômica (CADE) e à Diretoria de Governança, Risco e Conformidade da Petrobras (GRC) , para medidas consideradas cabíveis.
determinar o apensamento, quando do encerramento do presente processo, ao processo de Auditoria (TC Processo 010.816/20178) , com vista à consolidação das decisões proferidas.
2.	O diretor da Secretaria Extraordinária de Operações Especiais em Infraestrutura, em concordância com as propostas alvitradas pelo auditor, assim se manifestou (peça 90) :
Inicialmente, cabe mencionar a minha anuência com as análises empreendidas pelo auditor que subscreve a instrução de mérito desta Representação, acerca das fraudes cometidas nas licitações das unidades UDAV, UHDT, UCR e UHCC do Complexo Petroquímico do Rio de Janeiro - Comperj, formulada pela SeinfraOperações com fundamento nos arts. 46 e 60 da Lei 8.443/1992, c/c art. 237, inciso VI, do RITCU.
Concordo também com a proposta de encaminhamento efetuada, que está de acordo com a jurisprudência recente do TCU a respeito do tema. Nela, o auditor propôs a rejeição das razões de justificativa, impondo uma pena de inidoneidade para contratação com o poder público federal ou outros órgãos da administração pública que recebam verbas federais da Skanska Brasil Ltda. (doravante denominada Skanska) por 5 anos.
A jurisprudência recente assim está firmada:
Tabela 1: Jurisprudência firmada no TCU acerca da participação de fraudes em licitações.
	Conduta (principal) 
	Responsável
	Prazo (anos) 
	Deliberação (Acórdão) 

	Vencedora
	Consórcio Angramon (7 empresas) 
	5
	483/2017-P

	Supressão de proposta
	Skanska Brasil Ltda.
	1
	1.256/2019-P

	Proposta de cobertura
	MPE Montagens e Projetos Especiais 
	3
	300/2018-P e 825/2018-P

	Proposta de cobertura
	Mendes Júnior Trading e Engenharia 
	3
	414/2018-P

	Proposta de cobertura
	Engevix Engenharia S/A
	3
	2.135/2018-P

	Vencedora
	Construtora Queiroz Galvão S.A.
	5
	1.221/2018-P

	Vencedora
	Construtora OAS S.A.
	5
	1.744/2018-P

	Vencedora
	Iesa Óleo & Gás S/A
	5
	2.355/2018-P

	Vencedora
	Promon Engenharia Ltda.
	5
	2.134/2020-P

Fonte: Elaboração própria, com base na jurisprudência do TCU.
Reforço, apenas, alguns pontos tratados na instrução, no qual julgo que merecem algumas considerações adicionais a fim de que não restem dúvidas quanto às análises empreendidas ou às propostas ora formuladas.
I.	Conjunto probatório - elementos compartilhados pela Operação Lava Jato
Não é demais trazer, novamente, o conjunto probatório de elementos e evidências devidamente oferecidos ao contraditório e à ampla defesa da empresa e que firmam o entendimento de que a Skanska agiu ativamente nas fraudes cometidas nas licitações das obras do Comperj, por meio de sua atuação junto ao cartel das empreiteiras revelado pela Operação Lava Jato.
A tabela a seguir traz, em síntese, os elementos que evidenciam, de maneira contextualizada, a participação da Skanska na divisão de mercado efetuada pelo cartel das empreiteiras nas obras da Petrobras, em especial, no presente caso, nas obras das unidades UDAV, UCR, UHDT e UHCC do Comperj, objeto da representação da unidade técnica SeinfraOperações no TC 010.816/2017-8.
Tabela 2 - Provas e indícios colacionados nos autos, devidamente submetidas ao contraditório da empresa.
	Peça
	Objeto
	Descrição

	10
	Auto de apreensão PF 1117/2014
	Comprovação do envolvimento da Skanska Brasil em fraudes de diversos empreendimentos da Petrobras, incluindo o Comperj

	11
	Acordo de Colaboração com o CADE - Setal/SOG
	Confirmação da existência de cartel nas licitações das obras da Petrobras

	12 a 14
	Acordo de Colaboração com o CADE - Camargo Correia
	Confirmação da existência de cartel nas licitações das obras da Petrobras

	16 e17
	Termos de colaboração Paulo Roberto Costa
	Detalhes da atuação do cartel envolvendo agentes públicos e privados

	18 e 19
	Termos de colaboração Pedro Barusco
	Identificação das empresas participantes do Cartel, incluso Skanska Brasil Ltda. Detalhes da atuação do cartel

	20 a 23
	Termos de Colaboração Dalton Avancini
	Identificação das empresas participantes do Cartel, incluso Skanska Brasil Ltda. Detalhes da atuação do cartel

	24
	Termo de Colaboração de Augusto Mendonça
	Detalhes da atuação do cartel envolvendo agentes públicos e privados

	37
	Ação de Improbidade Administrativa Grupo Odebrecht - Processo 5011119-11.2016.4.04.7000
	Identificação das empresas participantes do Cartel, incluso Skanska Brasil Ltda. Detalhes da atuação do cartel

	38 e 39
	Ação de Improbidade Administrativa Construtora Camargo Corrêa - Processo 5006717-18.2015.4.04.7000
	Identificação das empresas participantes do Cartel, incluso Skanska Brasil Ltda. Detalhes da atuação do cartel

	40 a 42
	Ações de Improbidade Administrativa Galvão Eng. Mendes Jr. E OAS
	Identificação das empresas participantes do Cartel, incluso Skanska Brasil Ltda. Detalhes da atuação do cartel

	43, 45, 47, 48, 51, 53, 55, 57, 59, 61
	Denúncias MPF: Engevix, Andrade Gutierrez, Queiroz Galvão, Iesa, Galvão Eng. Sog-Setal, Consórcio CNCC, OAS, Mendes Jr., Odebrecht
	Reconhecimento da atuação do cartel em licitação de obra do Comperj.

	44, 46, 49, 52, 54, 56, 58, 60
	Ações Penais: Engevix, Andrade Gutierrez, Queiroz Galvão, Iesa, Galvão Eng. Sog-Setal, Consórcio CNCC, OAS, Mendes Jr., Odebrecht
	Reconhecimento da atuação do cartel em licitação de obra do Comperj.

Fonte: elaboração própria, com base nos documentos acostados aos autos.
Todos esses elementos, trasladados de processos judiciais devidamente autorizados pelo juízo competente, foram fornecidos ao contraditório à responsável, e quando analisados em conjunto, retiram qualquer dúvida sobre a atuação da Skanska no cartel e nas fraudes cometidas às licitações em comento. Em síntese, trazem a conclusão tanto da existência do cartel, sua atuação nas obras do Comperj e a participação da Skanska nessas irregularidades. Essa atuação trouxe prejuízo bilionário à estatal brasileira de petróleo, cujos resultados parciais das análises destas contratações estão sintetizados na tabela 1 a seguir.
Não é demais lembrar que, segundo os documentos obtidos junto à Força Tarefa da OLJ, compartilhamento de elementos autorizados pela Justiça Federal, Acordos de Leniência no MPF e CADE, e elementos de busca e apreensão da Polícia Federal, remetem que a Skanska era uma das principais protagonistas do Cartel que atuou nas licitações da Petrobras.
II.	Prejuízo causado pela atuação do "Cartel" nas licitações das obras do Comperj
Inicialmente, observo a o termo "cartel" não no sentido estrito, mas no sentido latu da palavra, e que deve ser levado em consideração em todos os apontamentos ora efetuados, em que algumas empresas se encontravam visando combinar resultado das licitações, eliminando a concorrência e superfaturando as contratações. Havia, por parte de alguns grupos econômicos, o pagamento de propinas a agentes da Petrobras visando facilitar essa atuação nas licitações das maiores obras da estatal.
Observo que esses prejuízos foram decorrentes, em sua essência, da ausência de competitividade provocada pelo Cartel nessas obras, cujas análises, em sede preliminar, foram efetuadas no âmbito de fiscalização promovida por este Tribunal no âmbito do TC Processo 009.834/2010-9, mas que se encontram em análise, em sede de Tomadas de Contas Especiais, no âmbito dos TCs Processo 009.147/2017-9 (UCR) , Processo 009.160/2017-5 (UHCC) , Processo 009.161/2017-1 (UDAV) e Processo 009.167/2017-0 (UHDT) .
Tabela 3 - Síntese dos superfaturamentos apurados nos contratos fraudados do Comperj, em análise no TCU.
	Contrato
	Valor Inicial contratado (R$) 
	Aditivos firmados e ainda não analisados (R$) 
	Sobrepreço - sobre o valor inicial (R$) 

	0800.0056801.10.2 - UDAV
	1.115.000.000,00
	365.239.712,74
	79.769.676,96

	0800.0057282.10.2 - UCR
	1.938.191.350,00
	688.054.188,89
	260.536.618,39

	0800.0060702.10-2 - UHDT
	977.814.500,00
	448.399.827,34
	99.311.296,73

	0858.0056936.10.2 - UHCC
	1.460.859.527,26.
	769.303.055,88
	104.388.883,35

Fonte: Relatório de Auditoria - peça 112 do TC Processo 009.834/2010-9.
A soma dos débitos inicialmente calculados pelo TCU, a valores históricos, monta em mais de R$ 540 milhões para os quatro contratos. Porém, estudos indicam que esse valor pode ser muito superior à essa cifra.
Dificilmente se saberia o real resultado destes certames licitatórios caso houvesse alguma empresa convidada não integrante do cartel, forçando a prática de preços de maneira competitiva. Em outras palavras, dificilmente se saberia o resultado de uma licitação em específico com e sem a atuação do cartel. Porém, sabe-se, certamente, que a ausência de concorrência enseja em preços superiores ou descontos inferiores aos que seriam obtidos em ambiente de livre concorrência.
Foi o que se observou em trabalho específico conduzido pela SeinfraOperações no âmbito do TC Processo 005.081/2015-7. Com a prolação do Acórdão 3089/2015-TCU-Plenário, de relatoria do Exmo. Ministro Benjamin Zymler, esta Corte de Contas entendeu que, quando caracterizada a atuação de cartel em processos de contratação pública, o prejuízo causado à Administração poderia ser avaliado pela diferença entre o preço praticado no ambiente cartelizado e o preço que seria praticado em ambiente competitivo, estimado mediante utilização de técnicas de econometria e de análise de regressão, consagradas internacionalmente.
Este decisum visou calcular a diferença entre o valor cobrado por licitações públicas da área de Abastecimento da Petrobras (basicamente obras em refinarias e terminais da Petrobras) em um ambiente com cartel (sabidamente licitações fraudadas) e o respectivo valor que deveria ser cobrado em um ambiente competitivo (licitações sem indicação de fraudes) .
Foram incluídas na amostra do "estudo econométrico" 156 licitações de unidades nas obras da Rnest, Comperj, Revap, Replan, Rlam, Repar, dentre outros importantes empreendimentos licitados pela estatal, entre 2004 e 2014, período reconhecidamente mais crítico quanto à atuação do cartel nas licitações da Petrobras, segundo informações oriundas das investigações da Operação Lava Jato.
Os resultados estatísticos do estudo indicaram que licitações vencidas pelas empresas não cartelizadas apresentaram desconto, ou seja, valores inferiores às licitações vencidas pelas empresas cartelizadas, em 17% (subitem 9.1.1 do Acórdão 3089/2015-TCU-Plenário) , comparativamente aos valores estimados pela Estatal para as respectivas licitações.
A aplicação do método econométrico para quantificar os prejuízos em licitações da Área de Abastecimento da Petrobras, em que houvesse comprovação da atuação do cartel, foi ratificado por meio do Acórdão 1583/2016-TCU-Plenário (subitem 9.6) , de relatoria do Exmo. Ministro Benjamin Zymler, o qual determinou à SeinfraOperações que, quando da instrução de TCE, utilizasse estudos econométricos para quantificar os prejuízos ao erário, "nas hipóteses em que a utilização de outros métodos se mostre ineficaz e com reduzidas perspectivas de evidente exatidão no resultado". (Grifos acrescidos) .
Isso por que, para muitas licitações da Petrobras, o grau de detalhamento dos orçamentos e das propostas de preços não propiciam amostragem suficiente para, com certo grau de confiabilidade, imputar valores confiáveis, por não se apresentarem com um grau de detalhamento adequado para análise. Licitações mais recentes, decorrentes de atuação deste Tribunal em auditorias na Petrobras, conferiram orçamentos mais detalhados.
Apenas para relatar, se for considerado o percentual de 17% nas estimativas de custos das unidades UHCC, UCR, UDAV e UHDT (certames para os quais a Skanska foi convidada e apresentou proposta vencedora, de cobertura ou não deu proposta) , chega-se a débitos que ultrapassam a casa dos R$ 800 milhões (a valores históricos) .
Não obstante, em continuidade aos estudos realizados por meio da econometria nas contratações da Petrobras, o subitem 9.4.1 do Acórdão 1568/2020-TCU-Plenário, de relatoria do Exmo Ministro Benjamin Zymler, assim entendeu que a SeinfraOperações, na conveniência e oportunidade, ou seja, nos casos em que se torna inviável a análise tradicional de preços decorrentes de orçamentos pouco detalhados (caso das contratações do Comperj) , "adotar o estudo econométrico e utilizar o valor do dano estimado no presente trabalho para a instrução das tomadas de contas especial em curso, que tenham como objeto contratações com indícios significativos de participação do cartel identificado pela Operação Lava Jato".
Naquela ocasião, estimou-se um dano mínimo a ser restituído, por empresa, que na totalidade somava 29 bilhões (para todos os contratos sabidamente corrompidos da Petrobras) , e que, para a empresa Skanska, ultrapassava a cifra de R$ 720 milhões (sempre a valores históricos, numa base de R$ 4,2 bilhões em contratos desta empresa com a estatal) .
Observo que esses valores encampados pelo estudo econométrico são considerados mínimos, ou pelo menos muito conservadores, uma vez que tratam da diferença de comportamento de preços do ambiente cartelizado para o ambiente competitivo. Isso por que até mesmo nesse ambiente competitivo pode haver sobrepreço, uma vez que as próprias estimativas da Petrobras eram baseadas/lastreadas em bancos de dados internos alimentados por dados de licitações, que poderiam estar com os preços corrompidos pelas pretéritas licitações cartelizadas.
III.	Resultado efetivo das licitações, previamente negociados pelo Cartel
Cumpre, nesse momento, trazer uma tabela que resume bem o ocorrido nas licitações das unidades UDAV, UCR, UHDT e UHCC do Comperj, no qual demonstra a perfeita correlação entre as empresas convidadas e as participantes do cartel de empreiteiras que fraudava as licitações de obras da Petrobras.
Tabela 3 - Empresas convidadas x integrantes do Cartel das empreiteiras na Petrobras.

		UDAV
	UHCC
	UCR
	UHDT
			
	Convidadas
	Proponentes
	Vencedoras
	Engevix
Skanska
Promon
	Alusa*
	Andrade Gutierrez
Techint
	Queiroz Galvão
Iesa
Galvão Engenharia
		Camargo Correa
Andrade Gutierrez
Norberto Odebrecht
Mendes Júnior
MPE
Promon
Setal/SOG
Techint
UTC
	"CLUBE das 9"
	"CLUBE das 16"

	Norberto Odebrecht
UTC
Mendes Júnior
Techint
Andrade Gutierrez
Queiroz Galvão
Galvão Engenharia
	Camargo Correa
Schahin
OAS
SOG
Queiroz Galvão
Galvão Engenharia
Iesa
Carioca
GDK
EBE
	Norberto Odebrecht
UTC
Mendes Júnior
Engevix
Queiroz Galvão
Galvão Engenharia
Iesa
	UTC
Mendes Júnior
Carioca
GDK
EBE
OAS
SOG
Camargo Correa
		OAS
Engevix
Galvão Engenharia
GDK
Iesa
Queiroz Galvão
Skanska
		
		 Não deram proposta
	 
	Camargo Correa
OAS
Iesa
MPE
Setal
GDK
Schahin
SOG
	Andrade Gutierrez
Engevix
Mendes Júnior
Norberto Odebrecht
Promon
Skanska
Techint
UTC
	Camargo Correa
OAS
GDK
Promon
SOG
Schahin
Skanska
	Andrade Gutierrez
Norberto Odebrecht
Engevix
Promon
Skanska
Techint
		Alusa
Carioca
Schahin
EBE
	ESPORÁDICAS

Fonte: Elaboração própria com base nas informações constantes dos autos (relatórios das licitações da Petrobras) .
Pode ser observado que, para as licitações das unidades industriais do Comperj (UDAV, UCR, UHDT e UHCC) , foram convidadas somente empresas integrantes do Cartel das Empreiteiras (empresas integrantes do "clube das 9", "clube das 16" e "esporádicas") . E as propostas apresentadas foram ousadas, a ponto de se situarem bem acima do patamar máximo que a Petrobras aceitava para contratar, ou seja, de +20% em relação ao seu valor estimado, motivando uma nova rodada de licitação.
Isso significou que a melhor proposta se enquadrava, na primeira tentativa de licitação, muito acima do limite máximo de aceitabilidade de preços que a Petrobras estabelecia, que era de 20% acima do valor estimado para a realização das Obras. Tal fato mostra a agressividade do Cartel em querer superfaturar, ao máximo, os contratos, dada ausência de competição.
Em uma segunda tentativa de licitação, a Petrobras, ajustando ou não o valor estimado, deveria convidar novas empresas para o certame. Mas o Cartel, observando o ocorrido na primeira licitação (comportamento da licitação, dos preços etc.) , ajustava os preços a serem oferecidos, na intenção de absorver ao máximo o limite da faixa de aceitabilidade da Petrobras em suas propostas.
Nas licitações do Comperj, a Skanska apresentou proposta vencedora (previamente definido pelo Cartel, conforme informações coletadas da Operação Lava Jato) para o contrato da UDAV, juntamente com as empresas Engevix e Promon, e omitiu proposta (não apresentou) para as unidades UCR, UHDT e UHCC. Esses fatos previamente combinados, cujos elementos de prova apontam, foram ratificados no resultado das referidas licitações.
IV.	Do arquivamento do PAR na CGU e da absolvição da Promon, sócia no Consórcio, em processos judiciais
Chama atenção aos argumentos adotados na defesa da Skanska acerca de outra empresa, a Promon Engenharia Ltda. (sócia da Skanska no contrato da UDAV do Comperj) , referente ao arquivamento de um PAR aberto contra ela na CGU e sua absolvição em processos judiciais. A Skanska alega que sua situação se assemelharia à da Promon e o TCU deveria considerar tais decisões no âmbito desta Representação, e conclui que sua responsabilidade deveria ser afastada das fraudes ocorridas nas licitações do Comperj.
Porém, observo que a Promon foi condenada pelo TCU, no mérito, por meio do Acórdão 2134/2020-TCU-Plenário, de relatoria do Exmo. Ministro André de Carvalho, em inidoneidade por ter fraudado licitação de obra de outra Refinaria da Petrobras, a Repar, cuja empresa havia calcado sua defesa nesses mesmos argumentos. Trago essas considerações, já tornadas públicas com a prolação do referido Acórdão.
Conforme analisado naqueles autos (TC Processo 036.683/2018-3) , as ações públicas em processos judiciais trataram de apuração de crimes, como lavagem de dinheiro e pagamento de propinas, fatos esses que não teriam sido comprovados com relação à Promon. Entretanto, não desconfiguram a sua atuação mediante formação de cartel e conluio entre os licitantes e agentes da Petrobras. Isso porque o não pagamento de propina por parte da Promon (e no caso alegado também pela Skanska em sua defesa) não altera ou elide os ilícitos de combinação de preços e divisão de mercado previamente às licitações da Petrobras. Combinar o resultado prévio de uma licitação, com ou sem a formação de cartel, e com ou sem o pagamento de propinas a agentes da Estatal, configura fraude à licitação, prevista no artigo 46 da LOTCU.
O pagamento de propina a agente público da Petrobras, consequentemente, partiria do consórcio, por uma ou mais empresa integrante do mesmo, e se daria com a finalidade da continuação da facilidade de atuação do cartel nas obras da Petrobras, e obtenção facilitada de aditivos contratuais, conforme já amplamente relatado nos autos da representação que originou o presente processo (TC 010.816/2017-8) .
Apesar desse rol de evidências, chamou atenção do TCU, naqueles autos, a decisão adotada pelo Ministro de Estado da CGU no Processo Administrativo de Responsabilização (PAR) n. 00190.004165/2015-55, que decidiu pelo arquivamento das apurações em relação à Promon, em razão da dúvida advinda da ausência de provas inequívocas do pagamento de propinas.
Vejo que a Skanska calca sua defesa nesse mesmo argumento, e nesse arquivamento do PAR da Promon na CGU.
Naquela ocasião, e baseando-se no Parecer 00299/2018/CONJUR-CGU/CGU/AGU, o Ministro de Estado acabou desconsiderando a manifestação conclusiva apresentada pela Comissão do PAR de aplicar à Promon a sanção de suspensão do direito de licitar e contratar com a administração pública pelo prazo de dois anos, pela constatação da prática reiterada de atos lesivos, visando frustrar licitações da Petrobras.
A Comissão do PAR (CPAR) , assim teria se manifestado conclusivamente na análise e condução do referido processo PAR 00190.004165/2015-55 (peça 79, p. 6 do TC Processo 036.683/2018-3) :
 (...) 
Todos os argumentos foram devidamente avaliados pela CPAR no seu relatório final (fls. 181-243) , que concluiu pela responsabilização da empresa PROMON em razão de tipificações distintas: i) a prática de atos lesivos visando frustrar os objetivos da licitação (art. 88, inciso II, Lei 8.666/93) e ii) a demonstração de não possuir idoneidade para contratar com a Administração Pública em virtude de atos ilícitos praticados (art. 88, inciso III, Lei 8.666/93) . Desse modo sugeriu, a aplicação da penalidade de SUSPENSÃO do direito de licitar e contratar com a Administração Pública, pelo prazo de 02 (dois) anos, com fulcro no disposto no artigo 87, III, da Lei 8.666/93. (grifos acrescidos) .
Por sua vez, o Parecer Conjunto 00299/2018/CONJUR-CGU/CGU/AGU (peça 79 do TC Processo 036.683/2018-3) discordou da posição da Comissão Processante, embasando-se, em grande medida, no fato de não haver, até aquele momento, prova inequívoca do pagamento de propina por parte da Promon, in verbis:
 (...) 
108. Com as provas constantes dos autos - fruto de delações premiadas e de documentos entregues por delatores sem provas autônomas que os corroborem - não nos parece que há certeza acerca da culpa dos presentantes/representantes/prepostos na espécie. A Administração não conseguiu provar, além da dúvida razoável, o envolvimento da PROMON nos ilícitos praticados pelas empresas líderes dos consórcios. Não há elementos seguros que indiquem que além de um nexo de causalidade havia reprovabilidade na atuação da PROMON ao participar dos consórcios sob análise neste processo. A análise do mérito da conduta aqui não dá a certeza de que a PROMON agia para fraudar licitações. Temos certeza que algumas empresas dos consórcios agiam, mas não dá para afirmar que a PROMON agia em conluio com elas. Aqui temos que aplicar o in dubio pro reo. Ademais, o fato de nunca ter se provado qualquer pagamento de propina por parte da PROMON depõe a favor da tese de que a empresa não teria envolvimento com ilícitos praticados pelas empresas líderes (ou no mínimo, dificulta defender que há provas de que ela soubesse dos ilícitos) . (grifos acrescidos) .
Chamou a atenção do TCU as justificativas utilizadas no Parecer para inocentar a Promon: (i) ausência de provas autônomas que corroborem as delações premiadas e documentos entregues pelos delatores; e (ii) ausência de provas de pagamento de propina por parte da Promon. 
Para o primeiro ponto, ao que parece, pois, o TCU ainda não teve acesso aos documentos constantes do PAR, os pareceristas não levaram em conta todo o contexto de provas existentes e, também, a convergência das provas indiciárias. Normalmente, essa prova inequívoca, ainda mais nesses crimes, é muito difícil de se obter, para não falar impossível.
Para resolver tal impasse, a doutrina e a jurisprudência, independente da seara, convencionaram a possibilidade do julgador se utilizar de um conjunto de provas que demonstrem a prática do ilícito e a sua responsabilidade.
Já a outra justificativa constante no Parecer (ausência de provas de pagamento de propina por parte da Promon) , por si só, não seria causa bastante para inocentar a Promon. Isso porque, há outras condutas, além do pagamento de propina, que também constituem atos lesivos abrangidos pela Lei 12.846/2013 (Lei Anticorrupção - LAC) . Apõe-se abaixo a íntegra do artigo 5º, em que são detalhadas as condutas que constituem atos lesivos à administração pública:
Art. 5º Constituem atos lesivos à administração pública, nacional ou estrangeira, para os fins desta Lei, todos aqueles praticados pelas pessoas jurídicas mencionadas no parágrafo único do art. 1º , que atentem contra o patrimônio público nacional ou estrangeiro, contra princípios da administração pública ou contra os compromissos internacionais assumidos pelo Brasil, assim definidos:
I - prometer, oferecer ou dar, direta ou indiretamente, vantagem indevida a agente público, ou a terceira pessoa a ele relacionada;
II - comprovadamente, financiar, custear, patrocinar ou de qualquer modo subvencionar a prática dos atos ilícitos previstos nesta Lei;
III - comprovadamente, utilizar-se de interposta pessoa física ou jurídica para ocultar ou dissimular seus reais interesses ou a identidade dos beneficiários dos atos praticados;
IV - no tocante a licitações e contratos:
a) frustrar ou fraudar, mediante ajuste, combinação ou qualquer outro expediente, o caráter competitivo de procedimento licitatório público;
b) impedir, perturbar ou fraudar a realização de qualquer ato de procedimento licitatório público;
c) afastar ou procurar afastar licitante, por meio de fraude ou oferecimento de vantagem de qualquer tipo;
d) fraudar licitação pública ou contrato dela decorrente;
e) criar, de modo fraudulento ou irregular, pessoa jurídica para participar de licitação pública ou celebrar contrato administrativo;
f) obter vantagem ou benefício indevido, de modo fraudulento, de modificações ou prorrogações de contratos celebrados com a administração pública, sem autorização em lei, no ato convocatório da licitação pública ou nos respectivos instrumentos contratuais; ou
g) manipular ou fraudar o equilíbrio econômico-financeiro dos contratos celebrados com a administração pública;
V - dificultar atividade de investigação ou fiscalização de órgãos, entidades ou agentes públicos, ou intervir em sua atuação, inclusive no âmbito das agências reguladoras e dos órgãos de fiscalização do sistema financeiro nacional. (grifos acrescidos) .
Conforme se observou do rol de condutas, a ausência da comprovação do pagamento de propina pela Promon à agentes públicos (inciso I do artigo 5º da LAC) , fato motivador da decisão da CGU, seria somente um dos ilícitos previstos naquela legislação.
Há outros ilícitos, presentes no rol apresentado acima, que poderiam também suscitar penalização à Promon, tais como as condutas contidas no inciso IV, alíneas 'a' (frustrar ou fraudar, mediante ajuste, combinação ou qualquer outro expediente, o caráter competitivo de procedimento licitatório público) e 'd' (fraudar licitação pública ou contrato dela decorrente) .
Mais uma vez, como este Tribunal não teve acesso, até o presente momento, ao PAR referente aos supostos ilícitos cometidos pela Promon à luz da Lei 12.846/2013, não se pode afirmar quais foram os elementos de prova adotados pela Comissão do PAR para sugerir a aplicação da sanção de inidoneidade à Promon por 2 anos, recusada pela autoridade competente da CGU.
Em decorrência disso, determinou-se à CGU, por meio do subitem 9.3.1 do Acórdão 2134/2020-TCU-Plenário:
9.3.1. à Controladoria-Geral da União, para ciência e adoção da providência determinada pelo item 9.2 deste Acórdão no prazo máximo de 30 dias contados da ciência desta deliberação; sem prejuízo de o Ministro de Estado da Controladoria-Geral da União atentar, ainda, para a eventual necessidade de promover a subsequente reabertura do correspondente processo administrativo em desfavor da Promon Engenharia Ltda. a partir, entre outros elementos, do parecer da Comissão do PAR 00190.004165/2015-55 e das evidências ora identificadas no presente processo de representação;
Assim sendo, os argumentos apresentados pela Skanska, referentes à ausência de elementos que apontem o pagamento de propinas, e o arquivamento de um PAR na CGU de empresa cuja situação se enquadraria, segundo a defendente, ao mesmo caso aqui tratado, não devem ser aceitos, porquanto houve julgamento neste Tribunal do processo de representação contra a Promon, condenando-a em inidoneidade para contratação com a administração pública por 5 anos, conforme Acórdão 2134/2020-TCU-Plenário.
Diante do exposto, manifesto-me de acordo com os apontamentos, conclusões e proposta de encaminhamento formulada pelo auditor em sua instrução, e encaminho o referido processo à consideração superior.
3.	O dirigente da unidade técnica, em cota singela, também se manifestou de acordo com as propostas do auditor (peça 97) .
4.	Por fim, o Ministério Público junto ao TCU, representado nos autos pelo Procurador Júlio Marcelo de Oliveira, registrou sua aquiescência às propostas da SeinfraOperações (peça 99) :
Trata-se de representação formulada pela Secretaria Extraordinária de Operações Especiais em Infraestrutura, fundamentada no art. 46 da Lei 8.443/1992 (declaração de inidoneidade) , com o objetivo de apurar a ocorrência de fraudes em licitações conduzidas pela Petrobras entre 2003 e 2014, para a contratação das unidades UDAV, UHDT, UCR e UHCC do Complexo Petroquímico do Rio de Janeiro (Comperj) (subitem 9.2.11 do Acórdão 632/2017-TCU-Plenário, TC 010.816/2017-8) .
No presente processo apartado (peça 1) , que também tem natureza de representação, analisa-se, especificamente, a resposta à oitiva da empresa Skanska Brasil Ltda. (Skanska) , quanto aos seguintes apontamentos (peça 69) : 
"a) conluio entre as empresas e fraude às licitações do Comperj que precederam a contratação da execução das obras de construção e montagem das Unidades de Destilação Atmosférica e a Vácuo (UDAV) , Hidro craqueamento Catalítico (UHCC) , Unidade de Coqueamento Retardado (UCR) e Hidrotratamento de Destilados Médios (UHDT) , no bojo de esquema criminoso conduzido, pelo menos, de 2003 a 2014, a partir das seguintes irregularidades: 
a.1) combinação de preços; 
a.2) quebra de sigilo das propostas; 
a.3) divisão de mercado; 
a.4) oferta de propostas de cobertura para justificar o menor preço ofertado; 
a.5) combinação prévia dos resultados com o consequente direcionamento das licitações; e 
a.6) ausência de formulação de proposta para beneficiar a empresa escolhida pelo cartel."
Após analisar a resposta à oitiva, a unidade técnica do TCU, em sede de exame de mérito, formulou proposta de declarar a inidoneidade da Skanska, com suporte na seguinte conclusão (peça 95, p.54) :
"CONCLUSÃO
282.	Os presentes autos visam avaliar à participação da SKANSKA - Skanska Brasil Ltda., inscrita no CNPJ/MF sob o nº 02.154.943/0001-02, no esquema de fraudes às licitações da UDAV, UHCC, UCR e da UHDT no Comperj por "cartel" de empresas, conforme desdobramentos da operação Lava Jato. 
283.	Destacou-se, na seção "Histórico", a atuação do TCU nessas obras, que desde 2008 vem realizando auditorias anuais, chegando a apontar irregularidades como sobrepreço, contratação direta irregular e adoção de regime de execução contratual inadequado ou antieconômico.
284.	Em razão de novas análises da unidade técnica contemplarem dados preliminares trazidos pela Operação Lava Jato, com fortes indícios de cartelização das contratadas e de conluio destas com dirigentes da Petrobras, para fins de frustrar o caráter competitivo dos procedimentos licitatórios do Comperj e de obter vantagens indevidas, por meio do subitem 9.2.11 do Acórdão 632/2017-TCU-Plenário, este Tribunal determinou a autuação de processo apartado para apuração das fraudes cometidas nas licitações dessas obras do Comperj, para fins de eventual aplicação de sanção de declaração de inidoneidade.
285.	Não houve violação do princípio do devido processo legal, haja vista que a empresa foi instada a se manifestar acercas das provas e imputações, de forma que as provas trasladadas de processos de outras instâncias são legítimas e válidas.
286.	Foi respeitado o princípio da presunção de inocência, pois foi facultado à Skanska Brasil Ltda. o contraditório e a ampla defesa. Além disso, cabe à empresa demonstrar - o que não o fez, através de contraprovas, que não participou do esquema fraudulento, pois a presente Representação se baseou em vários indícios, fortes e convergentes, obtidos inclusive de forma autônoma, suficientes para comprovar a ocorrência da fraude à licitação, cuja conduta e clareza quanto ao tipo sancionatório foi devidamente demonstrada.
287.	Empreendida a análise, a empresa Skanska Brasil Ltda. não logrou êxito em afastar sua responsabilidade nas irregularidades ora tratadas pelos motivos fartamente analisados ao longo da instrução e sintetizados a seguir. 
288.	Em verdade, a empresa, no mérito, se limitou, à tentativa de negar as diversas provas existentes e a se colocar como independente e autônoma em relação às demais empresas consorciadas, sem conseguir provar que não teria participado do seu cometimento, nem tampouco reconhecendo a existência das fraudes apontadas, conforme exame técnico desta Representação.
289.	Não há sobreposição de competências na atuação do CADE e TCU, uma vez que a natureza da atuação constitucional de controle externo do TCU é distinta da atuação do CADE, que se refere à concentração econômica.
291.	O disposto no art. 46 da Lei 8.443/1992 não condiciona a declaração de inidoneidade a nenhuma outra apuração, senão à ocorrência de fraude comprovada à licitação, e constatada a fraude à licitação, e declaradas inidôneas as empresas implicadas, cabe à Administração, no caso a Petrobras (Administração Indireta) , no uso da autotutela administrativa, adotar providências quanto à anulação dos contratos decorrentes desses procedimentos licitatórios fraudados.
292.	A declaração de inidoneidade prevista no art. 46 da Lei 8.443/1992, decorrente da atuação constitucional de controle externo do TCU, é de natureza distinta da pretensão punitiva constante do Decreto 2.745/1998, que se refere a sanções referentes a infrações e descumprimentos na execução contratual. A declaração de inidoneidade imposta pelo TCU abrange toda a Administração Pública Federal, sendo a atuação da Administração de forma direta, indireta ou por meio de transferências voluntárias (item 9.2.1 do Acórdão 348/2016-TCU-Plenário, Relator Exmo. Ministro Walton Alencar Rodrigues) .
293.	A proporcionalidade e a razoabilidade são consideradas na dosimetria da sanção à medida que o TCU avalia o nível de gravidade do ilícito, a materialidade e o grau de culpabilidade dos responsáveis implicados, em consonância com a jurisprudência do TCU e com o Voto do Min. Relator Bruno Dantas, que fundamentou o Acórdão 483/2017-TCU-Plenário.
294.	Portanto, conforme tópico da responsabilização e individualização das condutas, resta comprovada a ocorrência de fraudes nas licitações conduzidas pela Petrobras, relacionadas a certames para às licitações conduzidas pela Petrobras na realização das obras do Comperj, mediante conluio entre as empresas para a prática das seguintes condutas: combinação de preços, quebra de sigilo das propostas, divisão de mercado, oferta de propostas de cobertura para justificar o menor preço ofertado, combinação prévia de resultados e consequente direcionamento das licitações, e ausência de formulação de proposta para beneficiar a empresa escolhida pelo "cartel".
294.	Também resta comprovada a participação da Skanska Brasil Ltda. no esquema fraudulento acima referido.
295.	Em face do exposto, a conduta delitiva afrontou de forma grave e continuada os princípios constitucionais insculpidos no art. 37, caput e inciso XXI, no art. 173, § 1º, inciso III, ambos da Constituição Federal (CF/1988) , bem como no item 1.2 do Decreto 2.745/1998, precipuamente os da legalidade, da impessoalidade, da moralidade e da igualdade de condições aos concorrentes em processo licitatório. A gravidade danosa e a prática delituosa reiterada em diversos certames licitatórios requerem a atuação exemplar deste Tribunal de Contas.
296.	Pelos motivos expostos, conclui-se que a conduta é reprovável. Considerando a gravidade e extensão dos danos causados pelos ilícitos em apuração em processo de tomadas de contas específicos, e a prática continuada dos ilícitos, resultando das contratações fraudulentas das obras referentes ao Comperj, para garantir a função pedagógica e preventiva da sanção, propõe-se aplicar a pena de declaração de inidoneidade para participar de licitações na Administração Pública Federal à Skanska Brasil Ltda pelo prazo de 5 (cinco) anos, com fundamento no art. 46, da Lei 8.443/1992, conforme análise da dosimetria da sanção de inidoneidade (tópico IV) .
297.	Propõe-se também encaminhar cópias do Acórdão que vier a ser proferido, acompanhado do Voto e Relatório que o fundamentarem, à Secretaria de Logística e Tecnologia de Informação do Ministério do Planejamento, Orçamento e Gestão sobre a declaração de inidoneidade proposta, para que atenda às recomendações exaradas no item 9.6 do Acórdão 1986/2013-TCU-Plenário, no que se refere ao registro da inidoneidade no Sistema de Cadastro Unificado de Fornecedores (Sicaf) e no Cadastro Nacional de Empresas Inidôneas e Suspensas (CEIS) , bem como à 13º Vara Federal de Curitiba/PR, à Força-Tarefa do Ministério Público Federal no Paraná, à Força-Tarefa da Advocacia-Geral da União no Paraná, ao Conselho Administrativo de Defesa Econômica (CADE) para que apure a conveniência de abrir processo administrativo para apurar a participação da Skanska Brasil Ltda. em "cartel", ao Ministério da Transparência e Controladoria-Geral da União (CGU) e à Diretoria de Governança, Risco e Conformidade da Petrobras (GRC) , para as medidas consideradas cabíveis.
298.	Em razão de o presente processo ter sido constituído a partir do processo de Auditoria (TC Processo 010.816/20178) para análise em apartado das manifestações da Skanska Brasil Ltda., e de este apartado se tratar de mera estratégia processual com vista a atender à razoável duração do processo que o caso requer, propõe-se ainda que, quando do encerramento do presente processo, ele seja apensado ao processo TC Processo 010.816/20178."
	Encerrada a etapa de instrução pela Secretaria Extraordinária de Operações Especiais em Infraestrutura, Vossa Excelência encaminhou o presente processo para manifestação do Ministério Público de Contas (peça 98) . 
II
O Ministério Público de Contas da União concorda com a percuciente análise de mérito promovida pela SeinfraOperações, e endossa a proposta de encaminhamento feita no sentido de declarar a inidoneidade da Skanska Brasil Ltda. para participar de licitação na Administração Pública com fundamento no art. 46 da Lei 8.443/1992.
Inicialmente, o MP de Contas registra que a unidade técnica comprovou a participação da Skanska Brasil na divisão de mercado efetuada pelo cartel das empreiteiras nas obras da Petrobras, em especial, no presente caso, nas obras das unidades UDAV, UCR, UHDT e UHCC do Comperj. Além disso, as fraudes foram confirmadas por documentos obtidos pelo TCU por meio de compartilhamento autorizado pela Justiça Federal, MPF e CADE (peça 96, p.2) .
A proposta de encaminhamento pela declaração de inidoneidade da Skanska está em conformidade com a jurisprudência do TCU no caso de comprovada participação de fraudes em licitações, conforme precedentes jurisprudenciais (peça 96, p.1) :
	Conduta (principal) 
	Responsável
	Prazo
	Deliberação (Acórdão) 

	Vencedora
	Consórcio Angramon (7 empresas) 
	5
	483/2017-P

	Supressão de proposta
	Skanska Brasil Ltda.
	1
	1.256/2019-P

	Proposta de cobertura
	MPE Montagens e Projetos Especiais 
	3
	300/2018-P e 825/2018-P

	Proposta de cobertura
	Mendes Júnior Trading e Engenharia 
	3
	414/2018-P

	Proposta de cobertura
	Engevix Engenharia S/A
	3
	2.135/2018-P

	Vencedora
	Construtora Queiroz Galvão S.A.
	5
	1.221/2018-P

	Vencedora
	Construtora OAS S.A.
	5
	1.744/2018-P

	Vencedora
	Iesa Óleo & Gás S/A
	5
	2.355/2018-P

	Vencedora
	Promon Engenharia Ltda.
	5
	2.134/2020-P

Quanto à alegada prescrição da pretensão punitiva do TCU, o MP de Contas registra que o prazo continua subordinado ao prazo geral indicado no art. 205 do Código Civil c/c o Acórdão 1441/2016-TCU-Plenário (10 anos) . Desse modo, verifica-se que não ocorreu a prescrição em relação à empresa responsável, uma vez que o ato que ordenou a oitiva e interrompeu a prescrição para a Skanska Brasil Ltda. ocorreu em 30/8/2019 (peça 68) , e o ano de celebração dos contratos do Comperj foi 2010 (peça 95, p.22-23) .
Especificamente sobre a recente decisão do STF, adotada no âmbito do RE 636.886, o MP de Contas esclarece que é assunto relacionado à prescrição do ressarcimento do prejuízo (dano ao erário) . Além disso, o referido precedente da suprema corte alcança apenas a fase de execução do acórdão condenatório do Tribunal. Citem-se o Acórdão 5236/2020-TCU-Primeira Câmara (Relator Min. Benjamin Zymler) e o Acórdão 6350/2020-TCU-Segunda Câmara (Relator Ministro Aroldo Cedraz) .
 Desse modo, exaurido o contraditório e a ampla defesa da Skanska Brasil Ltda., e não tendo logrado êxito em afastar sua responsabilidade nas fraudes licitatórias, não resta alternativa senão dar seguimento ao processo, proferindo-se, consequentemente, a declaração de inidoneidade da empresa, conforme os elementos presentes nos autos.
III
Ante o exposto, manifesta-se o Ministério Público de Contas da União de acordo com a análise de mérito, feita em pareceres convergentes pela Secretaria Extraordinária de Operações Especiais em Infraestrutura, no sentido de o Tribunal (peça 95, p.56) :
"a) rejeitar as alegações da Skanska Brasil Ltda; 
b) declarar a inidoneidade da Skanska Brasil Ltda. (Skanska Brasil) , inscrita no CNPJ/MF sob o nº 02.154.943/0001-02, assim como a das pessoas jurídicas (controladas, subsidiárias, etc.) cujos estatutos ou contratos sociais forem objeto de alteração para absorver as atividades da empresa penalizada ou de outras sociedades empresariais que vierem a ser criadas para contornar a presente sanção, com fundamento no art. 46 da Lei 8.443/1992, para participar, de licitações na Administração Pública Federal, bem como em certames promovidos na esfera estadual, distrital e municipal cujos objetos sejam custeados com recursos federais repassados por força de convênios ou instrumentos congêneres, pelo prazo de 5 (cinco) anos;
c) dar ciência do acórdão que vier a ser proferido:
iv. à Secretaria de Logística e Tecnologia de Informação do Ministério do Planejamento, Orçamento e Gestão sobre a declaração de inidoneidade do item "a", atentando para que atenda às recomendações exaradas no item 9.6 do Acórdão 1986/2013-TCU-Plenário; 
v. ao Ministério da Transparência e Controladoria-Geral da União para a inscrição da empresa indicada no item 9.1 deste acórdão no Sistema de Cadastro Unificado de Fornecedores (Sicaf) e no Cadastro Nacional de Empresas Inidôneas e Suspensas (CEIS) ;
vi. à empresa responsável, ao advogado representante da empresa, à Força-Tarefa do Ministério Público Federal no Paraná, à 13º Vara Federal de Curitiba, à Força-Tarefa da Advocacia-Geral da União no Paraná, ao Conselho Administrativo de Defesa Econômica (CADE) e à Diretoria de Governança, Risco e Conformidade da Petrobras (GRC) , para medidas consideradas cabíveis.
d) determinar o apensamento, quando do encerramento do presente processo, ao processo de Auditoria (TC Processo 010.816/20178) , com vista à consolidação das decisões proferidas."
É o Relatório.

Tatiana Lins Cruz (OAB/SP 189.110) e outros, representando Skanska Brasil Ltda.

Procurador Júlio Marcelo de Oliveira.

COMPERJ. FRAUDES NOS PROCESSOS LICITATÓRIOS. PROVAS COMPARTILHADAS. OPERAÇÃO LAVA-JATO. CONJUNTO DE INDÍCIOS. FORMAÇÃO DE CONVICÇÃO. DECLARAÇÃO DE INIDONEIDADE.

REPRESENTAÇÃO (REPR)

Secretaria Extraordinária de Operações Especiais em Infraestrutura (SeinfraOperações).

Trata-se de processo apartado do TC Processo 010.816/2017-8, para verificar a ocorrência de fraudes praticadas pela Skanska Brasil Ltda. nas licitações do Complexo Petroquímico do Rio de Janeiro (Comperj) , conduzidas pela Petróleo Brasileiro S.A. (Petrobras) , para a construção e montagem das Unidades de Destilação Atmosférica e a Vácuo (UDAV) , Hidrocraqueamento Catalítico (UHCC) , Unidade de Coqueamento Retardado (UCR) e Unidade de Hidrotratamento de Destilados Médios (UHDT) .
Inicialmente relembro que a autuação deste e dos demais processos apartados foi motivada pelos resultados das auditorias que este Tribunal já vinha realizando nas contratações relativas ao Comperj, desde 2008, cujos recsultados, mais tarde, alinharam-se aos fatos descortinados pela Operação Lava Jato, deflagrada em 17/3/2014.
A Operação tornou pública a existência de um esquema criminoso que atuava na Petrobras e que envolvia a prática de crimes contra a ordem pública, corrupção e lavagem de dinheiro, com a formação de um poderoso cartel, autodenominado de "Clube". Dele participariam as empresas Odebrecht, Engevix, OAS, UTC, Camargo Correa, Techint, Andrade Gutierrez, Mendes Júnior, Promon, MPE, Skanska, Queiroz Galvão, Iesa, Galvão, GDK e Setal.
Em resumo, as mencionadas empresas teriam se associado para dominar o mercado de grandes obras de engenharia demandadas pela Petrobras. Nesse esquema, para cada contratação, o "Clube" definia aquela que seria a vencedora do certame e as demais que dariam cobertura, apresentando propostas de preços maiores ou até mesmo não ofertando propostas. Desse modo, impedia-se a concorrência real e os preços contratados ficavam muitas vezes acima dos referenciais de mercado, superfaturados.
De acordo com as apurações até então realizadas pelo TCU, os contratos relativos ao Comperj apresentam os seguintes valores de sobrepreço:
Tabela 1 - Indícios de sobrepreço apontados no relatório de auditoria
	Contrato
	Objeto
	Sobrepreço

	0800.0056801.10.2
	UDAV - Unidade de Destilação Atmosférica e a Vácuo
	R$ 79.769.676,969

	0800.0057282.10.2
	UCR - Unidade de Coqueamento Retardado
	R$ 260.536.618,39

	0800.0060702.10.2
	UHDT - Unidade de Hidrotratamento de Destilados Médios
	R$ 99.311.296,73

	0800.0056936.10.2
	UHCC - Unidade de Hidrocraqueamento Catalítico
	R$ 104.388.883,35

A confirmação ou não desses valores se dará no âmbito dos processos de tomada de contas especial que foram abertos para cada contrato (Acórdão 632/2017-TCU-Plenário) .
De todo modo, os resultados da Operação Lava Jato confirmaram as irregularidades que vinham sendo apontadas pelos trabalhos de fiscalização do TCU nos processos licitatórios do Comperj e trouxeram uma nova perspectiva às apurações em curso.
Diante da complexidade dos fatos tratados e do grande número de empresas envolvidas, esta Corte de Contas decidiu então, consoante Acórdão 632/2017-TCU-Plenário, subitem 9.2.11, por autuar um processo apartado para cada empresa citada, a exemplo deste. Em cada apartado, a participação de uma empresa específica nas fraudes às licitações do Comperj é avaliada, com a oitiva de cada uma delas acerca de:
a) combinação de preços;
b) quebra de sigilo das propostas; 
c) divisão de mercado; 
d) oferta de propostas de cobertura para justificar o menor preço ofertado; 
e) combinação prévia de resultados e consequente direcionamento das licitações; e 
f) ausência de formulação de proposta para beneficiar a empresa escolhida pelo cartel.
O mesmo procedimento foi adotado para as apurações relativas às obras de implantação da Refinaria Abreu e Lima em Ipojuca/PE, também denominada de Refinaria do Nordeste (Rnest) , e da na Refinaria Presidente Getúlio Vargas (Repar) , sendo que muitos daqueles processos apartados já foram apreciados. Desse modo, assim como procedi nos outros contratos do Comperj que já relatei, considerarei aqui as análises da Secretaria Extraordinária de Operações Especiais em Infraestrutura (SeinfraOperações) e a jurisprudência que vem se formando quanto ao tema. 
II
Como dito, este processo busca verificar a atuação da Skanska Brasil Ltda nas licitações do Comperj e sua eventual participação nas fraudes. A despeito de a empresa ter participado apenas do certame relativo à construção e montagem das Unidades de Destilação Atmosférica e a Vácuo (UDAV) , contribuiu efetivamente para a fraude em sete processos licitatórios, em um deles apresentando proposta vencedora, outro apresentando proposta não vencedora e cinco abstendo-se de apresentá-las, consoante tabela que se segue:
	Empreendimento
	Atuação da Empresa

	Unidade de Destilação Atmosférica e a Vácuo (UDAV) 
	Convidada duas vezes e apresentou propostas não vencedoras na primeira licitação (Bid) e vencedora na segunda (Rebid) .

	Unidade de Hidro Craqueamento Catalítico (UHCC) 
	Convidada duas vezes e não apresentou propostas.

	Unidade de Coqueamento Retardado (UCR) 
	Convidada duas vezes e não apresentou propostas.

	Unidade de Hidrotratamento de Destilados Médios (UHDT) 
	Convidada apenas na primeira licitação (Bid) e não apresentou proposta.

Para a licitação das obras UDAV, a Skanska formou consórcio com as empresas Engevix e Promon, em que apresentou proposta não vencedora na primeira rodada (bid) e vencedora na segunda rodada (rebid) .
Nos processos licitatórios referentes às unidades de Hidrocraqueamento Catalítico (UHCC) , Coqueamento Retardado (UCR) e Hidrotratamento de Destilados Médios (UHDT) , embora convidada pela Petrobras, a defendente não apresentou propostas de preço.
Em resposta à oitiva, a Skanska apoia sua defesa nas seguintes premissas: 
a pretensão sancionatória do TCU está sujeita à prescrição quinquenal nos termos do art. 1º da Lei 9.873/1999, e pelo fato de já terem decorridos "mais de 10 (dez) anos" afirma que o processo deveria ser arquivado;
 a competência para decidir sobre a existência de "cartel" que visou fraudar as licitações na Petrobras cabe ao CADE, e não ao TCU, e que já existe processo administrativo pendente de decisão sobre o caso junto aquele Conselho;
 as apurações de fraude à licitação têm fundamento na Lei de Licitação, no entanto, as licitações da Petrobras são regidas por regulamento jurídico específico, Decreto 2.745/1998) e, portanto, esse processo carece de respaldo legal;
as empresas foram arroladas todas da mesma forma, com condutas generalizadas, sem atribuição específica da conduta da Skanska Brasil, uma vez que ela não poderia ter sido incluída como responsável pelo simples fato de ter feito parte de um consórcio;
a responsabilização no âmbito do TCU só pode ocorrer mediante a comprovação do dolo ou culpa e a participação da Skanska Brasil nos supostos atos fraudulentos não pode ser presumida, devendo ser comprovada acima de qualquer dúvida razoável;
em processo sancionador o TCU deve usar padrão de prova de mesmo nível utilizado na esfera criminal, sendo que depoimentos de colaboração premiada e documentos elaborados unilateralmente não são suficientes para comprovar a participação da Skanska Brasil no conluio que fraudou as licitações do Comperj;
o interesse da Skanska Brasil em ganhar a licitação da UDAV no Comperj teve como objetivo manter sua atuação no Brasil, sendo que a formação em consórcio com as empresas Promon e Engevix é justificável pela capacidade técnica em recursos financeiros e conhecimentos de engenharia;
não é razoável concluir que os elevados preços do empreendimento tenham sido resultado de atuação de "cartel", mas sim da incompetência de setores da Petrobras que disponibilizaram informações sem o nível técnico necessário, a exemplo de prazos inexequíveis e deficiências em projetos, razão pela qual dificultou a elaboração das propostas que tiveram seus riscos majorados;
a Skanska Brasil deixou de apresentar propostas para as unidades UHCC, UHDT e UCR, não por suposta determinação do "cartel", mas "sim por uma decisão estratégica/comercial responsável", porquanto a assinatura de contrato para executar a UDAV a impossibilitaria de administrar simultaneamente outra obra de porte no Comperj;
há evidências de que a Skanska Brasil não fazia parte do "cartel", a exemplo de: (i) não ter pago propina; (ii) decisão em ação de improbidade que excluiu a Skanska Brasil do polo passivo; (iii) o depoimento do ex-Diretor de Abastecimento da Petrobrás, "Paulo Roberto Casta" (sic) , ignorado no pronunciamento técnico da secretaria especializada, que teria afirmado que a Skanska Brasil não era participante do "cartel".
Outros dois pontos que merecem destaque na resposta da Skanska dizem respeito aos depoimentos dos Srs. Paulo Roberto Costa e Augusto Ribeiro Mendonça Neto à PF em 9/9/2014 e à CGU em 8/9/2015, referentes ao Comperj, de que a Skanska Brasil não faria parte do "cartel", e o arquivamento do processo administrativo de responsabilização (PAR) da Promon pela CGU, situação que seria análoga à da responsável na visão dos argumentos de defesa.
Para reforçar suas conclusões, apresentou trecho do Parecer 00299/2018/CONJUR-CGU/CGU/AGU, que, segundo alegado, isentaria a Promon de participação nas irregularidades em questão, e fez alusões a decisões proferidas em processos judiciais, quais sejam: da 2ª Vara Federal de Curitiba, posteriormente confirmada pelo E. TRF4, e da 5ª Vara Federal de Curitiba. Segundo a defesa, tais decisões teriam reconhecido a ausência de ilícito imputável à empresa e poderiam ser aproveitadas para a Skanska.
Ao analisar a manifestação apresentada pela responsável, a Secretaria Extraordinária de Operações Especiais em Infraestrutura concluiu que as alegações de defesa não devem ser acatadas. Considerando a dosimetria que vem sendo aplicada nos processos da Rnest, propôs que lhe seja aplicada a sanção de inidoneidade para participar de licitações com a Administração Pública Federal pelo prazo de cinco anos. Isto porque a empresa sagrou-se vencedora em consórcio com as empresas Engevix e Skanska para a execução das obras da UDAV e se absteve de apresentar propostas nas demais licitações objeto deste processo, quais sejam, UHCC, UCR e UHDT.
O Ministério Público junto ao TCU, representado nos autos pelo Procurador Júlio Marcelo de Oliveira, manifestou sua aquiescência à proposta de encaminhamento formulada pela unidade técnica.
Manifesto minha concordância com os pareceres precedentes, transcritos no relatório deste voto, e os adoto como razões de decidir, sem prejuízo das considerações que se seguem.
III
Do breve relato das razões de justificativa da Skanska, percebe-se que sua defesa centra-se na tese de que inexistem provas de sua participação nos ilícitos praticados pelo cartel, fato que teria sido confirmado inclusive pelo ex-executivo da Petrobras, Paulo Roberto Costa e por Augusto Ribeiro Mendonça Neto, ex-executivo da Toyo Setal, em relatos de que a responsável não faria parte do cartel e de que "a Promon e a Skanska Brasil se negaram a fazer qualquer tipo de acerto" no âmbito da investigação de outras licitações da Petrobras.
Assim, em não havendo provas de sua participação, a empresa invoca o princípio do in dubio pro reo e afirma que não pode ser punida apenas pela participação em consórcio com outras licitantes que eventualmente tenham praticado irregularidades.
Alega, inclusive, que deveria ter o mesmo tratamento da empresa Galvão Engenharia que foi absolvida por esse Tribunal em processo semelhante relacionado às obras da Refinaria Abreu e Lima. Naquele caso, o TCU determinou o arquivamento de investigação contra essa empresa no TC Processo 013.394/2017-7, Acórdão 1083/2019-TCU-Plenário, no qual teria havido divergências em relação à data de seu efetivo ingresso no esquema do cartel, razão pela qual se conclui haver dúvida razoável sobre a participação daquela empresa.
Frente a tais argumentos, tal qual procedi no Acórdão 2841/2020-TCU-Plenário, informo que a análise dos presentes autos se concentrará justamente nos indícios e provas da participação da Skanska nos ilícitos. Como tenho dito, a esse tempo já resta suficientemente comprovada a existência do cartel e de seu modo de atuação. Somente no âmbito desta Corte de Contas, ao menos outras dez empresas já foram tornadas inidôneas por fraude a licitação da Petrobras (Acórdãos 300/2018, 414/2018, 1.221/2018, 1.744/2018, 2.135/2018, 2.355/2018, 1.256/2019, 1.527/2019, 2.914/2019, 424/2019, 2.134/2020 e 3.163/2020 todos do Plenário) , aí incluída a própria companheira de consórcio da Skanska, a empresa Promon.
Desse modo, uma vez comprovada a existência do Clube e de sua atuação também nas contratações do Comperj, passo a analisar aquelas que seriam as evidências da participação da responsável nas fraudes. Considero aqui todo o acervo probatório compartilhado com este Tribunal pela Polícia Federal (PF) , pelo Ministério Público Federal (MPF) e pelo Conselho Administrativo de Defesa Econômica (Cade) , além da documentação administrativa já recolhida em processos pretéritos que tramitam nesta Corte.
O primeiro documento que destaco foi apreendido no curso da Operação Lava Jato, na sede da empresa Engevix. A planilha teria sido elaborada pela UTC e, de acordo com as informações fornecidas no Acordo de Leniência firmado pelas empresas Setal Engenharia e Construções e SOG Óleo e Gás, estariam ali detalhadas quais eram as preferências de cada membro do Clube quanto às licitações do Comperj que seriam publicadas, denominadas de "Novos Negócios Comperj". O número "1" indicaria a primeira opção da empresa, o número "2", a segunda, e assim por diante (Auto de infração da PF à peça 8, p. 13, e Acordo de Leniência à peça 11, p. 133-136) . 
Figura 1 - Planilha apreendida pela Polícia Federal na sede da Engevix

Nos termos citados pelos colaboradores no Histórico de Conduta registrado pelo Cade (peça 11, p. 134) :
Da terceira à décima sétima coluna da tabela estabeleceu-se "a ordem de preferência de cada empresa na execução dessas obras, constando a sigla de cada uma das 15 empresas participantes ativamente da conduta até então ("Clube dos 16" menos a Galvão Engenharia) , numeradas e referidas pelos seguintes códigos: (1) "PR": Promon; (2) "CN": Odebrecht; (3) "UT": UTC; (4) "TC": Techint; (5) "MJ": Mendes Junior; (6) "AG": Andrade Gutierrez; (7) "CC": Construtora Camargo Correia - CCCC; (8) "ST": Toyo Setal; (9) "ME": MPE; (10) "GQ": Queiroz Galvão; (11) "EI": lesa; (12) "AO": OAS;  (13) "KS": Skanska; (14) "VX": Engevix; e (15) "DG": GDK. (grifos acrescidos) 
Como se verifica, na coluna 13 dessa planilha, é possível observar a sigla "KS" que, de acordo com as informações levantadas no acordo de leniência, faz referência justamente à Skanska. Considero que se trata de prova substancial da participação da empresa no cartel, pois não vislumbro qualquer outra razão para que ela fosse questionada sobre suas preferências quanto às contratações inerentes ao Comperj.
Além disso, ainda de acordo com o Histórico de Conduta elaborado pelo Cade, tem-se a informação de que a Skanska faria parte do "Clube" após o ingresso de outras sete empresas ao grupo original de apenas nove participantes, quando o cartel passou a ser denominado Clube dos 16 (peça 11, p. 74-75) :
4. Os Compromissários esclarecem que, originalmente, 9 (nove) empresas participavam da conduta anticompetitiva ("Clube das 9") : (i) Construções e Comércio Camargo Corrêa S/A, (ii) Construtora Andrade Gutierrez S/A, (iii) Construtora Norberto Odebrecht S/A, (iv) Mendes Junior Trading Engenharia, (v) MPE Montagens e Projetos Especiais S/A, (vi) Promon S/A, (vii) Setal/SOG Óleo e Gás, (viii) Techint Engenharia e Construção S/A e (ix) UTC Engenharia S/A.
5. Em seguida, ampliou-se a quantidade de empresas para 16 (dezesseis) participantes da conduta anticompetitiva ("Clube das 16") : (x) Construtora OAS S/A, (xi) Engevix Engenharia, (xii) Galvão Engenharia S/A, (xiii) GDK S/A, (xiv) lesa Óleo e Gás, (xv) Construtora Queiroz Galvão S/A e (xvi) Skanska Brasil Ltda. (grifos acrescidos) 
Ademais, o próprio Sr. Pedro José Barusco Filho, ex-gerente de serviços da Petrobras, declarou que a empresa participava ativamente do cartel com a prática de pagamento de propina, consoante evidências transcritas no depoimento prestado no Termo de Colaboração n. 2 (peça 66, p.12) :  
Sr. Pedro José Barusco Filho - Termo de Colaboração n. 2 (peça 19, p. 2) : 
 (...) QUE durante o período em que trabalhou com RENATO DE SOUZA DUQUE, principalmente as empresas do chamado "cartel" pagavam propina e o declarante gerenciava o pagamento de tais propinas também em favor RENATO DE SOUZA DUQUE; QUE dentre as empresas do "cartel" o declarante cita a título exemplificativo a CAMARGO CORREA, a ANDRADE GUTIERREZ, a ODEBRECHT, a OAS, a QUEIROZ GALVÃO, a ENGEVIX, a IESA, a MENDES JUNIOR, a MPE, a SETAL, a SKANSKA, a UTC, a PROMON e a GALVÃO ENGENHARIA; QUE essas empresas comporiam o "núcleo duro', sendo que havia outras também que eventualmente pagaram propina em contratos firmados com a PETROBRAS; (peça 66, p. 12, grifos adicionados) 
Há também menção de informação similar no Termo de Colaboração 5, firmado em 24/11/2014, quando o mesmo ex-dirigente da Petrobras, ao ser indagado se existia um cartel na Petrobras, trouxe os seguintes esclarecimentos (peça 18, p. 2) :
 (...) afirma que a atuação do cartel na Petrobras já se dava há muito tempo, mas foi facilitada a partir de 2006 até 2011, em razão do grande volume de obras de grande porte, sendo que o critério técnico de seleção das empresas da Petrobrás costumava sempre indicar as mesmas empresas do cartel e outras que eram "simpatizantes", o que proporcionava as ações do cartel no sentido de dividir entre si as obras; que as empresas que compunham uma espécie de "núcleo duro" do cartel eram em torno de 14 (quatorze) , isto é, a Camargo Correa, a Andrade Gutierrez, a Odebrecht, Setal/SOG-Óleo e Gás, a OAS, a UTC, a Skanska, a Promon Engenharia, a Techint, a Queiroz Galvão, a Engevix, a Mendes Júnior, a Schahin e a MPE; que essas eram as empresas mais convidadas, as mais atuantes dentro da Petrobras; que havia também empresas simpatizantes que aceitavam "a conversa com o cartel" acima referido e, eventualmente, participavam de licitações, atuando em conjunto com as empresas do "núcleo duro", isto é, a Carioca, a Tomé Engenharia, a TKK, a Engesa, a Jaraguá, a Alusa, a GDK, dentre outras; que embora não tenha participado de reuniões com as empresas do cartel, o que eles faziam entre si era definir entre eles quem ganharia determinada licitação; que, basicamente, no tocante ao cartel, a ação era no sentido de haver um direcionamento em favor de determinadas empresas ou, além do direcionamento, também praticar preços excessivos, como se deu de modo mais evidente na Rnest; (...)  (grifos acrescidos) 
Também merece destaque outro documento apreendido na sede da Engevix, intitulado de "Reunião do Bingo". Nele estão listadas as quatro grandes unidades do Comperj, quais sejam: UCR ("Coque") , UDAV (UDA/UDV) , HCC e HDTs. Abaixo de cada uma estão siglas que indicam a formação dos consórcios com as empresas participantes do "Clube das 16", conforme reproduzido na Figura 2 a seguir (peça 10, p. 3) .
Mais uma vez, é possível identificar a sigla "KS", com referência à Skanska. Inclusive, ela aparece junto às siglas "PRO" e "VX", relativas às empresas Promon e Engevix, com as quais a responsável formou o consórcio vencedor da licitação das Unidades de Destilação Atmosférica e a Vácuo (UDAV ou UDA/UDV) .
Essa reunião teria ocorrido em 14/8/2009, pouco antes da data marcada para a segunda rodada de apresentação de propostas (Rebid) , em 22/9/2009. Ou seja, era possível conhecer as empresas integrantes de cada consórcio, pois já havia acontecido uma primeira rodada de preços, mas não havia definição de vencedor.
Figura 2 - Documento apreendido pela Polícia Federal na sede da Engevix
 
Ao fim do certame, a melhor proposta foi de fato apresentada pelo Consórcio formado pelas empresas Skanska, Engevix e Promon ("SK/VX/PRO") . A segunda melhor foi do Consórcio formado pelas empresas Odebrecht, UTC e Mendes Júnior ("CNO/UTC/MJ") . E a terceira, do Consórcio formado pelas empresas Queiroz Galvão e Galvão Engenharia ("QG/GAL") . Ou seja, em relação àquilo que havia sido sugerido na "Reunião do Bingo", em 14/8/2009, houve apenas uma inversão entre o segundo e o terceiro colocados.
Como bem alertou a SeinfraOperações, nem todas as indicações ali idealizadas para as demais unidades do Comperj chegaram a se concretizar, pois essa divisão de empreendimentos entres as empresas era apresentada nas reuniões do "Clube" de forma propositiva, não representando uma decisão final sobre a alocação dos projetos. Algumas licitações não foram realizadas ou ocorreram com combinações diferentes, a exemplo da licitação das obras da unidade HCC, vencida pela Alusa, empresa não participante da divisão das obras do Comperj.
Ainda no que se refere aos documentos apreendidos pela Polícia Federal na sede da empresa Engevix, em São Paulo, há citações à empresa Skanska, por meio da sigla adotada ("KS") ou mesmo com outras siglas como "SK" e "SKK", nos documentos contidos às páginas 2, 3, 5, 6, 12, 13, 15, 16, 17, 19, 21, 23 e 25 da peça 10. Vários deles tratam da divisão de empreendimentos do Comperj e de outras refinarias entre as integrantes do "Clube". Ressalto, inclusive, que a autenticidade destes foi reconhecida pelo Sr. Gerson Almada, dirigente da Engevix, em seu interrogatório judicial.
IV
Todo esse arcabouço de provas se soma às outras evidências detalhadas na instrução da peça 66 de que os procedimentos licitatórios estavam arraigados de vícios. Os fatos demonstram que as empresas manipularam o certame relativo às Unidades de Destilação Atmosférica e a Vácuo (UDAV) e que a Skanska fazia parte do esquema fraudulento, como integrante do "Clube".
O conjunto probatório formado por depoimentos, informações fornecidas em acordos de leniência e documentos apreendidos pela polícia federal, além dos indícios de irregularidade que já haviam sido identificados pelo TCU nos certames em comento, é suficiente para formar a convicção de que a empresa participou das fraudes às licitações do Comperj.
Ainda que a Skanska alegue haver dúvidas de sua participação, deve-se considerar que é extremamente difícil obter prova inequívoca de conluio entre licitantes, uma vez que as empresas fraudulentas sempre tentarão simular uma competição verdadeira, como bem definiu Exmo. Min. Bruno Dantas, nos termos do Acórdão 333/2015-TCU-Plenário, de sua relatoria:
A prova indiciária, constituída por somatório de indícios que apontam na mesma direção, é suficiente para caracterizar fraude a licitação por meio de conluio de licitantes, não se exigindo prova técnica inequívoca para tanto.
O depoimento do ex-executivo da Petrobras Paulo Roberto Costa de que a empresa não teria feito parte do cartel, além de não ter sido trazido aos autos pela defendente, por si só não anula as evidências trazidas pelo ex-gerente Pedro Barusco em seu depoimento acerca da participação da responsável no cartel, bem como de sua participação na instrumentação das fraudes, conforme transcrição do termo de colaboração premiada constante do relatório desse voto e parte integrante deste processo. Nesse passo, as várias evidências e elementos de convicção colacionados confirmam a participação da empresa no cartel. 
Relembro que a Skanska foi ouvida sobre: combinação de preços, quebra de sigilo das propostas, divisão de mercado, oferta de propostas de cobertura para justificar o menor preço ofertado, combinação prévia de resultados e consequente direcionamento das licitações e ausência de formulação de proposta para beneficiar a empresa escolhida pelo cartel.
Desse modo, mesmo que aceitos os argumentos da Skanska no sentido de que não teria participado dos demais certames para os quais foi convidada por questões estratégicas da empresa e não como ação anticompetitiva, restaria afastada apenas a conduta de "ausência de formulação de proposta para beneficiar a empresa escolhida pelo cartel". Da mesma forma, também não se pode dizer que a empresa tenha oferecido "propostas de cobertura para justificar o menor preço ofertado", pois ela se abdicou de participar de outros certames do Comperj.
Contudo, pelos fatos até aqui apontados, está demonstrada a "divisão de mercado", com indicação, inclusive, de obras preferenciais por meio de planilha, a "combinação prévia de resultados", com o consequente direcionamento das licitações, e para tanto, a "combinação preços" e a "quebra de sigilo das propostas", sem os quais não seria possível acordar previamente os resultados dos certames.
Esse mesmo entendimento que ora proponho foi adotado pelo Plenário do TCU no julgamento de outros apartados, a exemplo do Acórdão 2355/2018-TCU-Plenário, prolatado no âmbito do processo que tem como objeto a participação da Iesa Óleo & Gás S/A nas fraudes aos certames da Rnest. No voto que fundamentou aquela decisão, o Relator Min. Benjamin Zymler assim se manifestou:
75. 	Também não é relevante a argumentação de que não houve por parte da Iesa o pagamento de propinas a funcionários públicos ou de que a Petrobras não sofreu prejuízos. 
76.	Primeiro porque o pagamento de propina específico pela empresa não está sendo usado como fundamento das conclusões até então efetuadas. 
77.	Segundo porque não se está, nestes autos, a imputar danos à representada. De qualquer forma, a ocorrência de dano ou auferimento de vantagem indevidas não são pressupostos para que se caracterize o ilícito administrativo previsto no art. 46 da Lei 8.443/1992 (v.g. Acórdãos Plenário 414/2018 e 2.596/2012) .
No mesmo sentido foi prolatado os Acórdãos 2.134/2020 e 2.841/2020, ambos do Plenário, em processos que cuidam da participação da Promon Engenharia, nas fraudes às licitações conduzidas na Refinaria Presidente Getúlio Vargas (Repar) e no próprio Comperj.
Nesse contexto, não se pode dizer que há dúvidas sobre a participação da Skanska ou não nos atos lícitos. Logo, não há que se invocar o princípio do in dubio pro reo.
Consoante esclarecido, a proposta de condenação da empresa não se baseia na mera condição de consorciada com outras empreiteiras que tenham praticado irregularidades, tampouco no fato direto de ter pagado propina ou não. A conclusão destes autos fundamenta-se em evidências que confirmam a participação da própria empresa nos ilícitos, sendo uma das provas disso a citação da responsável em grande parte dos documentos apreendidos pela Polícia Federal na sede da Engevix. Na maior parte deles, inclusive, a empresa é mencionada de forma isolada, como na Figura 1 deste voto, e não como uma mera participante consorciada.
Nessa ocasião, a Skanska também solicita isenção de responsabilidade pelos motivos apresentados no Parecer 00299/2018/CONJUR-CGU/CGU/AGU, relativo à instrução do PAR 00190.004165/2015-55 cujas conclusões decidiram pelo arquivamento das apurações em relação à empresa Promon. Quanto ao tema, esclareço que a decisão ali contida distou da proposta da Comissão Processante e Independente, a qual, após analisar fatos, provas e indícios, bem como confrontá-los com a defesa apresentada pela Promon naquela oportunidade, sugeriu a aplicação da penalidade de suspensão do direito de licitar e contratar com a administração pública (peça 79, p. 6 do TC Processo 036.683/2018-3) .
A leitura do mencionado parecer evidencia que a decisão por não acompanhar tal proposta da Comissão Processante e Independente se deveu, em grande parte, ao fato de não haver prova inequívoca do pagamento de propina por parte da Promon. Assim, de acordo com aquele documento, em não havendo comprovação de pagamento de propinas, não haveria comprovação cristalina da participação da empresa no cartel, mas tão somente dúvida razoável. 
Divirjo de tal conclusão pelos argumentos já expostos e relembro que decisão em Processo Administrativo de Responsabilização (PAR) , no qual foi produzido o parecer em debate, não vincula o TCU. Como visto, o pagamento de vantagem indevida é apenas um dos indícios de irregularidades em apuração nestes autos, não sendo necessária sua comprovação para que se confirme a participação de uma empresa no cartel, diante das evidências da prática de outras condutas condenáveis.
De maneira semelhante, também não vinculam este Tribunal as decisões judiciais juntadas pela defesa. Em nenhum dos processos indicados pelos representantes da Skanska há o reconhecimento inequívoco da ausência de participação da empresa em conluio para fraudar as licitações da Petrobras, contrariamente ao alegado pela defesa. 
Como bem destacou a unidade técnica, o afastamento da empresa do polo passivo das ações se deu por motivos específicos, atinentes a cada processo, conforme elucidado relatório que antecede este voto, e com base nos elementos de prova constantes, à época, naqueles processos. 
Nas citadas decisões judiciais não houve negativa de autoria, nem indicação de inexistência do fato. Nesse sentido, à luz do princípio da independência das instâncias, considero tais decisões insuficientes para afastar as irregularidades aqui imputadas à responsável.
No tocante à alegação de prescrição da pretensão punitiva, informo que no âmbito deste Tribunal é pacífico o entendimento, especialmente após a prolação do Acórdão 1441/2016-TCU-Plenário (Exmo. Min. Benjamin Zymler) , de que o prazo prescricional da pretensão punitiva do TCU segue o prazo geral de prescrição, indicado no art. 205 do Código Civil, ou seja, de dez anos. 
Essa prescrição é contada a partir da data da ocorrência da irregularidade e é interrompida pelo ato que ordenar a citação, a audiência ou a oitiva da parte. Desse modo, considerando que o prazo se iniciou com o encerramento do processo licitatório da UDAV e a assinatura do contrato em 8/3/2010, e que a oitiva foi autorizada em 30/8/2019 (peça 66, do TC Processo 010.816/2017-8) , não se operou a prescrição da pretensão punitiva.
Ressalvo que essa interpretação é ainda conservadora, uma vez que se poderia considerar a irregularidade como continuada, de modo que ela se perpetuaria até o fim da execução do contrato para as licitantes vencedoras do certame. Só então teria início a contagem do prazo prescricional.
V
Passo a tratar da dosimetria da pena. Para tanto, considero a jurisprudência que vem se consolidando nesta Corte de Contas, em especial nos processos relativos aos empreendimentos da Refinaria do Nordeste.
Cito, por ser bastante esclarecedor, trecho do parecer do Ministério Público junto ao TCU, acolhido parcialmente no voto que fundamentou o Acórdão 414/2018-TCU-Plenário, em que se discutiu a matéria:
Contudo, a pena máxima não deve recair igualmente sobre todas as empreiteiras, mas somente sobre as que praticaram as condutas mais graves em cada fraude.
Proponho, então, os critérios seguintes para que se possa sopesar o grau de culpabilidade em função das condutas empregadas.
A conduta mais gravosa corresponde à apresentação de proposta próxima ao limite admitido pela Petrobras, a fim de vencer o certame e celebrar contrato com preços excessivos. Às empresas que praticaram essa conduta, ou seja, às vencedoras dos certames, seriam aplicados cinco anos como prazo de inidoneidade para licitar perante a Administração Pública Federal.
Às licitantes que apresentaram proposta de cobertura para conferir uma aparência de regularidade ao certame seria imputado prazo menor, que se propõe no montante de três anos de inidoneidade.
Sanção menor ainda seria imposta às empresas que adotaram conduta comissiva dolosa, que foram convidadas para o certame, mas se abstiveram de oferecer proposta. Propõe-se, neste caso, a imposição de um ano de inidoneidade. (grifos acrescidos) 
A proposta do MPTCU, encampada naqueles autos, resume-se em aplicar as maiores penas às empresas que foram vencedoras dos certames (cinco anos como inidôneas) , pois teriam recebido as maiores vantagens. Penas médias às empresas que apresentaram proposta de cobertura (três anos como inidôneas) , por ser considerada conduta menos gravosa que a primeira. E penas menores para as empresas que apenas se abstiveram de oferecer proposta (um ano como inidôneas) .
No caso em análise, a conduta mais gravosa praticada pela Skanska refere-se à apresentação de proposta vencedora no certame relativo à construção e montagem das Unidades de Destilação Atmosférica e a Vácuo (UDAV) , em consórcio com as empresas Engevix e Promon. Portanto, seguindo a jurisprudência, acompanho a proposta da SeinfraOperações de declarar a inidoneidade da empresa para participar de licitações com a Administração Pública Federal pelo prazo de 5 (cinco) anos.
Ainda sobre a gravidade da conduta, informo que na licitação em comento ocorreu uma primeira rodada (bid) de oferta de propostas em que todas as participantes, consórcios formados apenas por empresas do cartel, apresentaram preços superiores ao "teto" do certame, obrigando assim a Petrobras a aumentar o valor máximo na rodada seguinte (rebid) . Como se soube mais tarde, por meio de inúmeros depoimentos, tratava-se de manobra acordada entre os membros do "Clube", com o objetivo de aumentar os preços contratados e auferir lucros superiores.
O Sr. Pedro José Barusco Filho, Termo de Colaboração 5 (peça 18, p. 5) , deu a seguinte declaração sobre essa prática:
 (...) QUE verificou que nas obras do COMPLEXO PETROQUÍMICO DO RIO DE JANEIRO - COMPERJ também houve ação do cartel, pois as mesmas empresas foram convidadas para os grandes pacotes, sendo que na primeira tentativa de licitação apresentaram preços excessivos e depois houve uma segunda licitação, isto é, a mesma "tática" utilizada na RNEST; (grifos nossos) 
Em sendo assim, sopesando a gravidade dos fatos imputados à Skanska Brasil Ltda, cujo resultado foi a contratação da empresa em consórcio com outras duas por meio de processo licitatório fraudado, entendo que a sanção de inidoneidade a ser aplicada no presente caso deva ser de cinco anos.
Por fim, a respeito da proposta da unidade técnica de declarar a inidoneidade também das pessoas jurídicas (controladas, subsidiárias, etc.) cujos estatutos ou contratos sociais possam ser objeto de alteração para absorver as atividades da empresa penalizada ou de outras sociedades empresariais que vierem a ser criadas para contornar a presente sanção, deixo de adotá-la por já ter sido criada funcionalidade no Sistema de Cadastramento Unificado de Fornecedores -Sicaf que busca evitar tais ocorrências.
Diante do exposto, voto para que o Tribunal adote o acórdão que ora submeto à deliberação deste Colegiado.
TCU, Sala das Sessões Ministro Luciano Brandão Alves de Souza, em 10 de março de 2021.
Ministro VITAL DO RÊGO 
Relator